ACORDAO-COMPLETO-2470983

ACÓRDÃO 1092/2021 ATA 16/2021 - PLENÁRIO

VISTOS, relatados e discutidos estes autos de recursos de reconsideração interpostos pelos gestores do Departamento de Engenharia e Construção do Exército (DEC) Srs. Paulo Roberto Dias Morales, Chefe da Assessoria, Washington Luiz de Paula, fiscal dos Contratos 23/2007 e 26/2007, José Rosalvo Leitão de Almeida, assessor especial, Juan Carlos Ramos Perez, fiscal do Contrato 23/2007, Fernando Silva Saldanha de Menezes, adjunto da Assessoria, Chefe da Gestão Técnica da A7 e adjunto do Controle Técnico da A7, e Fundação Marechal Roberto Trompowsky Leitão de Almeida (Fundação Trompowsky) , beneficiária de pagamentos indevidos no âmbito dos Contratos 23/2007 e 46/2008, contra o Acórdão 720/2019-TCU-Plenário;
ACORDAM os ministros do Tribunal de Contas da União, reunidos em sessão do Plenário, diante das razões expostas pelo relator, em:
9.1. conhecer dos recursos de reconsideração interpostos pelos Srs. José Rosalvo Leitão de Almeida, Fernando Silva Saldanha de Menezes e Juan Carlos Ramos Perez, com fundamento nos arts. 32 e 33 da Lei 8.443/1992, para, no mérito, dar-lhes provimento, para julgar regulares com ressalva suas contas, e, em consequência, tornar insubsistente, em relação a esses responsáveis, os itens 9.3 e 9.4 do Acórdão 720/2019-TCU-Plenário;
9.2. conhecer do recurso interposto pela Fundação Trompowsky, com fundamento nos arts. 32 e 33 da Lei 8.443/1992, para, no mérito, dar-lhes provimento parcial para tornar sem efeito a sanção constante do item 9.8 do Acórdão 720/2019-TCU-Plenário, estendendo os efeitos desta deliberação à Fundação Bio-Rio, com fulcro no art. 281 do Regimento Interno do TCU;
9.3. conhecer dos recursos de reconsideração interpostos pelos Srs. Paulo Roberto Dias Morales e Washington Luiz de Paula para, no mérito, negar-lhes provimento;
9.4. dar ciência da denúncia contida à peça 348 à SecexDefesa, à Procuradoria-Geral de Justiça Militar e à Procuradoria da República no Estado do Rio de Janeiro, para as providências cabíveis; e
9.5. dar ciência desta deliberação aos recorrentes, ao Departamento Nacional de Infraestrutura de Transportes (DNIT) , ao Comando do Exército, ao Departamento de Engenharia e Construção do Exército (DEC) e aos demais interessados.

Recursos de reconsideração interpostos contra decisão que julgou irregulares as contas dos recorrentes, condenou-os ao pagamento do débito apurado, aplicou-lhes multa e penas de inidoneidade e inabilitação, em virtude de irregularidades detectadas em contratos firmados entre o IME e o Dnit.

Departamento de Engenharia e Construção do Exército; Departamento Nacional de Infraestrutura de Transportes; Instituto Militar de Engenharia.

3. Recorrentes: Paulo Roberto Dias Morales (XXX.613.187-XX); Washington Luiz de Paula (XXX.627.127-XX); José Rosalvo Leitão de Almeida (XXX.783.420-XX); Juan Carlos Ramos Perez (XXX.855.197-XX); Fernando Silva Saldanha de Menezes (XXX.395.277-XX); Fundação Marechal Roberto Trompowsky Leitao de Almeida (07.815.873/0001-00).

13.1. Ministros presentes: Ana Arraes (Presidente), Walton Alencar Rodrigues, Benjamin Zymler, Augusto Nardes, Aroldo Cedraz, Raimundo Carreiro, Vital do Rêgo (Relator) e Jorge Oliveira.
13.2. Ministro-Substituto convocado: Augusto Sherman Cavalcanti.
13.3. Ministros-Substitutos presentes: Marcos Bemquerer Costa, André Luís de Carvalho e Weder de Oliveira.

ACORDAO-COMPLETO-2490899

Acórdão 1778/2021 - Plenário

ACORDAO-COMPLETO-2524636

Acórdão 227/2022 - Plenário

ACORDAO-COMPLETO-2509997

Acórdão 2323/2021 - Plenário

PAULO ROBERTO DIAS MORALES

VITAL DO RÊGO

Ministro-Substituto Marcos Bemquerer Costa.

Adoto como parte do relatório a abaixo transcrita manifestação da Secretaria de Recursos (peça 518) nestes autos, que contou com o aval do corpo diretivo daquela unidade especializada (peças 519 e 520) :
INTRODUÇÃO
1.	Trata-se de recursos de reconsideração interpostos pelos Srs. Paulo Roberto Dias Morales, na condição de Chefe da Assessoria 7/DEC (peças 236-368 e 426) ; Washington Luiz de Paula, na condição de Fiscal dos Contratos 23/2007-DEC e 26/2007-DEC (peça 400) ; José Rosalvo Leitão de Almeida, na condição de Assessor Especial do DEC (peça 404) ; Juan Carlos Ramos Perez, na condição de Fiscal do Contrato 23/2007-DEC (peça 411) ; Fernando Silva Saldanha de Menezes, na condição de Adjunto da Assessoria 7/DEC, Chefe da Gestão Técnica da A7 do DEC e Adjunto do Controle Técnico da A7 do DEC (peças 413-417) ; e Fundação Marechal Roberto Trompowsky Leitão de Almeida (Fundação Trompowsky) , beneficiária de pagamentos indevidos no âmbito dos Contratos 23/2007-DEC e 46/2008-DEC (peça 456) - contra o Acórdão 720/2019-TCU-Plenário (peça 184) , rel. Ministro-Substituto MARCOS BEMQUERER. A deliberação recorrida apresenta o seguinte teor:
9.1. nos termos dos arts. 1º, inciso I, 16, inciso II, da Lei 8.443/1992, julgar regulares com ressalva as contas do Sr. Sérgio Carvalho Fernandes, expedindo-se-lhe quitação; 
9.2. com fundamento nos arts. 1º, I, 16, III, c, e § 2º da Lei 8.443/1992 c/c os arts. 19, caput, e 23, III, da mesma Lei, e com os arts. 1º, I, 209, c, e § 5º, 210 e 214, III, do Regimento Interno/TCU, julgar irregulares as contas dos Srs. José Rosalvo Leitão de Almeida, Paulo Roberto Dias Morales, Washington Luiz de Paula, Juan Carlos Ramos Perez, Fernando Silva Saldanha de Menezes, Waldir Sandoval Góes, assim como das Fundações Roberto Trompowsky Leitão de Almeida e Bio-Rio;
9.3 condenar os responsáveis indicados no item precedente, em solidariedade, na forma abaixo indicada, ao pagamento das quantias a seguir especificadas, com a fixação do prazo de 15 (quinze) dias, a contar das notificações, para comprovarem, perante o Tribunal (art. 214, III, a, do RI/TCU) , o recolhimento das dívidas aos cofres do Tesouro Nacional, atualizadas monetariamente e acrescidas dos juros de mora, calculados a partir da data discriminada até a do recolhimento, na forma prevista na legislação em vigor:
9.3.1 Srs. José Rosalvo Leitão de Almeida, Paulo Roberto Dias Morales e Washington Luiz de Paula e a Fundação Roberto Trompowsky Leitão de Almeida:
	VALOR ORIGINAL (R$) 
	DATA DA OCORRÊNCIA

	333.109,33
	30/1/2008

	615.000,00
	8/5/2008

9.3.2 Srs. José Rosalvo Leitão de Almeida, Paulo Roberto Dias Morales e Juan Carlos Ramos Perez e a Fundação Roberto Trompowsky Leitão de Almeida:
	VALOR ORIGINAL (R$) 
	DATA DA OCORRÊNCIA

	540.109,33
	11/9/2008

	51.890,67
	11/9/2008

9.3.3 Srs. José Rosalvo Leitão de Almeida, Paulo Roberto Dias Morales e Washington Luiz de Paula e a Fundação Bio-Rio:
	VALOR ORIGINAL (R$) 
	DATA DA OCORRÊNCIA

	764.305,02
	6/2/2008

	270.795,28
	2/6/2008

	493.509,74
	26/8/2008

	67.023,08
	24/10/2008

	117.173,26
	23/10/2008

	3.000,00
	23/10/2008

	415.938,66
	19/1/2009

9.3.4 Srs. José Rosalvo Leitão de Almeida e Waldir Sandoval Góes e a Fundação Bio-Rio:
	NOTA FISCAL
	VALOR ORIGINAL (R$) 
	DATA DA OCORRÊNCIA

	17455
	215.938,36
	22/10/2009

	17979
	200.000,00
	24/5/2010

9.3.5 Srs. José Rosalvo Leitão de Almeida, Paulo Roberto Dias Morales e Fundação Bio-Rio, em relação ao valor originário de R$ 511.221,11 (quinhentos e onze mil, duzentos e vinte e um reais e onze centavos - Nota Fiscal 16.872, de 30/12/2008) ; 
9.3.6 Srs. José Rosalvo Leitão de Almeida e Waldir Sandoval Góes e a Fundação Roberto Bio-Rio, quanto ao importe originário de R$ 510.220,11, (quinhentos e dez mil, duzentos e vinte reais e onze centavos - Nota Fiscal 17.225, de 08/07/2009) ;
9.3.7 Srs. José Rosalvo Leitão de Almeida, Fernando Silva Saldanha de Menezes e Fundação Bio-Rio, sobre a importância originária de R$ 820.440,23 (oitocentos e vinte mil, quatrocentos e quarenta reais e vinte e três centavos - Nota Fiscal 17.364, de 29/09/2009) ;
9.3.8 Srs. José Rosalvo Leitão de Almeida, Paulo Roberto Dias Morales e Fundação Roberto Trompowsky Leitão de Almeida:
	VALOR ORIGINAL (R$) 
	DATA DA OCORRÊNCIA

	332.118,55
	12/3/2009

	332.000,00
	12/3/2009

9.3.9 Srs. José Rosalvo Leitão de Almeida e Waldir Sandoval Góes e a Fundação Roberto Trompowsky Leitão de Almeida:
	VALOR ORIGINAL (R$) 
	DATA DA OCORRÊNCIA

	419.779,89
	21/7/2009

	2.660,34
	21/7/2009

9.3.10 Srs. José Rosalvo Leitão de Almeida, Fernando Silva Saldanha de Menezes e Fundação Roberto Trompowsky Leitão de Almeida, no que diz respeito ao valor originário de R$ 109.559,77 (cento e nove mil, quinhentos e cinquenta e nove reais e setenta e sete centavos - Nota Fiscal 847, de 29/09/2009) ;
9.4. com esteio no art. 57 da Lei 8.443/1992 c/c o art. 267 do Regimento Interno do TCU aplicar  multa aos responsáveis a seguir indicados, individualmente, com a fixação do prazo de 15  (quinze) dias, a contar das notificações, para comprovarem, perante o Tribunal (art. 214, III, a, do Regimento Interno) , o recolhimento das dívidas aos cofres do Tesouro Nacional, atualizadas monetariamente desde a data deste Acórdão até a dos efetivos recolhimentos, se forem pagas após o vencimento, na forma da legislação em vigor:
9.4.1 José Rosalvo Leitão de Almeida: R$ 600.000,00 (seiscentos mil reais) ;
9.4.2 Paulo Roberto Dias Morales: R$ 440.000,00 (quatrocentos e quarenta mil reais) ;
9.4.3 Washington Luiz de Paula: R$ 250.000,00 (duzentos e cinquenta mil reais) ;
9.4.4 Waldir Sandoval Góes: R$ 120.000,00 (cento e vinte mil reais) ;
9.4.5 Fernando Silva Saldanha de Menezes: R$ 80.000,00 (oitenta mil reais) ;
9.4.6 Juan Carlos Ramos Perez: R$ 50.000,00 (cinquenta mil reais) ;
9.4.7 Fundação Roberto Trompowsky Leitão de Almeida: R$ 250.000,00 (duzentos e cinquenta mil reais) ;
9.4.8 Fundação Bio-Rio: R$ 400.000,00 (quatrocentos mil reais) ;
9.5 autorizar, caso requerido, nos termos do art. 26 da Lei n. 8.443/1992, c/c o art. 217 do Regimento Interno do Tribunal, o parcelamento das dívidas constante deste Acórdão em até 36  (trinta e seis) parcelas mensais e sucessivas, sobre as quais incidirão os correspondentes acréscimos legais (débito: atualização monetária e juros de mora; multa: atualização monetária) , esclarecendo aos responsáveis que a falta de pagamento de qualquer parcela importará no vencimento antecipado do saldo devedor, sem prejuízo das demais medidas legais;
9.6 autorizar, desde logo, nos termos do art. 28, inciso II, da Lei 8.443/1992, a cobrança judicial das dívidas dos demais responsáveis solidários, caso não atendidas as notificações; 
9.7 com respaldo no art. 60 da Lei 8.443/1992, c/c o art. 270 do RI/TCU, aplicar aos Srs. Paulo Roberto Dias Morales e Washington Luiz de Paula a penalidade de inabilitação para o exercício de cargo em comissão ou função de confiança no âmbito da Administração Pública Federal, pelo prazo de 8 (oito) anos;
9.8 com fundamento no artigo 46 da Lei Orgânica do TCU, declarar as Fundações Bio-Rio e Roberto Trompowsky Leitão de Almeida inidôneas para participar de licitações na Administração Pública Federal, pelo prazo de 5 (cinco) anos;
9.9 com fulcro no art. 61 da Lei 8.443/1992, c/c o art. 275 do Regimento Interno/TCU, requerer à Advocacia-Geral da União, por intermédio do Ministério Público junto ao TCU, a adoção de medidas necessárias ao arresto de bens das Fundações Bio-Rio e Roberto Trompowsky Leitão de Almeida, devendo esta medida abranger bens considerados necessários para garantir o integral ressarcimento dos débitos imputados a cada entidade;
9.10 encaminhar cópia desta Deliberação ao Procurador-Chefe da Procuradoria da República no Rio de Janeiro, nos termos do § 3º do art. 16 da Lei 8.443/1992 c/c o § 7º do art. 209 do Regimento Interno do TCU, bem como ao Procurador-Geral de Justiça Militar, para adoção das medidas cabíveis;
9.11 dar ciência deste Acórdão ao Comando do Exército, ao Centro de Controle Interno do Exército, e ao Departamento de Engenharia e Construção do Exército.
HISTÓRICO 
2.	Cuidam os autos de tomada de contas especial (TCE) oriunda da conversão da representação examinada no bojo do TC 031.304/2010 (apensado a este processo) , conforme Acórdão 1058/2016-TCU-Plenário, rel. Ministro-Substituto MARCOS BEMQUERER.
2.1. A aludida representação é decorrente de auditoria realizada no Instituto Militar de Engenharia (IME) e no DEC (TC Processo 022.244/2010-7) , em cumprimento à determinação constante do Acórdão 1938/2010-TCU-Plenário, rel. Ministro MARCOS BEMQUERER. 
2.2. No âmbito do TC Processo 022.244/2010-7, foi realizada fiscalização com o objetivo de apurar denúncias veiculadas na imprensa e noticiadas a este Tribunal segundo as quais militares do Instituto Militar de Engenharia (IME) , em conluio com diversas empresas, teriam cometido fraudes e desvios de recursos públicos oriundos de convênios firmados entre esta Organização Militar (OM) e o Departamento Nacional de Infraestrutura de Transportes (DNIT) . 
2.3. A partir dos exames da fase externa desta TCE (peças 87-89) , realizou-se a citação de José Rosalvo Leitão de Almeida - na condição de Assessor Especial do DEC, Paulo Roberto Dias Morales - na condição de Chefe da Assessoria 7/DEC, Washington Luiz de Paula - na condição de Fiscal dos Contratos 23/2007-DEC e 26/2007-DEC, Juan Carlos Ramos Perez - na condição de Fiscal do Contrato 23/2007-DEC, Fundação Trompowsky - beneficiária de pagamentos indevidos no âmbito dos Contratos 23/2007-DEC e 46/2008-DEC, Waldir Sandoval Góes (CPF XXX.177.757-XX) - na condição de Engenheiro, Sérgio Carvalho Fernandes (CPF XXX.903.316-XX) - na condição de Fiscal dos Contratos 26/2007-DEC, 36/2008-DEC e 46/2008-DEC, Fundação Bio-Rio (CNPJ 31.165.384/0001-26) - beneficiária de pagamentos indevidos no âmbito dos Contratos 26/2007-DEC e 36/2008-DEC, Fernando Silva Saldanha de Menezes - na condição de Adjunto da Assessoria 7/DEC (peças 90-96 e 98-99) . 
2.4. In casu, tem-se que o dano ao erário decorre de pagamentos por serviços pactuados por meio dos Contratos 23/2007-DEC, 26/2007-DEC, 36/2008-DEC e 46/2008-DEC, que foram pagos e não foram executados pelas respectivas contratadas. A citação dos agentes públicos José Rosalvo Leitão de Almeida e Paulo Roberto Dias Morales foi pela integralidade do dano ao erário (todos os quatro contratos) , sendo fragmentado em relação aos demais responsáveis (Washington Luiz de Paula - Contratos 23/2007-DEC e 26/2007-DEC, Juan Carlos Ramos Perez - Contrato 23/2007-DEC, Fundação Marechal Roberto Trompowsky Leitão de Almeida - Contratos 23/2007-DEC e 46/2008-DEC, Waldir Sandoval Góes - Contratos 26/2007-DEC, 36/2008-DEC e 46/2008-DEC, Sérgio Carvalho Fernandes - Contratos 26/2007-DEC, 36/2008-DEC e 46/2008-DEC, Fundação Bio-Rio - Contratos 26/2007-DEC e 36/2008-DEC, e Fernando Silva Saldanha de Menezes - Contratos 36/2008-DEC e 46/2008-DEC) . Os responsáveis foram citados em virtude das seguintes condutas:
	a) Sr. José Rosalvo Leitão de Almeida, na condição de Assessor Especial do DEC: 
	a.1) conduta1: ter encaminhado indevidamente ao DNIT produtos elaborados pela UFPA e a pela empresa Maia Melo Engenharia Ltda. como se tivessem sido provenientes da Fundação Trompowsky; 
	a.2) conduta2: em como ter encaminhado indevidamente ao DNIT produtos elaborados pela UFPA e a pela empresa Maia Melo Engenharia Ltda. como se tivessem sido provenientes da Fundação Bio-Rio;
	b) Sr. Paulo Roberto Dias Morales, na condição de Chefe da Assessoria 7/DEC:
	b.1) conduta1: ter, no bojo do Contrato 23/2007-DEC, assinado o verso das Notas Fiscais 242, 280, 469 e 470 declarando indevidamente que os respectivos estudos e serviços foram executados;
	b.2) conduta2: ter, no bojo do Contrato 26/2007-DEC, assinado o verso das Notas Fiscais 16155, 16423, 16558, 16715, 16716, 16717 e 16883 declarando indevidamente que os respectivos estudos e serviços foram executados;
	b.3) conduta3: ter, no bojo do Contrato 36/2008-DEC, assinado o verso da Nota Fiscal 16872 declarando indevidamente que os respectivos estudos e serviços foram executados;
	b.4) conduta4: ter, no bojo do Contrato 46/2008-DEC, assinado o verso das Notas Fiscais 614 e 615 declarando indevidamente que os respectivos estudos e serviços foram executados;
	c) Sr. Washington Luiz de Paula, na condição de Fiscal do Contrato 23/2007-DEC:
		c.1) conduta: ter, no âmbito do Contrato 23/2007-DEC, atestado indevidamente que os serviços prestados pela Fundação Trompowsky relacionados às Notas Fiscais 242 e 280 foram executados;
	d) Sr. Juan Carlos Ramos Perez - na condição de Fiscal do Contrato 23/2007-DEC:
	d.1) conduta: ter, no âmbito do Contrato 23/2007-DEC, atestado indevidamente que os serviços prestados pela Fundação Trompowsky relacionados às Notas Fiscais 469 e 470 foram executados;
	e) Fundação Trompowsky - beneficiária de pagamentos indevidos no âmbito dos Contratos 23/2007-DEC e 46/2008-DEC:
	e.1) conduta: ter recebido indevidamente os pagamentos referentes aos Contratos 23/2007-DEC e 46/2008-DEC, haja vista que não executou os serviços;
	f) Sr. Waldir Sandoval Góes - na condição de Engenheiro:
	f.1) conduta1: ter, no âmbito do Contrato 26/2007-DEC, assinado o verso das Notas Fiscais 17455 e 17979 declarando indevidamente que os respectivos estudos e serviços foram executados;
	f.2) conduta2: ter, no bojo do Contrato 36/2008-DEC, assinado o verso da Nota Fiscal 17225 declarando indevidamente que os respectivos estudos e serviços foram executados;
	f.3) conduta3: ter, no âmbito do Contrato 46/2008-DEC, assinado o verso das Notas Fiscais 806 e 807 declarando indevidamente que os respectivos estudos e serviços foram executados;
	g) Sr. Sérgio Carvalho Fernandes - condição de Fiscal dos Contratos 26/2007-DEC, 36/2008-DEC e 46/2008-DEC:
	g.1) conduta1: ter, no âmbito do Contrato 26/2007-DEC, atestado indevidamente que os serviços prestados pela Fundação Bio-Rio relacionados às Notas Fiscais 17455 e 17979 foram executados;
	g.2) conduta2: ter, no bojo do Contrato 36/2008-DEC, atestado indevidamente que os serviços prestados pela Fundação Bio-Rio relacionados às Notas Fiscais 16872, 17225 e 17364 foram executados;
	g.3) conduta3: ter, no âmbito do Contrato 46/2008-DEC, atestado indevidamente que os serviços prestados pela Fundação Trompowsky relacionados às Notas Fiscais 614, 615, 806, 807 e 847 foram executados;
	h) Fundação Bio-Rio - beneficiária de pagamentos indevidos no âmbito dos Contratos 26/2007-DEC e 36/2008-DEC: 
	h.1) conduta: ter recebido indevidamente os pagamentos referentes ao Contrato 26/2007-DEC e 36/2008-DEC, haja vista que não executou os serviços;
	i) Fernando Silva Saldanha de Menezes - na condição de Adjunto da Assessoria 7/DEC: 
	i.1) conduta1: ter, no âmbito do Contrato 36/2008-DEC, assinado o verso da Nota Fiscal 17364 declarando indevidamente que os respectivos estudos e serviços foram executados; e
	i.2) conduta2: ter, no bojo do Contrato 46/2008, assinado o verso da Nota Fiscal 847 declarando indevidamente que os respectivos estudos e serviços foram executados.
2.5. Em sede de instrução de mérito, a unidade técnica propôs o seguinte encaminhamento para o feito (peças 176-178) : (i) julgar irregulares as contas do Sr. José Rosalvo Leitão de Almeida, condenando-o em débito; (ii) julgar irregulares as contas dos Srs. Paulo Roberto Dias Morales, Washington Luiz de Paula, Fernando Silva Saldanha de Menezes, Juan Carlos Ramos Perez, e das Fundações Trompowsky e Bio-Rio; condenando-os em débito e lhes aplicando a multa capitaneada no art. 57 da Lei 8.443/1992; (iii) aplicar aos Srs. Paulo Roberto Dias Morales e Washington Luiz de Paula a penalidade de inabilitação para o exercício de cargo em comissão ou função de confiança no âmbito da Administração Pública Federal; e (iv) julgar regulares as contas dos Srs. Waldir Sandoval Góes e Sérgio Carvalho Fernandes (peças 176-178) . Tal proposta contou com o beneplácito do parquet especial (peça 179) . 
2.6. Diante das razões expostas pelo Relator, em face da rejeição das alegações de defesa dos Srs. Paulo Roberto Dias Morales, Washington Luiz de Paula, Fernando Silva Saldanha de Menezes, Juan Carlos Ramos Perez e Waldir Sandoval Góes, e das Fundações Trompowsky e Bio-Rio, bem assim como o reconhecimento de atenuantes na conduta do Sr. Sérgio Carvalho Fernandes; esta Corte de Contas deliberou, por meio do Acórdão 720/2019-TCU-Plenário (peça 184) : (i) julgar regulares com ressalva as contas do Sr. Sérgio Carvalho Fernandes; (ii) julgar irregulares as contas dos Srs. José Rosalvo Leitão de Almeida, Paulo Roberto Dias Morales, Washington Luiz de Paula, Fernando Silva Saldanha de Menezes, Juan Carlos Ramos Perez e Waldir Sandoval Góes, e das Fundações Trompowsky e Bio-Rio; condenando-os em débito e lhes aplicando a multa prevista no art. 57 da Lei 8.443/1992; (iii) aplicar aos Srs. Paulo Roberto Dias Morales e Washington Luiz de Paula a penalidade de inabilitação para o exercício de cargo em comissão ou função de confiança no âmbito da Administração Pública Federal, pelo prazo de oito anos; e (iv) declarar as Fundações Bio-Rio e Roberto Trompowsky Leitão de Almeida inidôneas para participar de licitações na Administração Pública Federal, pelo prazo de cinco anos.
2.7. Inconformado, o Sr. Paulo Roberto Dias Morales opôs embargos de declaração em face do Acórdão 720/2019-TCU-Plenário - os quais foram conhecidos e, no mérito, rejeitados mediante o Acórdão 1283/2019-TCU-Plenário, rel. Ministro-Substituto MARCOS BEMQUERER (peça 206) . 
2.8. Posteriormente, também inconformados, os Srs. José Rosalvo Leitão de Almeida, Juan Carlos Ramos Perez e Fernando Silva Saldanha de Menezes opuseram embargos de declaração em face do Acórdão 720/2019-TCU-Plenário - os quais foram conhecidos e, no mérito, rejeitados mediante o Acórdão 1808/2019-TCU-Plenário, rel. Ministro-Substituto MARCOS BEMQUERER (peça 401) .
2.9. Irresignados, os Srs. Paulo Roberto Dias Morales, Washington Luiz de Paula, José Rosalvo Leitão de Almeida, Juan Carlos Ramos Perez, Fernando Silva Saldanha de Menezes e a Fundação Trompowsky interpuseram recursos de reconsideração (peças 236-368, 400, 404, 411, 413-417, 426 e 456) contra o Acórdão 720/2019-TCU-Plenário (peça 184) , espécie de recurso objeto do presente exame.
EXAME DE ADMISSIBILIDADE
3.	Reitera-se os exames preliminares de admissibilidade (peças 418-423) , acolhidos por despacho do Relator, Ministro Vital do Rêgo (peça 425) , que conheceu dos recursos interpostos pelos Srs. José Rosalvo Leitão de Almeida, Juan Carlos Ramos Perez, Paulo Roberto Dias Morales, Washington Luiz de Paula e Fernando Silva Saldanha de Menezes, com atribuição de efeito suspensivo aos itens 9.2, 9.3 e seus subitens, 9.4, 9.4.1, 9.4.2, 9.4.3, 9.4.5, 9.4.6, 9.6 e 9.7 do Acórdão 720/2019-TCU-Plenário, em relação aos recorrentes.
3.1. Outrossim, reitera-se o exame preliminar de admissibilidade (peças 471-472) , acolhido por despacho do Relator, Ministro Vital do Rêgo (peça 473) , que conheceu do recurso interposto pela Fundação Trompowsky, com a atribuição de efeito suspensivo aos itens 9.2, 9.3, 9.3.1, 9.3.2, 9.3.8, 9.3.9, 9.3.10, 9.4, 9.4.7, 9.6 e 9.8 do Acórdão 720/2019-TCU-Plenário, em relação à recorrente. 
EXAME TÉCNICO
4.	Delimitação
4.1. Constitui objeto dos presentes recursos definir as seguintes questões:
	a) preliminares:
	a.1) sobrestamento dos efeitos do acórdão condenatório até trânsito em julgado do RE 636.886-AL no âmbito do STF;
	a.2) sobrestamento da TCE até decisão judicial na esfera criminal;
	a.3) cerceamento de defesa;
	b) mérito: 
	b.1) execução dos objetos contratados;
	b.2) ilegitimidade passiva dos militares recorrentes;
	b.3) não cabimento das sanções impostas à Fundação Trompowsky;
	b.4) ressarcimento ao erário realizado pela Fundação Trompowsky;  
	b.5) ocorrência de boa-fé; e
	b.6) ausência de má-fé.
4.2. Registra-se que o presente exame atentará para a questão da responsabilidade subjetiva com base na Lei 13.655/2018 (Lei de Introdução às Normas do Direito Brasileiro - LINDB) , mormente no que concerne aos seus arts. 22 e 28. 
Preliminares
5.	Sobrestamento dos efeitos do acórdão condenatório até trânsito em julgado do RE 636.886-AL no âmbito do STF
5.1. O Sr. Paulo Roberto Dias Morales traz a tese de que, nesta TCE, seria necessário sobrestar o acórdão condenatório e seus efeitos até o trânsito em julgado da decisão proferida pelo Supremo Tribunal Federal (STF) no RE 636.886-AL (Repercussão Geral) , tendo aduzido, para tanto, a seguinte linha argumentativa (peças 236, p. 31-38 e 46-58; e 237, p. 110) :
	a) o acórdão condenatório teria reconhecido prescrição decenal entre a data do fato e a notificação do responsável (peça 236, p. 31-32 e 38) ; e
	b) todos os processos que tratem sobre prescritibilidade do dano ao erário baseado em título de Tribunais de Contas deveriam ser suspensos até o trânsito em julgado da decisão da Suprema Corte no bojo do RE 636.886-AL (Repercussão Geral) , haja vista os arts. 15 e 1035 do Novo Código de Processo Civil (Lei 13.105/2015) bem como a existência de precedentes do STF nesse sentido - peças 236, p. 31-38 e 46-58; e 237, p. 110.
		Análise:
5.2. De início, deve-se esclarecer que, ao contrário do afirmado pelo recorrente, esta Corte de Contas não reconheceu, por meio do acórdão condenatório (peça 184) , a prescrição da pretensão punitiva, tanto é que aplicou aos responsáveis multa com base no art. 57 da Lei 8.443/1992. 
5.3. No que concerne ao argumento do recorrente de que todos os processos que tratem sobre prescritibilidade do dano ao erário baseado em título de Tribunais de Contas deveriam ser sobrestados até o trânsito em julgado da decisão da Suprema Corte no bojo do RE 636.886-AL (Repercussão Geral) , cabe ressaltar que os arts. 15 e 1035 do Novo Código de Processo Civil (Lei 13.105/2015 não preveem a necessidade de sobrestamento de feitos do Tribunal de Contas da União com base em decisão relativa a reconhecimento pelo STF de repercussão geral - recurso extraordinário é modalidade de recurso no âmbito do Poder Judiciário. 
5.4. Eventual sobrestamento, em função do instituto da repercussão geral previsto no art. 543-B do CPC, vincula apenas os órgãos do Poder Judiciário, não se aplicando aos processos em andamento no TCU (Acórdão 2132/2014-TCU-Primeira Câmara, rel. Ministro JOSÉ MÚCIO MONTEIRO) . Nesse sentido, tem-se os Acórdão 1115/2017-TCU-Primeira Câmara, rel. Ministro BRUNO DANTAS; 3245/2015-TCU-1ª Câmara, rel. Ministro BENJAMIN ZYMLER.  
5.5. Nesse ponto, deve-se esclarecer que o rito processual desta Corte de Contas é singular e decorre de suas atribuições outorgada pela Constituição Federal (arts. 70 e 71) , por sua Lei Orgânica (Lei 8.443/1992) e por seu Regimento Interno (Resolução 155/2002) . Não há fundamento jurídico no raciocínio do responsável no sentido de que o Regimento Interno do TCU deve sujeitar-se precipuamente ao Código de Processo Civil em detrimento da Lei Orgânica do Tribunal, a qual estabelece regras processuais próprias, para atender às necessidades específicas do TCU. Mesmo porque, não há qualquer prevalência hierárquica do Código de Processo Civil sobre a Lei 8.443/1992.
5.6. Note-se que é o próprio Regimento Interno que estabelece o emprego apenas subsidiário do CPC no âmbito do TCU, nos termos do seu art. 298, que prescreve a aplicação, no que couber, das disposições das normas processuais em vigor, desde que compatíveis com a Lei Orgânica. Além disso, as disposições do Código Civil, do Código de Processo Civil e de alguns institutos do Direito Administrativo, aplicáveis de modo subsidiário no âmbito desta Corte de Contas, não se sobrepõem às regras do processo contidas no âmbito da Lei 8.443/1992, uma vez que esta o regula de forma específica nesta Corte de Contas (Acórdão 1080/2015-TCU-Plenário, rel. Ministro BENJAMIN ZYMLER; 7434/2016-TCU-1ª Câmara, rel. Ministro BRUNO DANTAS; 489/2017-TCU-Plenário e 3565/2018-TCU-1ª Câmara, rel. Ministro JOSÉ MUCIO MONTEIRO) .
5.7. Nesse sentido, o entendimento consolidado nesta Corte, já, inclusive, sumulado sob número 103, é de que, somente na falta de normas legais e regimentais específicas é que se aplicam, por analogia e de forma subsidiária, no que couber e a juízo deste Tribunal, as disposições do Código de Processo Civil.
5.8. Diante desse cenário, cabe salientar que a determinação do então Ministro-Relator do Recursos Extraordinário (RE) 636.886-AL (Repercussão Geral) , datada de 29/9/2016, relativa a pedido de habilitação desta Corte de Contas para atuar no processo na qualidade de amicus curie, aplicou-se no âmbito do Poder Judiciário; além de que a decisão do Ministro Luís Roberto Barroso mencionada no recurso (peça 763, p. 8-11) - Medida Cautelar em Mandado de Segurança 34.256-DF - não possui efeito erga omnes, mas sim inter pars, de modo que se aplica apenas a um caso concreto (TC Processo 005.360/2010-2) . Demais disso, o TCU pode, para decidir um caso concreto, apreciar a constitucionalidade das leis e dos atos do Poder Público. A decisão em sede de liminar em mandado de segurança impetrado perante o STF não vincula o TCU no que se refere a decisões a serem adotadas em outros feitos (Acórdão 945/2013-TCU-Plenário, rel. Ministro BENJAMIN ZYMLER) .
5.9. Nada obstante, a prescrição do dano ao erário assume particular relevância, dado o recente julgamento, pelo STF, do RE 636.886 (tema 899 da repercussão geral) . Os significativos impactos deste julgamento foram objeto de análise pela Secretaria de Recursos (Serur) nos autos do TC Processo 027.624/2018-8. Por economia processual, juntou-se a estes autos (peça 507) cópia do exame e do pronunciamento da unidade emitidos pela Serur naquele processo, em que foram fundamentadas as seguintes premissas, que serão consideradas no presente exame:
	a) pela jurisprudência até então vigente, a pretensão punitiva exercida pelo Tribunal de Contas estava sujeita à prescrição, regida pelos critérios fixados no Acórdão 1441/2016-TCU-Plenário, redator Ministro WALTON ALENCAR RODRIGUES.  Já quanto ao débito, a ação de ressarcimento era considerada imprescritível, por expressa previsão do art. 37, § 5º, da Constituição Federal. No entanto, ao julgar o RE 636.886, o STF conferiu nova interpretação a esse dispositivo, fixando a tese de que "é prescritível a pretensão de ressarcimento ao erário fundada em decisão de Tribunal de Contas";
	b) embora o RE 636.886 tenha por objeto a execução de acórdão condenatório proferido pelo TCU, a interpretação conferida pelo STF ao art. 37, § 5º, da Constituição, afeta a ação de ressarcimento como um todo, abrangendo não só a execução, mas também a pretensão condenatória. E, ao contrário da decisão proferida no julgamento do tema 897 (RE 852.475) , no tema 899, relativo à atuação do Tribunal de Contas, a conclusão de que a pretensão de ressarcimento é prescritível foi estabelecida de forma categórica, sem ressalvar as condutas dolosas qualificáveis como ato de improbidade;
	c) as pretensões punitiva e de ressarcimento devem observar o mesmo regime na atividade de controle externo, dado o objetivo comum da prescrição, de fixar prazo para o Tribunal de Contas agir, buscando caracterizar o ilícito, identificar seu autor, dimensionar as consequências da conduta (em especial, a quantificação do dano) e impor as consequências legais, independentemente do fato de tais consequências terem natureza punitiva ou ressarcitória;
	d) o Código Civil e a Lei 9.873/1999 constituem as duas alternativas que, de forma mais consistente, polarizam os debates acerca do regime de prescrição a ser observado no processo de controle externo. Não obstante a relevância dos fundamentos utilizados no Acórdão 1441/2016-TCU-Plenário, favoráveis à aplicação do Código Civil (Lei 10.406/2002) , a Lei 9.873/1999 adota balizas usuais no âmbito do direito público, prevê causas de interrupção em tudo compatíveis com o processo de controle externo e já vem sendo utilizada pelo STF para limitar o exercício da pretensão punitiva pelo TCU, em decisões posteriores ao Acórdão 1441/2016-TCU-Plenário. Assim, até que sobrevenha norma específica, entende-se que a prescrição das medidas de ressarcimento a cargo do tribunal de contas deve observar o regime Lei 9.873/1999;
	e) considerando, porém, que o acórdão proferido no RE 636.886 encontra-se embargado, não é recomendável reconhecer a prescrição desde logo, ante a possibilidade de esclarecimento da decisão em sentido diverso do ora defendido (notadamente quanto aos atos dolosos) ou mesmo a modulação de seus efeitos, para preservar as ações de controle instauradas com base no entendimento jurisprudencial até então vigente; e
	f) assim, nos casos em que a prescrição não tenha ocorrido por nenhum dos dois regimes (Código Civil ou Lei 9.873/1999) , o desfecho do processo não se alterará, qualquer que seja a premissa adotada (imprescritibilidade, prescritibilidade pelo Código Civil ou pela Lei 9.873/1999) , viabilizando-se o imediato julgamento. Já nas situações em que a pretensão de ressarcimento esteja prescrita por algum dos dois regimes, ou por ambos, é recomendável que o julgamento do processo seja sobrestado, até ulterior deliberação do Tribunal. 
5.10. As manifestações da Serur juntadas à peça 507 foram elaboradas quando ainda não estava disponibilizado o inteiro teor do acórdão do RE 636.886. Em nova análise após a publicação da decisão (DJe de 24/6/2020) , inclusive mediante o cotejo com os demais votos proferidos no julgamento, conclui-se pela subsistência das premissas indicadas acima, cabendo destacar dois aspectos relevantes.
5.11. O primeiro diz respeito à ressalva aos atos dolosos de improbidade. Observa-se que tanto na manifestação do TCU, como amicus curiae (peça 35 do RE 636.886) , como na manifestação do Ministério Público Federal na condição de fiscal da ordem jurídica (peça 38 do RE 636.886) , o tema 897 foi invocado com o fim de preservar a atuação dos tribunais de contas no caso de prejuízos causados dolosamente, mediante condutas típicas de improbidade administrativa. Todavia, o pedido não foi acolhido. No ponto, não houve divergência quanto ao entendimento do relator, de que "as razões que levaram a maioria da Corte a estabelecer excepcional hipótese de imprescritibilidade, no tema 897, não estão presentes em relação as decisões do Tribunal de Contas que resultem imputação de débito ou multa".
5.12. O segundo aspecto diz respeito à não incidência do Código Civil no regime de prescrição do ressarcimento. Nos votos em que a questão do prazo prescricional foi abordada, a referência foi sempre ao prazo quinquenal, usualmente adotado pelas normas de direito público.
5.13. Com essas explicações adicionais, passa-se à análise da prescrição no caso em exame, considerando-se as premissas indicadas anteriormente.
5.14. Quanto à análise da prescrição segundo os critérios do Acórdão 1441/2016-TCU-Plenário, tem-se que a prescrição da pretensão punitiva e do débito subordinam-se ao prazo geral de dez anos (art. 205 da Lei 10.406/2002 - Código Civil) , contado a partir da data da ocorrência do fato e interrompido pelo ato que ordenar a citação, a audiência ou a oitiva da parte. A presente TCE refere-se ao pagamento por serviços não realizados no âmbito dos Contratos DEC 23/2007, 26/2007, 36/2008 e 46/2008 (os dois primeiros com recursos do Plano de Trabalho 30.001.07.01.67.01 e os dois últimos com recursos do Plano de Trabalho 30.001.08.01.52.01) . No caso concreto, a inadimplência ocorreu um dia após o fim da vigência de cada um dos quatro contratos, respectivamente - 12/1/2009, 2/4/2010, 3/11/2009, 10/11/2009 (peças 8, p. 126; 50, p. 1-15; 52, p. 1-24; 54, p. 1-23; 56, p. 1-11; 66, p. 84-86, 211-213; 377, p. 11-14; 411, p. 43-46) . 
5.15. O ato ordenatório da citação que interrompe a fruição do prazo data de 14/6/2016 (peça 89) . Logo, verifica-se a não incidência do prazo decenal de prescrição previsto no art. 205 do Código Civil a partir da ocorrência do fato, cuja contagem é interrompida pelo ato que ordenou a citação.
5.16. No que concerne à análise da prescrição pelo regime da Lei 9.873/1999, observa-se que não teria ocorrido a prescrição. Para tanto, é preciso considerar os seguintes parâmetros:
	a) Termo inicial: 
	a.1) a Lei 9.873/1999, art. 1º, parte final, traz previsão expressa a respeito do início do prazo em se tratando de infração de caráter permanente ou continuado. Nesta hipótese, a prescrição começa a correr não da data de cada fato, e sim "do dia em que tiver cessado" a permanência ou a continuidade;
	a.2) considerando que, no presente caso, a irregularidade refere-se ao pagamento por serviços não realizados no âmbito dos Contratos DEC 23/2007, 26/2007, 36/2008 e 46/2008 (os dois primeiros com recursos do Plano de Trabalho 30.001.07.01.67.01 e os dois últimos com recursos do Plano de Trabalho 30.001.08.01.52.01) - tem-se que o termo inicial é a data da mora de cada um deles, respectivamente - 12/1/2009, 2/4/2010, 3/11/2009, 10/11/2009 (peças 8, p. 126; 50, p. 1-15; 52, p. 1-24; 54, p. 1-23; 56, p. 1-11; 66, p. 84-86, 211-213; 377, p. 11-14; 411, p. 43-46) ;
 	b) Prazo:
	b.1) a Lei 9.873/1999 apresenta um prazo geral, de cinco anos (art. 1º) , e um prazo especial, previsto no art. 1º, § 2º, a saber: "quando o fato objeto da ação punitiva da Administração também constituir crime, a prescrição reger-se-á pelo prazo previsto na lei penal";
	c) Interrupções por atos inequívocos de apuração dos fatos, sendo que 	no regime da Lei 9.873/1999, a prescrição se interrompe "por qualquer ato inequívoco, que importe apuração do fato" (art. 2º, II) . Os exemplos típicos, no caso em exame, são: representação do TCU (TC Processo 031.304/2010-9) e TCE no âmbito do TCU. Com esse fundamento, a prescrição foi interrompida:
	c.1) em 22/6/2011, pronunciamento da subunidade com medidas preliminares no âmbito do TC Processo 031.304/2010-9, processo de representação que originou a presente TCE (peça 19) ;
	c.2) em 23/8/2011, data do 	Despacho do Ministro-Relator determinando o apensamento dos autos do TC Processo 031.304/2010-9 ao TC Processo 022.244/2010-7 para apreciação conjunta (peça 21) ;
	c.3) em 22/8/2013, data de instrução preliminar da unidade técnica (citação e audiência) , no bojo do TC Processo 022.244/2010-7 (peças 326-328 do TC Processo 008.442/2015-0) ; 
	c.4) em 8/12/2014, data de instrução de mérito da unidade técnica, no bojo do TC Processo 022.244/2010-7 (peças 335 e 337 do TC Processo 008.442/2015-0) ;
	c.5) em 25/3/2015, data do Acórdão 640/2015-TCU-Plenário, rel. Ministro MARCOS BEMQUERER, cujo item 9.1 determinou o desapensamento dos TCs Processo 031.304/2010-9, Processo 000.676/2011-0 e Processo 010.687/2009-2 do TC Processo 022.244/2010-7 (peça 338 do TC Processo 008.442/2015-0) ;
	c.6) em 14/8/2015, data de pronunciamento da unidade técnica (diligência) no bojo do TC Processo 031.304/2010-9 (peça 22 do TC Processo 031.304/2010-9) ;
	c.7) em 11/11/2015, data de instrução preliminar da unidade técnica (diligência) , no bojo do TC Processo 031.304/2010-9 (peças 33-35 do TC Processo 031.304/2010-9) ;
	c.8) em 29/3/2016, data de instrução de mérito da unidade técnica, no bojo do TC Processo 031.304/2010-9 (peças 60-61 do TC Processo 031.304/2010-9) ;
	c.9) em 4/5/2016, data do Acórdão 1058/2016-TCU-Plenário, rel. Ministro MARCOS BEMQUERER, por meio do qual foi determinada a conversão dos autos da representação (TC Processo 031.304/2010-9) em TCE para realização das citações (peça 64 do TC Processo 031.304/2010-9) ;
	c.10) em 14/6/2016, data de instrução preliminar da unidade técnica no bojo desta TCE (peças 87-89) ;
	c.11) em 21/3/2018, data de instrução de mérito da unidade técnica no bojo desta TCE (peças 176-178) ;
	d)  Interrupções pela citação dos responsáveis, sendo que a prescrição também é interrompida "pela notificação ou citação do indiciado ou acusado, inclusive por meio de edital", nos termos do art. 2º, I, da Lei 9.873/1999. E, no regime dessa lei, a interrupção se dá pela citação propriamente dita, e não pelo despacho que a ordena. Com esse fundamento, houve a interrupção: 
	d.1) datas de ciência dos responsáveis:
	d.1.1) em 14/7/2016: com a citação da Fundação Trompowsky (peça 98 e 101) ;
	d.1.2) em 27/7/2016: com a citação do Sr. José Rosalvo Leitão de Almeida (peças 90 e 112) ;
	d.1.3) em 2/8/2016: com a citação do Sr. Fernando Silva Saldanha de Menezes (peças 96 e 122) ;
	d.1.4) em 12/8/2016: com a citação do Sr. Washington Luiz de Paula (peças 92 e 130) ;
	d.1.5) em julho de 2016: com a citação da Fundação Bio-Rio (peças 99 e 164) ;
	d.1.6) em 29/8/2016: com a citação do Sr. Juan Carlos Ramos Perez (peças 93 e 165) ;
	d.1.7) em 14/8/2016: com a citação do Sr. Waldir Sandoval Góes (peças 94 e 166) ;
	d.1.8) em 24/8/2016: com a citação do Sr. Paulo Roberto Dias Morales (peças 91 e 169) ;
	d.1.9) em 3/8/2016: com a citação do Sr. Sérgio Carvalho Fernandes (peças 95 e 113) .
 	d.2) cabe destacar, por oportuno, que, em se tratando de devedores solidários, a interrupçãoda prescrição feita a um prejudica aos demais. Incide, nesse caso, regra própria da teoria geral dasobrigações, segundo a qual "a interrupção efetuada contra o devedor solidário envolve os demais" (art. 204, § 1º, do Código Civil) . São consequências próprias da solidariedade (a exemplo da regrade que o credor pode demandar qualquer dos devedores, art. 275 do Código Civil) , que nãoprecisam ser repetidas em cada diploma legal específico;
	e) Interrupção pela decisão condenatória recorrível  (art. 2º, inciso III, da Lei 9.873/1999) , sendo que para esse fundamento, houve a interrupção em 27/3/2019, data dasessão em que foi proferido o acórdão condenatório (peça 184) . Essa interrupção é relevante, porestabelecer prazo para julgamento do recurso;
	f) Da prescrição intercorrente:
	f.1) nos termos do art. 1º, § 1º, da Lei 9.873/1999, opera-se a prescrição intercorrente se o processo ficar paralisado por mais de três anos, aguardando "julgamento ou despacho";
	f.2) note-se que há uma correlação entre essa hipótese e as causas de interrupção da prescrição do art. 2º. Com efeito, uma vez interrompida a prescrição por alguma das hipóteses do art. 2º, o processo não pode ficar inativo, sem qualquer inovação processual relevante, por mais de três anos;
	f.3) trata-se de prazo específico, não se aplicando nem o prazo geral de cinco anos nem o prazo especial, da lei penal (§ 2º) . A finalidade da prescrição intercorrente, com seu prazo próprio, é a de assegurar a eficiência e celeridade nas apurações administrativas. Seria contrário a essa finalidade a paralisação injustificada do processo por período maior que o triênio estabelecido para a hipótese;
	f.4) a extrapolação do prazo de três anos, sem inovação relevante no processo, pode configurar negligência. Por isso, além de se operar a prescrição, deve-se promover a "apuração da responsabilidade funcional decorrente da paralisação, se for o caso";
	f.5) em muitas situações o exame da prescrição intercorrente pode ficar prejudicado nos processos já em tramitação no TCU. Como a ação de ressarcimento era considerada imprescritível, as peças que compõem a tomada de contas especial, elencadas no art. 10 da Instrução Normativa-TCU 71/2012, não contemplam informações pormenorizadas quanto ao andamento do processo na fase interna, o que pode prejudicar a análise de eventual paralisação por mais de três anos;
	f.6) assim, caso o tribunal venha a adotar a sistemática da Lei 9.873/1999 para aferir a prescrição, convém avaliar, oportunamente, a possibilidade de ajustes na IN-TCU 71/2012, para que as tomadas de contas especiais encaminhadas ao tribunal contemplem informações sobre as interrupções ocorridas na fase interna do procedimento; e
	f.7) especificamente quanto a esta TCE, as próprias causas de interrupção elencadas acima permitem evidenciar que o processo teve andamento regular, não se operando a prescriçãointercorrente.
5.17. Diante da análise da questão prescricional procedida nos itens 5.9 a 5.16 deste exame, conclui-se que não ocorreu prescrição do dano ao erário com base nos regimes do Acórdão 1441/2016-TCU-Plenário e da Lei 9.873/1999.
5.18. Partindo-se da premissa de que a pretensão reparatória segue as mesmas balizas, enquanto não houver norma específica a respeito, a demonstração de que não se operou a prescrição punitiva impõe, como consequência, a conclusão de que também é viável a condenação ao ressarcimento do prejuízo apurado nos autos.
6.	Sobrestamento da TCE até decisão judicial na esfera criminal
6.1. O Sr. Paulo Roberto Dias Morales aduz a tese que seria necessário - em atenção ao devido processo legal, à isonomia e à segurança jurídica - que o TCU aguardasse decisão judicial no âmbito penal para dar prosseguimento a esta TCE (peça 236, p. 62) .
	Análise:
6.2. De plano, rejeita-se a tese do recorrente. Com efeito, o Supremo Tribunal Federal tem apoiado a tese da independência entre as instâncias administrativa e penal (Mandados de Segurança 26.969-DF e 25.880-DF) , no que é acompanhado pelo Superior Tribunal de Justiça (MS 7080-DF, MS 7138-DF e 7042-DF) , corroborando, por extensão, o entendimento esposado por esta Corte de Contas. Nesse sentido são os Acórdão 3036/2015-TCU-Plenário, rel. Ministro-Substituto MARCOS BEMQUERER; 10042/2015-TCU - 2ª Câmara, rel. Ministro-Substituto MARCOS BEMQUERER; 7752/2015-TCU - 1ª Câmara, rel. Ministro JOSÉ MÚCIO MONTEIRO; 7475/2015-TCU - 1ª Câmara, rel. Ministro JOSÉ MÚCIO MONTEIRO; 7123/2014-TCU-1ª Câmara, rel. Ministro BRUNO DANTAS; e 2743/2019-TCU-2ª Câmara, rel. Ministro-Substituto MARCOS BEMQUERER.
6.3. O Tribunal de Contas da União possui jurisdição e competência próprias estabelecidas pela Constituição Federal e pela sua Lei Orgânica (Lei 8.443/1992) . Dessa forma, a existência de ação judicial sobre mesma matéria não obsta o exercício do controle externo, dado o princípio da independência das instâncias cível, penal e administrativa.  
6.4. Somente teria influência no processo em exame a ação penal em que fossem absolvidos os responsáveis pela negativa de autoria ou inocorrência do fato, caso em que as demais esferas devem acatar a decisão adotada no âmbito do juízo penal. Como apenas o reconhecimento, no processo penal, da negativa da autoria ou da inexistência do fato poderia afastar sua responsabilidade - fato não observado nos presentes autos, permanece intacta a competência do TCU para apreciar, de forma independente, as irregularidades aqui apontadas. Esse entendimento é pacifico no TCU, sendo exemplos os Acórdão 2067/2015-TCU-Plenário, rel. Ministro BRUNO DANTAS; 2613/2015-TCU-Plenário, rel. Ministro BENJAMIN ZYMLER; 2437/2015-TCU-Plenário, rel. Ministra ANA ARRAES; 541/2015-Plenário, rel. Ministro RAIMUNDO CARREIRO; 1529/2015-TCU-1ª Câmara, rel. Ministro-Substituto WEDER DE OLIVEIRA; 9563/2018-TCU-2ª Câmara, rel. Ministro JOSÉ MUCIO MONTEIRO; e 714/2019-TCU-Plenário, rel. Ministro BRUNO DANTAS.
7.	Cerceamento de defesa
7.1. O Sr. Paulo Roberto Dias Morales apresenta a tese de que teria ocorrido, nos presentes autos, prejuízo à ampla defesa e ao contraditório, tendo ele ofertado as seguintes alegações (peça 236, p. 38 e 107) :
	a) longo lapso temporal (mais de dez anos) entre os fatos e o chamamento aos autos por parte do TCU a prejudicar a produção de provas pelo recorrente (peça 236, p. 38) ; e
	b) o julgamento de suas contas não teria considerado provas testemunhais produzidas especialmente no âmbito judicial, sendo que tais elementos probatórios desconstituiriam a existência de conluio e comprovariam a existência de sistemática institucionalizada (peça 237, p. 107) .
	Análise:
7.2. No que concerne ao argumento do recorrente acerca do longo lapso temporal (mais de dez anos) entre os fatos e o chamamento aos autos por parte do TCU, tem-se que esse não merece prosperar, haja vista que a citação do responsável ocorreu em 24/8/2016 (peças 91 e 169) , ou seja, em período inferior a dez anos da execução dos Contratos 23/2007-DEC, 26/2007-DEC, 36/2008-DEC e 46/2008-DEC.
7.3. Ad argumentandum tantum, ainda que tivesse havido o transcurso do período de dez anos para dispensa de instauração da tomada de contas especial, nos termos do art. 6º, inciso II, c/c o art. 19 da IN/TCU 71/2012, precisar-se-ia avaliar tal situação em confronto com os elementos disponíveis em cada caso, com o objetivo  de verificar  se houve,  de fato,  prejuízo  ao pleno exercício  do contraditório e da ampla defesa. 	In casu, haveria, de todo modo, possibilidade de reconstituição do quadro que sustenta a imputação de débito ao responsável ora recorrente, conforme evidências acostadas aos autos (a exemplo dos documentos às peças 2, p. 8-14, 49-50, 56-57, 79-81, 82, 84; 3, p. 57-59, 120-121, 142-144, 154, 169-180; 4, p. 3-6, 69-71, 77-185, 199-208, 210-223, 225-257, 259; 5, p. 1, 5-10, 12-17, 28, 41-43, 48-49, 52, 55-58; 6, p. 1-57, 68-82, 167-176; 7; 8, p. 1-124, 126, 129-132; 11, p. 1-303; 12; 27; 29-30; 31, p. 1-364; 32, p. 1-421; 33, p. 1-330; 50, p. 11-39; 52, p. 1-23, 25-63; 54, p. 1-37; e 56, p. 1-33) , as quais apontam para a ocorrência de dano ao erário decorrente de pagamentos por serviços contratados não comprovadamente executados. 
7.4. Nesse contexto, a jurisprudência desta Corte tem reiterado que o art. 6º, inciso II, c/c o art. 19, da IN/TCU 71/2012 não  tem aplicação automática em face do simples  transcurso do prazo  de dez anos da citação, preponderando a imputação de débito caso demonstrada a ausência de prejuízo ao exercício do contraditório e da ampla defesa (Acórdão 2511/2015-TCU-Plenário, rel. Ministro-Substituto ANDRÉ DE CARVALHO; 2630/2015-TCU-2ª Câmara, rel. Ministro AUGUSTO NARDES; 3535/2015-TCU-2ª Câmara, rel. Ministro AUGUSTO NARDES;  9570/2015-TCU-2ª Câmara, rel. Ministro AUGUSTO NARDES;  444/2016-TCU-2ª Câmara, rel. Ministro AUGUSTO NARDES; 2024/2016-TCU- 2ª  Câmara, rel. Ministra ANA ARRAES; 2917/2018-TCU-Plenário, rel. Ministro BENJAMIN ZYMLER, e  2291/2019-TCU-2ª Câmara, rel. Ministro-Substituto ANDRÉ DE CARVALHO) .
7.5. Quanto à alegação do apelante de que provas testemunhais, produzidas especialmente no âmbito judicial, teriam sido desconsideradas no julgamento desta TCE, tem-se que essa não merece prosperar. 
7.6. Em primeiro lugar, a jurisprudência desta Corte informa que a exigência contida no art. 162 do Regimento Interno do TCU, o qual determina que as provas produzidas perante o TCU devam sempre ser apresentadas de forma documental, o que exclui a produção de prova testemunhal e pericial, é absolutamente constitucional e legal, encontrando-se preservados todos os princípios emanados da Constituição que lhe digam respeito, dentre os quais a ampla defesa e o contraditório. Nesse sentido são os Acórdão 352/2017-TCU-Primeira Câmara, rel. Ministro BENJAMIN ZYMLER; 1623/2017-TCU-2ª Câmara, rel. Ministro AUGUSTO NARDES; 1481/2016-TCU-Plenário, rel. Ministra ANA ARRAES; 3535/2015-TCU-2ª Câmara, rel. Ministro AUGUSTO NARDES; 1292/2018-TCU-1ª Câmara, rel. Ministro BRUNO DANTAS; e 1856/2019-TCU-1ª Câmara, rel. Ministro BRUNO DANTAS.
7.7. Por fim, ainda que se trata da reprodução documental dos testemunhos, o Sr. Paulo Roberto Dias Morales apresentou defesa de natureza genérica (não especificação e prova do alegado) . Cabe mencionar que, à luz do Acórdão 3890/2017-TCU-Primeira Câmara, rel. Ministro WALTON ALENCAR RODRIGUES, cabe ao responsável o ônus de produzir defesa especificada, sob pena de presumirem-se verdadeiras as alegações de fato não impugnadas (art. 341 da Lei 13.105/2015) ; sendo que a defesa genérica produz efeitos semelhantes ao da revelia (art. 344 do CPC) , escapando à presunção de veracidade apenas as situações descritas no art. 345 do CPC, em especial a identificação de que as alegações formuladas são inverossímeis ou estão em contradição com prova dos autos; fato não observado nos presentes autos.
7.8. Diante do exposto, propõe-se rejeitar a tese do recorrente.
Mérito
8.	Execução dos objetos contratados
8.1. Os Srs. Paulo Roberto Dias Morales e Washington Luiz de Paula trazem a tese de que teria havido execução contratual (Contratos 23/2007-DEC e/ou 26/2007-DEC e/ou 36/2008-DEC e/ou 46/2008-DEC) , tendo eles apresentado as seguintes arguições (peças 236, p. 15-16, 18, 22-27, 51, 66-70, 72-73 e 77-98; 237, p. 5-7, 10-14, 19-21, 31, 42-43, 46, 51, 65-67, 86-88, 111; 352-354; 356-360; 362-364; e 400, p. 9) : 
	a) o Contrato 23/2007 teria sido devidamente executado (entrega dos produtos) , tanto que não houve nenhuma quebra contratual por inadimplência e houve termo de encerramento do contrato - não advindo, pois, dano ao erário (peças 236, p. 15-16, 18, 22-27, 68 e 85-86; 237, p. 19-21, 31, 111; 353-354; 357; e 400, p. 9) ;
	b) o Contrato 26/2007 (Programa de Salvamento Arqueológico e Programa de Supressão Vegetal) teria sido efetivamente realizado pela Fundação Bio-Rio (peças 236, p. 68, 72-73, 84, 87-98; 237, p. 5, 10, 111; 352; 356; e 400, p. 9) ; 
	c) a arqueóloga Sra. Denise Schaan teria se disponibilizado para realizar, de maneira independente e junto de sua equipe, os trabalhos de salvamento arqueológico - sem qualquer relação com a UFPA (peça 236, p. 69 e 73) ;
	d) o Plano de Trabalho 30.001.07.01.67.01 (Salvamento Arqueológico e Educação Patrimonial; e Autorizações de Supressão Vegetal - ASV) não seria o correspondente ao Plano de Trabalho assinado entre DNIT e UFPA, haja vista a diferença de objeto e de cronologia entre esses (peça 236, p. 68-69, 72, 77-86) 
	e) os trabalhos de salvamento arqueológico teriam que ser feitos pela Sra. Denise Schaan, haja vista sua designação mediante a Portaria Iphan 147, de 11/5/2007, renovada pela Portaria Iphan 013, de 10/6/2009 (peças 236, p. 69 e 72; e 237, p. 87) 
	f) a arqueóloga Sra. Denise Schaan teria afirmado expressamente que o DEC/Centran/Bio-Rio executaram os trabalhos de salvamento arqueológico (peça 236, p. 70) ;
	g) o Contrato 36/2008 (Elaboração de estudos e pesquisas, de natureza científica e tecnológica, visando à recuperação das voçorocas existentes ao longo do trecho entre MT/PA até o km 102,3 da BR-163/PA) teria sido efetivamente realizado pela Fundação Bio-Rio (peças 237, p. 42-43, 46, 86, 111) ;
	h) no bojo do Contrato 36/2008, a Fundação Bio-Rio teria subcontratado a empresa Maia Melo para a realização dos trabalhos (peças 237, p. 51; 358-360; e 362) ;
	i) o Contrato 46/2008 (Elaboração de estudos e pesquisas, de natureza científica e tecnológica, visando à inserção e readequação de Projeto Específico de Voçorocas no Projeto de Engenharia Rodoviário do Trecho entre a divisa MT/PA até o Km 102,3 da BR-163/PA) teria sido efetivamente realizado pela Fundação Trompowsky (peças 237, p. 65-67; e 363) ;
	j) no bojo do Contrato 46/2008, a Fundação Trompowsky teria subcontratado a empresa Maia Melo para a realização dos trabalhos (peças 237, p. 86 e 111; e 364) ; 
	k) em atenção ao Acórdão 640/2010-TCU, o DNIT teria providenciado a instauração de 56 TCEs (totalidade dos convênios e planos de trabalho sob responsabilidade do DEC ou do IME - inclusive os Planos de Trabalho 30.001.07.01.67.01 e 30.001.08.01.52-01) e chegado à conclusão de que todos os produtos teriam sido entregues, não havendo, pois, inadimplência (peças 236, p. 18, 66-67, 69 e 72; e 237, p. 6-7, 10-14, 31, 46, 51, 86-87, 111) ; e
	l) em que pese a forma como ocorreram as ações do DEC e das fundações, essas teriam atingido o objetivo (outorga de licenças ambientais e cumprimento dos planos de trabalho) - princípio da instrumentalidade das formas (peça 237, 86-88) . 
	Análise:
8.2. De início, quanto às aventadas conclusões das 56 TCEs instauradas pelo DNIT pela ausência de dano ao erário, insta consignar, no tocante aos Planos de Trabalho 30.001.07.01.67.01 e 30.001.08.01.52-01 (instrumentos congêneres a convênios, celebrados entre DNIT e o DEC) , que o parecer do concedente não vincula o juízo do TCU, dadas a jurisdição e a competência privativa deste Tribunal (Acórdão 2283/2011-TCU-Segunda Câmara, rel. Ministro AROLDO CEDRAZ) . Nesse sentido, tem-se os Acórdão 10846/2018-TCU-Primeira Câmara, rel. Ministro BRUNO DANTAS, 7464/2015-TCU-1ª Câmara, rel. Ministro BENJAMIN ZYMLER, 2386/2015-TCU-2ª Câmara, rel. Ministro BENJAMIN ZYMLER, 2245/2014-TCU-Plenário, rel. Ministro JOSÉ JORGE, 4221/2010-TCU-1ª Câmara, rel. Ministro-Substituto MARCOS BEMQUERER, e 1714/2008-TCU-2ª Câmara, rel. Ministro BENJAMIN ZYMLER.
8.3. No que concerne à alegação de que o Contrato 23/2007-DEC teria sido devidamente executado (entrega dos produtos) , tanto que não houve nenhuma quebra contratual por inadimplência e houve termo de encerramento do contrato - não advindo, pois, dano ao erário; tem-se que essa não deve ser acatada. Ora, o fato de não ter havido quebra contratual e ter havido termo de encerramento do contrato não possui o condão de elidir a ocorrência do dano ao erário decorrente do pagamento, à Fundação Trompowsky, de recursos oriundos do Plano de Trabalho 30.001.07.01.67.01 destinados ao Contrato 23/2007-DEC, no valor de R$ 1.540.109,33, para a apresentação de palestras em escolas públicas e/ou centros comunitários, enfatizando o patrimônio arqueológico local, sua preservação e uso, bem como para o gerenciamento da execução do programa de identificação do patrimônio arqueológico e de educação patrimonial, para os trechos divisa MT/PA - Rurópolis/PA e BR-230, trecho entroncamento com a BR-163/PA - Miritituba/PA, cujos trabalhos foram desenvolvidos, de fato, pela Universidade Federal do Pará (UFPA) .
8.4. Com efeito, o cerne da questão tanto do Contrato 23/2007-DEC como do Contrato 26/2007-DEC, celebrados com as Fundações Trompowsky e Bio-Rio, respectivamente - consiste basicamente em averiguar se os pagamentos deles decorrentes foram feitos com base em serviços já executados pela UFPA e já pagos com outros recursos que não os do Plano de Trabalho 30.001.07.01.67.01.
8.5. Em relação ao alegado de que o Plano de Trabalho 30.001.07.01.67.01 (Salvamento Arqueológico e Educação Patrimonial; e Autorizações de Supressão Vegetal - ASV) não seria o correspondente ao Plano de Trabalho assinado entre DNIT e UFPA, haja vista a diferença de objeto e de cronologia entre esses; tem-se que não merece prosperar. Ora, há uma intersecção temporal entre tais planos de trabalho, salientando-se que aqueles a envolver à UFPA iniciaram-se em junho de 2009 e o Plano de Trabalho 30.001.07.01.67.01 vigeu de 23/7/2007 a 31/3/2010 - além de que os produtos deste foram entregues a partir de setembro de 2009 (peças 2, p. 8-14, 49-50, 56-57, 59-66, 79-81, 83, 85-93; 3, p. 57-59; e 4, p. 3-5, 69-71 e 259) . 
8.6. Ademais, deve-se ressaltar que, embora os trechos previstos no Plano de Trabalho do DEC com o DNIT sejam diferentes daqueles que fizeram parte do ajuste entre o DNIT e a UFPA (peças 2 p. 8-14, 49-50, 59-65; e 3, p. 57-59, 101, 120-121; e 4, p. 3-6, 69-71, 199-205) , pondera-se que tal situação não modifica o fato de o DEC ter encaminhado ao DNIT relatórios divorciados dos Contratos 23/2007-DEC e 26/2007-DEC e relacionados a produtos entregues pela UFPA ao DNIT (peças 2, p. 83, 85-93, 121-165; 4, p. 1, 3-5, 77-118 e 259) .
8.7. De todo modo, compulsando a documentação trazida em sede recursal (peças 352-354; 356-357) , constata-se a inexistência de documentos a comprovar qualquer relação de trabalho entre a Sra. Denise Schaan e sua equipe (sequer identificada) , e as Fundações Trompowsky e Bio-Rio, havendo apenas contratos com empresas (com a Fundação Bio-Rio) , comprovantes de pagamentos de autônomos (supostamente no âmbito do Contrato 23/2007) , folhas de pagamento de empregados (Fundação Trompowsky) , valores de bolsas (Fundação Bio-Rio) e notas fiscais de empresas (supostamente contratadas no âmbito do Contrato 23/2007) .  
8.8. Nesse diapasão, cumpre salientar que o Sr. Paulo Roberto Dias Morales não trouxe aos autos qualquer documentação a demonstrar concretamente (e não de forma meramente declarativa) que a arqueóloga Sra. Denise Schaan e sua equipe (como partes relevantes na concretização do Plano de Trabalho 30.001.07.01.67.01) teriam sido financiadas com recursos do mencionado PT por meio de subcontratação das multicitadas fundações para a realização dos objetos dos Contratos 23/2007-DEC e 26/2007-DEC. Frise-se, diante de tal circunstância, que, à luz do Acórdão 3890/2017-TCU-Primeira Câmara, rel. Ministro WALTON ALENCAR RODRIGUES, cabe ao responsável o ônus de produzir defesa especificada, sob pena de presumirem-se verdadeiras as alegações de fato não impugnadas (art. 341 da Lei 13.105/2015) ; sendo que a defesa genérica produz efeitos semelhantes ao da revelia (art. 344 do CPC) , escapando à presunção de veracidade apenas as situações descritas no art. 345 do CPC, em especial a identificação de que as alegações formuladas são inverossímeis ou estão em contradição com prova dos autos; fato não observado nos presentes autos.
8.9. Outrossim, não merece acolhimento a argumentação de que os Contratos DEC 36/2008 e 46/2008 teriam sido efetivamente realizados pelas Fundações Bio-Rio e Trompowsky, respectivamente, e que essas teriam subcontratado a empresa Maia Melo para a realização dos trabalhos. 
8.10. Em princípio, deve-se ter em mente que esta TCE, tanto no que tange ao Contrato 36/2008-DEC como no Contrato 46/2008-DEC, consiste basicamente em averiguar se os pagamentos deles decorrentes foram feitos quando os trabalhos já haviam sido executados pela empresa Maia Melo Engenharia Ltda. no âmbito de outro instrumento (Contrato 3/2006-DEC) .
8.11. No que concerne às arguições de que as Fundações Bio-Rio e Trompowsky teriam subcontratado a empresa Maia Melo Engenharia Ltda. para a execução dos trabalhos no âmbito dos Contratos DEC 36/2008 e 46/2008; tem-se que isso não implica necessariamente na elisão do dano ao erário, haja vista que o Sr. Paulo Roberto Dias Morales não apresentou argumentação e documentos que desconstituíssem os motivos que levaram à condenação em débito (trabalhos já executados por meio de outro Contrato 3/2006-DEC) .
8.12. Quanto à alegação do Sr. Paulo Roberto Dias Morales de que as ações do DEC e das fundações teriam atingido o objetivo (outorga de licenças ambientais e cumprimento dos planos de trabalho) , vê-se que essa não prospera, haja vista não haver comprovação da execução dos serviços dos Contratos 23/2007-DEC e 26/2007-DEC, e da necessidade real de celebração dos Contratos DEC 36/2008 e 46/2008 (quando já havia o Contrato 3/2006-DEC a tratar da mesma temática) .
8.13. De todo o exposto, propõe-se refutar a tese dos Srs. Paulo Roberto Dias Morales e Washington Luiz de Paula.  
9.	Ilegitimidade passiva dos militares recorrentes
9.1. Os Srs. Paulo Roberto Dias Morales, Washington Luiz de Paula, José Rosalvo Leitão de Almeida, Juan Carlos Ramos Perez e Fernando Silva Saldanha de Menezes trazem a tese de que não deveriam integrar o pólo passivo desta TCE, tendo eles exibido, em síntese, as seguintes arguições (peças 236, p. 3-30, 58-74, 77, 85-86, 99-100; 237, p. 1-5, 7-10, 15-18, 25-42, 44-56, 58-64, 68-86, 88, 99, 106-111; 341; 343-344; 346-347; 349; 351; 355; 361; e 365-366; 400, p. 2-14 e 16-22; 404, p. 10-20, 22-29, 34-38; 411, p. 11-22, 24, 27, 30; e 413, p. 4, 11, 13-17, 19-37; e 414-417) :
	a) ausência de nexo de causalidade entre a conduta do Sr. José Rosalvo Leitão de Almeida e a consecução do dano ao erário, uma vez que o Sr. José Rosalvo Leitão de Almeida teria assumido suas funções (dezembro de 2009 - conforme matriz de responsabilização) após a celebração dos contratos e realização de diversos pagamentos (peça 404, p. 10-11, 17-19, 24-25, 35 e 37) ;
	b) o caso do Sr. José Rosalvo Leitão de Almeida, no que tange à contemporaneidade entre os fatos e os exercícios das funções, guardaria semelhança com o do Sr. Sérgio Carvalho Fernandes - o qual teve suas contas julgadas regulares com ressalva mediante o Acórdão 720/2019-TCU-Plenário (peça 404, p. 11-12, 28 e 35) ;
	c) das notas fiscais ensejadoras do prejuízo aos cofres públicos, apenas a NF 17.979 teria ocorrido após a assunção do Sr. José Rosalvo Leitão de Almeida na função de Assessor Especial no DEC - sendo que, nesse caso, assim como em relação às demais notas fiscais, também não seria possível responsabilizá-lo por ausência de nexo de causalidade (o dano ao erário teria ocorrido anteriormente à conduta) - peça 404, p. 12-19 e 24;
	d) a decisão condenatória teria considerado, na conduta do Sr. José Rosalvo Leitão de Almeida, uma diligência extraordinária e incompatível com o princípio da confiança além de inviabilizar a rotina administrativa - porquanto não poderia deter conhecimento dos contratos objeto desta TCE e, por consequência, verificar a identidade entre os projetos anteriores e os que encaminhava (peça 404, p. 19-20, 28-29 e 38) ;
	e) os ofícios de encaminhamento assinados pelo Sr. José Rosalvo Leitão de Almeida não abordariam instruções e/ou solicitações de pagamento (peça 404, p. 20) ;
	f) a unidade técnica teria entendido pela ausência de responsabilidade do Sr. Waldir Sandoval Góes, raciocínio a assentar a inviabilidade de pessoa que assumiu funções em 2009 ter conhecimento de todos os documentos depositados no DNIT - o que se aplicaria ao Sr. José Rosalvo Leitão de Almeida (peça 404, p. 22) ;
	g) o Sr. José Rosalvo Leitão de Almeida não teria exercido qualquer função executiva e de fiscalização (sem qualquer poder de decisão acerca de pagamento, ateste de serviços, guarda de dinheiros, bens e valores) , mas sim eminentemente burocrática (nomeação em 2009 - Assessor Especial do DEC) - de modo que não poderia ser responsável por fraudes tidas desde 2003 (peça 404, p. 22-27, 29, 34-36 e 38) ;	
	h) não se poderia exigir que o Sr. José Rosalvo Leitão de Almeida questionasse ordens superiores (encaminhamento de produtos de projetos) , uma vez que essas não seriam manifestamente ilegais (peça 404, p. 27, 34-35, e 38) ; 
	i) a conduta do Sr. José Rosalvo Leitão de Almeida não teria sido adequadamente aquilatada pelo Relator a quo, sendo desproporcional a sanção a ele aplicada (peça 404, p. 34-38) ;
	j) assim como foi considerada a ausência de má-fé do Sr. Juan Carlos Ramos Perez, deveria ser reconhecida a inexigibilidade de conduta diversa a fim de eximi-lo de responsabilização, haja vista a obediência militar e circunstâncias do processo de trabalho (peça 411, p. 11, 17-18, 20 e 22) ;
	k) o Sr. Juan Carlos Ramos Perez não teria participado do processo relativo ao Contrato 23/2007-DEC, porquanto teria sido transferido para a Assessoria 7 do DEC em agosto de 2007 (peças 411, p. 11 e 27) ;
	l) muitos dos fatos apurados no âmbito da Justiça Militar teriam antecedido a chegada do Sr. Juan Carlos Ramos Perez (peça 411, p. 11) ;
	m) o Sr. Juan Carlos Ramos Perez não teria tido ciência tampouco participação nos processos - tais como os de dispensa de licitação, elaboração de planos de trabalho, contratos com fundações (peça 411, p. 11) ;
	n) os atestos do Sr. Juan Carlos Ramos Perez não teriam ocorrido de maneira contínua e sistemática, pois foram apenas dois, além de que exercia a função na qualidade de fiscal administrativo substituto (peça 411, p. 12-15, 19 e 30) ;
	o) antes do ateste do Sr. Juan Carlos Ramos Perez, as notas fiscais 469 e 470 do Contrato 23/2007-DEC já teriam sido validadas por militar superior hierárquico (então Chefe da Assessoria 7-DEC e Secretário-Executivo do Centran) , de modo que não teria como presumir e/ou perceber situações irregulares (peça 411, p. 15-18) ;
	p) o Sr. Juan Carlos Ramos Perez teria atestado as notas fiscais 469 e 470 do Contrato 23/2007-DEC após prévia verificação do produto, antes de sua nomeação na condição de fiscal substituto - fatos que teriam obstado seu entendimento do que havia ocorrido anteriormente (ausência de nexo de causalidade) - peça 411, p. 15;
	q) o Sr. Juan Carlos Ramos Perez teria participado na Assessoria 7/DEC em atividade meio (controle de pessoal e material) , e não na área finalística (elaboração, condução e fiscalização de projetos decorrentes de contratos do DEC) - peça 411, p. 17-18;
	r) o Sr. Juan Carlos Ramos Perez não teria capacitação técnica para o devido exame para fins de ateste quanto à medição dos serviços - de modo que não poderia contestar a qualidade do relatório da Fundação Trompowsky sobre os trabalhos executados (peça 411, p. 17-18, 20) ;
	s) não seria atribuição funcional do Sr. Juan Carlos Ramos Perez atestar tecnicamente a realização ou não dos trabalhos, mas apenas, na condição de fiscal administrativo substituto, acompanhar o contrato quanto à sua validade formal (peça 411, p. 19) ;
	t) o Sr. Juan Carlos Ramos Perez não teria tido condição de examinar e revisar a documentação já despachada por seus antecessores, porquanto isso inviabilizaria completamente sua rotina administrativa (peça 411, p. 20) ;
	u) a expedição da nota fiscal seria uma presunção de conclusão do serviço, não havendo como o Sr. Juan Carlos Ramos Perez atestar pois isso travaria o procedimento (peça 411, p. 20) ;
	v) a decisão condenatória não teria considerado, na conduta do Sr. Juan Carlos Ramos Perez, sua condição de substituto e sua falta de domínio técnico sobre o objeto do contrato, bem assim como se o ateste seria apenas formal e não da execução do serviço em si (peça 411, p. 20-22) ;
	x) cópia do Ofício encaminhado da UFPA ao DNIT enviando relatório semestral, alusivo ao 2º semestre, do Programa de Arqueologia na BR-230, trecho Altamira-Medicilândia (peça 411, p. 24) ;
		y) o Sr. Fernando Silva Saldanha de Menezes teria desempenhado função idêntica ao do Sr. Sérgio Carvalho Fernandes, sendo que este teve suas contas julgadas regulares com ressalva e aquele teve suas contas consideradas irregulares (peça 413, p. 11) ;
	z) assim como foi considerada a ausência de má-fé do Sr. Fernando Silva Saldanha de Menezes, deveria ser reconhecida a inexigibilidade de conduta diversa a fim de eximi-lo de responsabilização (peça 413, p. 13, 17, 19 e 34-37) ;
	w) o Sr. Fernando Silva Saldanha de Menezes não teria participado dos processos relativos aos Contratos 36/2008-DEC e 46/2008-DEC, porquanto teria sido transferido para a Assessoria 7 do DEC em agosto de 2008 (peças 413, p. 4 e 13; e 417) ;
	aa) muitos dos fatos apurados no âmbito da Justiça Militar teriam antecedido a chegada do Sr. Fernando Silva Saldanha de Menezes, não sendo possível presumir que esse deteria ciência das irregularidades ali descortinadas (peça 413, p. 13) ;
	bb) o Sr. Fernando Silva Saldanha de Menezes teria desempenhado suas funções como Adjunto da Assessoria 7 DEC em obediência às ordens aparentemente legais de seus superiores hierárquicos (peça 413, p. 13, 15, 17 e 31-32) ;
	cc) o Sr. Fernando Silva Saldanha de Menezes teria atestado as notas fiscais 17364 (Contrato 36/2008-DEC) e 847 (Contrato 46/2008-DEC) posteriormente ao ateste do encarregado de acompanhar a execução dos objetos contratuais (peça 413, p. 13-15) ;
	dd) não caberia ao Sr. Fernando Silva Saldanha de Menezes apreciar relatório parcial ou projeto de engenharia rodoviária, mas sim o controle da execução dos escopos dos planos de trabalho de meio ambiente (peça 413, p. 15) ;
	ee) o Sr. Fernando Silva Saldanha de Menezes teria atestado as notas fiscais 17364 (Contrato 36/2008-DEC) e 847 (Contrato 46/2008-DEC) , pois teria tomado conhecimento de que o DNIT queria e necessitava de solução para um problema antigo (voçorocas da BR-163) - peça 413, p. 16 e 19; 
	ff) os atestos do Sr. Fernando Silva Saldanha de Menezes teriam ocorrido de maneira singular (uma única vez) em dois contratos (36/2008-DEC e 46/2008-DEC) - peça 413, p. 20;
	gg) a função do Sr. Fernando Silva Saldanha de Menezes descrita na matriz de responsabilização (Adjunto da Assessoria) não seria relacionada a planos de trabalhos (peça 413, p. 20-23) ;
	hh) o Sr. Fernando Silva Saldanha de Menezes possuiria, antes do ateste das notas fiscais 17364 (Contrato 36/2008-DEC) e 847 (Contrato 46/2008-DEC) , documentação técnica a comprovar a adequada entrega dos produtos, sem que se evidenciasse duplicação de esforços (peças 413, p. 24-30, 32-35; e 416) ;
	ii) o Sr. Fernando Silva Saldanha de Menezes acompanharia apenas a entrega dos produtos, sem a atribuição de emissão de juízo de valor sobre a qualidade desses (peça 413, p. 31) ;
	jj) a expedição da nota fiscal seria uma presunção de conclusão do serviço, não havendo como o Sr. Fernando Silva Saldanha de Menezes atestar pois isso travaria o procedimento (peça 413, p. 36) ;
	kk) a decisão condenatória não teria considerado, na conduta do Sr. Fernando Silva Saldanha de Menezes, se o ateste seria apenas formal e não da execução do serviço em si (peça 413, p. 36) ;
	ll) apresentação ao Presidente da República, de 3/9/2009, sobre o PAC Rodovias, incluindo a BR-230/PA Marabá-Altamira (peça 414) ;
	mm) apresentação, de 8/9/2009, acerca dos projetos "Estudos e projetos para recuperação das voçorocas - trecho divisa MT/PA - km 102,3" (peça 415) ;
	nn) cópias de atos administrativos de designação e realização de atividades atinentes ao Centran (peça 417) ;
	oo) a conduta do Sr. Washington Luiz de Paula não teria contribuído para a consecução do dano ao erário (não teria sido o fiscal de contratos) , tendo em vista a Diretriz para Funcionamento da Assessoria Especial para Excelência em Engenharia de Transporte, de 1º/3/2006 (a qual teria atribuído a um Grupo de Trabalho o acompanhamento e controle dos estudos, programas e projetos do Centro de Excelência em Engenharia) e a própria estrutura organizacional e funcional da A7/DEC (não seria o fiscal dos Contratos 23/2007 e 26/2007) - peça 400, p. 3-13 e 16-22;
	pp) não teria culpa ou dolo, haja vista que todos os serviços dos Contratos 23/2007 e 26/2007 teriam sido entregues e aceitos pela Coordenação Técnica da A7 - após devida fiscalização da equipe técnica e de coordenadores do respectivo objeto contratual (peça 400, p. 8-9) ;
	qq) o Sr. Washington Luiz de Paula não teria atestado a execução técnica dos serviços objeto dos Contratos 23/2007 e 26/2007, tendo sua conduta se adstrito ao registro no Siasg/Sicaf/Siafi do atestado dos serviços e do respectivo relatório técnico, enviado pela equipe técnica responsável - mesma função que o Sr. Sérgio Carvalho Fernandes, sendo que este teria tido suas contas julgadas regulares com ressalva mediante o Acórdão 720/2019-TCU-Plenário (peça 400, p. 2-3, 9 e 11-14) ;
	rr) o Sr. Paulo Roberto Dias Morales teria cumprido fielmente sua função de fiscalizador técnico no bojo dos contratos (qualidade técnica dos serviços - assinatura posterior ao recebimento de documentação do fiscal do contrato e dos fiscais de entrega do produto) , sendo que ele não seria o responsável pela fiscalização conforme contrato (peças 236, p. 3-19, 22-27, 30, 68, 70-71, 73, 99-100; 237, p. 1-5, 15, 18, 25-33, 37-42, 44-46, 52-56, 58-64, 86, 88, 106-107, 109-111; 344; 355; 361; e 365-366) ;
	ss) esta Corte de Contas não poderia julgar o Sr. Paulo Roberto Dias Morales embasada no IPM e demais processos, sob pena de se violar o princípio da independência das instâncias e ultrapassar as incumbências do TCU na fiscalização de contas (peça 236, p. 19 e 62) ;  
	tt) o Contrato 23/2007 não teria sido anulado, eis que esse seria impassível disso - porquanto teria atingido sua finalidade (entrega de todos os produtos) e não causado prejuízo ao erário (peça 236, p. 19-22, 24-25) ;
	uu) não haveria provas de que o Sr. Paulo Roberto Dias Morales tenha cometido ato reprovável no bojo do Contrato 23/2007, considerando-se, ainda, o princípio da presunção de inocência (peça 236, p. 27-30) ;
	vv) a atuação do Sr. Paulo Roberto Dias Morales deveria ser examinada considerando-se a sistematização operacional e técnica peculiar no âmbito do DEC (procedimentos administrativos - modus operandi - praxe administrativa) , a qual teria sido adotada pela caserna desde 2000 até 2010 - com prova documental e testemunhal (peças 236, p. 29-30, 58-59, 66, 68, 70; e 237, p. 5, 7-10 e 15-17, 25-31, 46-51, 54-64, 68-86, 106-109) ;
	xx) a responsabilidade do Sr. Paulo Roberto Dias Morales, no âmbito do IME e do DEC (2004 a 2009) , não se relacionaria à gestão e/ou fiscalização de contratos e convênios e ao cumprimento da Lei 8.666/1993 - tampouco  englobaria processos administrativos, os quais seriam de responsabilidade dos ordenadores de despesa do IME e do DEC (peças 236, p. 59-61; e 237, p. 106-107) ;
	yy) não teria havido conluio no âmbito dos contratos objeto desta TCE, tendo havido erros nas conclusões do órgão de controle interno (1ª ICFEx) , do IPM 190/2010, da denúncia do MPM, do relatório de auditoria 875/2010, e da instrução da unidade técnica (peças 236, p. 62-72, 77, 85-86; 237, p. 99; 341; 343; 346-347; 349; 351) ;
	zz) quanto aos Contratos 36/2008 e 46/2008, o Sr. Paulo Roberto Dias Morales não teria tido qualquer participação no recebimento do conteúdo técnico do Plano de Trabalho 30.001.08.01.52.01 (Voçorocas da BR-163) - haja vista ter assinado apenas notas fiscais para a etapa de mobilização, bem como seu afastamento ter ocorrido anteriormente às entregas de tais produtos - peças 236, p. 68 e 70-71 e 73-74; e 237, p. 38, 46, 52-55, 78-85;
	ww) no âmbito do Contrato 36/2008, o Sr. Paulo Roberto Dias Morales reconheceria apenas a assinatura da Nota Fiscal 16872 (primeira parcela - mobilização) - peça 237, p. 33-36;
	aaa) no âmbito do Contrato 46/2008, o Sr. Paulo Roberto Dias Morales reconheceria apenas a assinatura das Notas Fiscais 614 e 615 (ambas referentes à primeira parcela - mobilização) - peça 237, p. 52-55, 58-59, 61; e
	bbb) 	haveria outros militares que deveriam ter sido ouvidos no âmbito desta TCE (peça 236, p. 30 e 70.
9.2. Demais disso, o Sr. Paulo Roberto Dias Morales trouxe aos autos, por meio de recurso de reconsideração, os seguintes documentos:	
	a) cópia de excerto do IPM 00000167-93.2011.7.01.0201 (peças 240-242 e 244-286) ;
	b) documentos atinentes à sigilo bancário e fiscal do Sr. Paulo Roberto Dias Morales (peças 287-305, 307-336) ;
	c) cópia de excerto do Processo Investigatório Criminal 0000039.63.2010.1105, no âmbito do Ministério Público Militar (peças 337-340) ;
	d) documento a tratar de denúncia anônima no âmbito do IME entre 2009 e 2010 (peça 348) ; e
	e) notícia acerca de condenação pelo TCU de autoridade militar (peça 350) .
9.3. Por fim, o Sr. Paulo Roberto Dias Morales juntou aos autos, a título de complementação (fatos novos) , conteúdo de denúncia anônima por ele recebida intitulada "O verdadeiro culpado por toda corrupção dentro do IME no período de 2000 a 2010" (peça 426) .
	Análise:
9.4. De início, haja vista a vasta quantidade de argumentos neste item e semelhanças de condutas (haja vista o acórdão condenatório) , o exame da tese será subdividido em três grupos envolvendo os respectivos recorrentes: (i) Sr. José Rosalvo Leitão de Almeida; (ii) Srs. Fernando Silva Saldanha de Menezes e Juan Carlos Ramos Perez; e (iii) Srs. Washington Luiz de Paula e Paulo Roberto Dias Morales.
9.5.  Sr. José Rosalvo Leitão de Almeida
9.5.1. Quanto à alegação de que a unidade técnica teria entendido pela ausência de responsabilidade do Sr. Waldir Sandoval Góes, raciocínio a assentar a inviabilidade de pessoa que assumiu funções em 2009 ter conhecimento de todos os documentos depositados no DNIT - o que se aplicaria ao Sr. José Rosalvo Leitão de Almeida; tem-se que essa não merece prosperar. 
9.5.2. Deveras, a instrução da unidade técnica é meramente opinativa, não detendo ela caráter vinculante às decisões colegiadas desta Corte de Contas, formada por seus ministros e ministros-substitutos. A competência para julgar as contas dos administradores públicos encontra-se no art. 71, inciso II, da Magna Carta. 
9.5.3. Com efeito, o julgador não está compelido a considerar todas as alegações da parte, desde que tenha elementos que entenda serem suficientes para formar sua convicção; tampouco está obrigado a examinar todas as considerações da unidade técnica e do Ministério Público junto ao TCU, cujos entendimentos e argumentos servem para fornecer subsídios e não vinculam a formação da convicção do Tribunal (Acórdão 1561/2017-TCU-Plenário, rel. Ministro JOSÉ MÚCIO MONTEIRO) .
9.5.4. O relator, que preside a instrução do processo, pode acolher qualquer uma das manifestações técnicas contidas no processo, ou até ser contrário a todas, para formação do seu livre convencimento e busca da verdade material (Acórdão 2307/2018-TCU-Plenário, rel. Ministra ANA ARRAES) .
9.5.5. Quanto ao argumento acerca da ausência de nexo de causalidade entre sua conduta e a consecução do dano ao erário, uma vez que o teria assumido suas funções (dezembro de 2009 - conforme matriz de responsabilização) após a celebração dos contratos e realização de diversos pagamentos; tem-se que essa não se mostra plenamente plausível. De plano, vê-se que o recorrente já atuava como Assessor Especial do DEC em 27/8/2009 (peça 5, p. 41-42) .
9.5.6. Por outro lado, obtempera-se a existência de nexo de causalidade da conduta do responsável com o advento dos prejuízos aos cofres públicos no âmbito desta TCE. Nesse ponto, faz-se mister verificar se a conduta do Sr. José Rosalvo Leitão de Almeida (materializada no encaminhamento de produtos dos Planos de Trabalho 30.001.07.01.67.01 e 30.001.08.01.52-01 ao DNIT) ocorreu antes ou depois dos atestes de reconhecimento de prestação de serviços e pagamentos dos Contratos 23/2007-DEC, 26/2007-DEC, 36/2008-DEC e 46/2008. Para tanto, apresenta-se abaixo a Tabela 1, a qual traça comparativos de momentos temporais dos atos administrativos de atestes/pagamentos de notas fiscais e de encaminhamento de produtos ao DNIT (órgão concedente) - peças 2, p. 83 e 85; 4, p. 259; 5, p. 41-42, 48-49, 52 e 55-56; 50, p. 16-39; 52, p. 25-63; 54, p. 24-37; 57, p. 13-33: 
Tabela 1 - Atestes/pagamento de produtos x Entrega ao DNIT
	Contratos
	Data do último ateste
	Data do último pagamento
	Datas de encaminhamento

	23/2007-DEC
	8/9/2008
	10/9/2008
	10/9/2009, 9/12/2009 e 23/3/2010 

	26/2007-DEC
	18/5/2010
	21/5/2010
	10/9/2009, 9/12/2009 e 23/3/2010

	36/2008-DEC
	2/9/2009
	28/9/2009
	27/8/2009, 14/9/2009, 22/9/2009, 17/8/2010

	46/2008-DEC
	2/9/2009
	28/9/2009
	27/8/2009, 14/9/2009, 22/9/2009, 17/8/2010

9.5.7. A partir dos dados da Tabela 1, percebe-se, de plano, que a concretização do dano ao erário no âmbito do Contrato 23/2007 ocorreu anteriormente aos encaminhamentos de produtos do Sr. José Rosalvo Leitão de Almeida, de modo que, nesse caso, rompe-se o nexo de causalidade quanto à imputação de débito.
9.5.8. Todavia, em relação aos demais contratos, houve alguns atestes e pagamentos ocorridos após o encaminhamento dos produtos ao DNIT, quais sejam (peças 52, p. 55-63; 54, p. 33-37; e 57, p. 29-33) :
	a) Contrato 26/2007-DEC: Notas fiscais 17455 (R$ 215.938,36 - ateste em 7/10/2009 e pagamento em 21/10/2009) e 17979 (R$ 200.000,00 - ateste em 18/5/2010 e pagamento em 21/5/2010) , tendo havido entrega de produto em 10/9/2009, 9/12/2009 e 23/3/2010;
	b) Contrato 36/2008-DEC: Nota fiscal 17364 (R$ 820.440,23 - ateste em 2/9/2009 e pagamento em 28/9/2009) , tendo havido entrega de produto em 27/8/2009, 14/9/2009 e 22/9/2009; e
	c) Contrato 46/2008-DEC: Nota fiscal 847 (R$ 109.559,77 - ateste em 2/9/2009 e pagamento em 28/9/2009) , tendo havido entrega de produto em 27/8/2009, 14/9/2009 e 22/9/2009.
9.5.9. Como se vê, no que tange ao Contrato 26/2007-DEC, a Nota Fiscal 17455 foi atestada e paga anteriormente ao envio de um dos produtos enviados pelo DEC ao DNIT (Relatório dos "Programas Ambientais da Rodovia BR-163/PA - Plano de Supressão da Vegetação - Lotes 1.4, 1.5 e 1.6 - Agosto de 2009 - Revisão 00", sendo que essa se refere às duas últimas parcelas do contrato (peça 52, p. 4) . Quanto à NF 17979, tem-se que essa foi atestada e paga após o último envio de produtos pelo DEC ao DNIT.
9.5.10. De igual forma ocorreu em relação às Notas Fiscais 17364 e 847 dos Contratos 36/2008-DEC e 46/2008-DEC, respectivamente. Efetivamente, a primeira NF refere-se às duas últimas parcelas do Contrato 36/2008-DEC (peça 54, p. 3) e a segunda alude ao restante da 4ª e última parcela do Contrato 46/2008-DEC (peça 57, p. 2) . Nesse caso, um encaminhamento ocorreu antes de um ateste e pagamento e outro antes apenas do pagamento.
9.5.11. Não obstante a existência de culpa do Sr. José Rosalvo Leitão de Almeida (encaminhamento de produtos que não haviam sido atestados e/ou pagos) , há que se ponderar, quanto às cinco notas fiscais mencionadas no item 9.5.8 supra, se o ato administrativo de enviar o ofício ao DNIT dando conta de produtos dos Planos de Trabalho 30.001.07.01.67.01 e 30.001.08.01.52-01 contribuiu, direta ou indiretamente, para a consecução do dano ao erário. In casu, não há nos autos quaisquer elementos que apontem para isso, de modo que, em homenagem aos princípios da razoabilidade e da proporcionalidade e do in dubio pro reo, a conduta do Sr. José Rosalvo Leitão de Almeida não pode ser atrelada necessariamente à causa do débito (processo de liquidação da despesa) .
9.5.12. Deve-se ressaltar, nesse contexto, que o cargo exercido pelo recorrente, à época, não detinha natureza gerencial ou fiscalizatória de recursos públicos, mas de assessoramento; não sendo razoável supor, mormente com o advento da Lei 13.655/2018 (Lei de Introdução às Normas do Direito Brasileiro - LINDB) , que tal agente público detivesse pleno conhecimento da dinâmica processual e técnica dos contratos objeto desta TCE, considerando-se, ainda, que esse obedecia a ordens não manifestamente ilegais de seu superior hierárquico (Chefe do DEC) . 
9.5.13. Em que pese à evidente diferença entre as condutas do Sr. José Rosalvo Leitão de Almeida e do Sr. Sérgio Carvalho Fernandes (haja vista os cargos que exerciam) , deve-se reconhecer que ambas possuem atenuantes suficientes a descaracterizar a irregularidade das contas e a imputação de débito, sendo, pois, de melhor alvitre (no bojo dos arts. 22 e 28 da Lei 13.655/2018) , o julgamento das contas de ambos pela regularidade com ressalva.
9.5.14. Por fim, no que tange à questão da responsabilidade subjetiva com base na Lei 13.655/2018 (Lei de Introdução às Normas do Direito Brasileiro - LINDB) , cabe assinalar que as alterações promovidas pela norma legal, em especial a inclusão do art. 28, não provocam modificação nos requisitos necessários à responsabilidade financeira pelo débito - o dever de indenizar os prejuízos ao erário permanece sujeito à comprovação de dolo ou culpa (Acórdão 2391/2018-TCU-Plenário, rel. Ministro BENJAMIN ZYMLER, e 5547/2019-TCU-1ª Câmara, rel. Ministro BENJAMIN ZYMLER) .
9.5.15. Diferentemente no caso de aplicação de sanções, em que o TCU deve considerar a natureza e a gravidade da infração, os danos que delas provieram para a Administração Pública, as circunstâncias agravantes ou atenuantes e os antecedentes do agente, nos termos do art. 22, § 2º (Acórdão 2463/2019-TCU-Primeira Câmara, rel. Ministro BRUNO DANTAS) . Para fins de aplicação de sanções pelo TCU, deve-se verificar a ocorrência de culpa grave ou dolo do administrador público (Acórdão 11762/2018-TCU-Segunda Câmara, rel. Ministro-Substituto MARCOS BEMQUERER) . 
9.5.16. Para fins do exercício do poder sancionatório do TCU, erro grosseiro é o que decorreu de grave inobservância do dever de cuidado, isto é, que foi praticado com culpa grave (Acórdão 1689/2019-TCU-Plenário, rel. Ministro AUGUSTO NARDES, 2924/2018-TCU-Plenário, rel. Ministro JOSÉ MÚCIO MONTEIRO, e 2391/2018-TCU-Plenário, rel. Ministro BENJAMIN ZYMLER) . 
9.5.17. In casu, conclui-se que a irregularidade cometida (encaminhamento ao DNIT de produtos dos Planos de Trabalho 30.001.07.01.67.01 e 30.001.08.01.52-01) foi praticada pelo Sr. José Rosalvo Leitão de Almeida com culpa, porém atenuada sobremaneira pela ocorrência de circunstâncias práticas, ainda que de ordem estrutural, a limitar ou condicionar sua ação, quais sejam: (i) cargo de assessoramento; (ii) cumprimento de ordem não manifestamente ilegal; e (iii)  desconhecimento específico acerca do trâmite processual e técnico dos Contratos 23/2007-DEC, 26/2007-DEC, 36/2008-DEC e 46/2008-DEC; e (iv) dúvida quanto ao liame entre sua conduta e o advento de parte do dano ao erário. 
9.6. Srs. Fernando Silva Saldanha de Menezes e Juan Carlos Ramos Perez
9.6.1. Quanto à alegação dos recorrentes de que assim como foi considerada a ausência de má-fé, deveria ser reconhecida a inexigibilidade de conduta diversa a fim de eximi-los de responsabilização; tem-se que essa não procede. 	Com efeito, não é necessário que haja má-fé ou ação dolosa do agente para fins de responsabilização perante o TCU (Acórdão 243/2010-TCU-Plenário, rel. Ministro AROLDO CEDRAZ) . Nesse sentido, tem-se os Acórdão 4485/2020-TCU-Primeira Câmara, rel. Ministro BENJAMIN ZYMLER; 827/2019-TCU, rel. Ministra ANA ARRAES; 635/2017-TCU-Plenário, rel. Ministro AROLDO CEDRAZ; 6943/2015-TCU-1ª Câmara, rel. Ministro BRUNO DANTAS; 3694/2014-TCU-2ª Câmara, rel. Ministro-Substituto ANDRÉ DE CARVALHO; 3441/2012-TCU-Plenário, rel. Ministro WALTON ALENCAR RODRIGUES; 1345/2010-TCU-1ª Câmara, rel. Ministro JOSÉ MÚCIO MONTEIRO; e 1358/2008-TCU-Plenário, rel. Ministro-Substituto AUGUSTO SHERMAN.
9.6.2. Em relação ao argumentado pelos apelantes de que não teriam participado do processo relativo de contratos (um ou mais dos quatro objeto desta TCE) e de que muitos dos fatos apurados no âmbito da Justiça Militar teriam antecedido a chegada desses à Assessoria 7 do DEC; vê-se que não merece acolhimento. Ora, os autos demonstram claramente a participação dos Srs. Fernando Silva Saldanha de Menezes e Juan Carlos Ramos Perez na execução contratual, especificamente no processo de liquidação das despesas (peças 50, p. 27-28, 32-33, 37-38; 52, p. 32, 36, 41, 62; e 54, p. 31, 36; 57) . Quanto às situações apuradas na Justiça Militar (afetas à questão de má-fé) , tem-se que esses, em nada, influenciam no fato de que os agentes públicos militares agiram com culpa grave (negligência e/ou imprudência) , porquanto deveriam ter total conhecimento do que atestaram e das implicações decorrentes de tais atos administrativos.
9.6.3. A aposição de assinatura em atesto de medição constitui declaração formal de que os serviços foram executados conforme contratado e estão aptos a serem pagos, trata-se de requisito essencial para a liquidação da despesa. O agente público, sob pena de responsabilização, tem o dever de se negar a atestar medição sobre a qual não tenha o efetivo conhecimento dos serviços realizados (Acórdão 8920/2017-TCU-Segunda Câmara, rel. Ministra ANA ARRAES) . Nesse sentido, tem-se o Acórdão 994/2006-TCU-Plenário, rel. Ministro UBIRATAN AGUIAR. 
9.6.4. O atesto de despesa efetuado sem a efetiva verificação do direito do contratado ao crédito é ato grave, sujeitando o responsável ao ressarcimento de eventual prejuízo ao erário, porquanto dá margem à ocorrência de pagamentos sem a devida contraprestação por parte do credor (Acórdão 6145/2020-TCU-Segunda Câmara, rel. Ministro MARCOS BEMQUERER) . Nesse sentido, tem-se o Acórdão 3037/2015-TCU-Plenário, rel. Ministro MARCOS BEMQUERER;
9.6.5. A responsabilidade pelo débito por pagamento de serviços não executados, mas atestados, deve recair sobre os agentes que têm o dever de fiscalizar o contrato e atestar a execução das despesas, e não sobre a autoridade que ordenou o pagamento (Acórdão 929/2019-TCU-Plenário, rel. Ministro BENJAMIN ZYMLER) . 
9.6.6. No tocante à alegação do Sr. Juan Carlos Ramos Perez acerca da sua condição de substituto; tem-se que essa não se mostra apta a elidir sua conduta causadora de dano ao erário. O agente público responde por todos os atos praticados no exercício do cargo que ocupa, mesmo em função de substituto temporário (Acórdão 2453/2008-TCU-Plenário, rel. Ministro MARCOS VINICIOS VILAÇA) . A condição de substituto não exime o gestor de responsabilidade, haja vista que, para ocupar a função, ainda que por poucos dias, o gestor deve contar com qualificação, conhecimento e demais atributos necessários, o que pressupõe a capacidade de tomar decisões (Acórdão 877/2016-TCU-Primeira Câmara, rel. Ministro BENJAMIN ZYMLER) .  
9.6.7. Em relação ao arguido pelos apelantes acerca do momento do ateste (se antes ou depois de outros militares) ; vê-se que tal situação não retira ou atenua a responsabilidade pelo ateste de serviços prestados. Como dito alhures (itens 9.6.2 a 9.6.5) , não se trata de ato meramente formal, trata-se de ato sine qua non à execução da despesa pública. Em outras palavras, não é porque outro agente público atestou a execução de algo que isso se torna menos relevante/decisivo para o outro agente atestar a despesa. Importa salientar que não há nos autos elementos que apontem para o ateste como cumprimento irresistível (mediante coação) de ordens de superiores hierárquicos.
9.6.8. A excludente de culpabilidade com base em obediência hierárquica somente pode ser acolhida em caso de ordem não manifestamente ilegal. A condição de militar não desobriga o responsável do cumprimento de outras obrigações contidas em lei e, no que se refere ao desempenho funcional, não o desobriga da estrita obediência ao princípio da legalidade da Administração Pública (Acórdão 488/2010-TCU-Plenário, rel. Ministro JOSÉ MÚCIO MONTEIRO) .
9.6.9. Quanto ao argumento dos Srs. Fernando Silva Saldanha de Menezes e Juan Carlos Ramos Perez no sentido que a expedição da nota fiscal seria uma presunção de conclusão do serviço, não havendo como atestar - pois isso travaria o procedimento; tem-se que esse não deve ser acatado. Em primeiro lugar, a emissão da nota fiscal não pressupõe a conclusão de serviço, devendo ela representar exatamente o que descreve no mundo real. É irregular o atesto de notas fiscais sem a medição dos serviços efetivamente executados (Acórdão 1051/2012-TCU-Primeira Câmara, rel. Ministro WALTON ALENCAR RODRIGUES) . Ou seja, não basta a existência do documento fiscal, mas também a existência do serviço/produto a que ela se presta a declarar. 
9.6.10. No que concerne a supostos entraves burocráticos a obstaculizar o ateste (travamento no trâmite processual) , tem-se que tal circunstância não se presta a elidir a responsabilidade pela devida liquidação da despesa; além de que não constam dos autos elementos hábeis a demonstrar tal situação supostamente complicadora por parte dos Srs. Fernando Silva Saldanha de Menezes e Juan Carlos Ramos Perez. Frise-se, diante de tal circunstância, que, à luz do Acórdão 3890/2017-TCU-Primeira Câmara, rel. Ministro WALTON ALENCAR RODRIGUES, cabe ao responsável o ônus de produzir defesa especificada, sob pena de presumirem-se verdadeiras as alegações de fato não impugnadas (art. 341 da Lei 13.105/2015) ; sendo que a defesa genérica produz efeitos semelhantes ao da revelia (art. 344 do CPC) , escapando à presunção de veracidade apenas as situações descritas no art. 345 do CPC, em especial a identificação de que as alegações formuladas são inverossímeis ou estão em contradição com prova dos autos.
9.6.11. Em relação ao arguido pelo Sr. Juan Carlos Ramos Perez de que teria atuado na Assessoria 7/DEC em atividade meio (controle de pessoal e material) , e não na área finalística (elaboração, condução e fiscalização de projetos decorrentes de contratos do DEC) ; de que não teria capacitação técnica para o devido exame para fins de ateste quanto à medição dos serviços; de que não seria atribuição funcional do Sr. Juan Carlos Ramos Perez atestar tecnicamente a realização ou não dos trabalhos, mas apenas, na condição de fiscal administrativo substituto, acompanhar o contrato quanto à sua validade formal - tem-se que todas essas arguições não se prestam a elidir os atestes irregulares procedidos pelo apelante (peça 50, p. 27 e 32) . Os próprios documentos de ateste referem-se, claramente, à medição do contrato e confirmação da prestação de serviços descritos em notas fiscais, além de o Sr. Juan Carlos Ramos Perez ter subscrito-os na condição de fiscal do Contrato 23/2007-DEC. Se o militar não detinha conhecimento da fiscalização dos objetos contratuais, esse jamais poderia assumir o ônus de atestar a prestação do serviços, devendo-se ressaltar que não existem nos autos documentos que demonstrem formalmente a irresignação do Sr. Juan Carlos Ramos Perez na incumbência que lhe foi confiada.
9.6.12. Por outro lado, ao examinar os documentos emitidos pelo Sr. Sérgio Carvalho Fernandes, vislumbra-se situação idêntica à do Sr. Juan Carlos Ramos Perez, inclusive no tocante à temporalidade do ato (peças 134, p. 28; e 411, p. 27 e 30) e tipo de documento de ateste, de modo que este, por analogia, deve ter suas contas regulares com ressalva. Cabe salientar, por oportuno, que a função do Sr. Sérgio Carvalho Fernandes refer-se-ia a atesto de notas fiscais atenuadas pela questão da contemporaneidade de seus atos e ao contexto de manejo de sistemas de informação para a emissão do ateste. 
9.6.13. Situação diferente daquela do Sr. Fernando Silva Saldanha de Menezes (Chefe de Gestão Técnica) , o qual declara, na mesma data do militar que atestou o verso das Notas Fiscais 469 (1º/9/2008) , 470 (1º/9/2008) , 471 (2/9/2008) , 16423 (10/5/2008) , 16558 (28/7/2008) , 16715 (13/10/2008) , 17225 (2/7/2009) - e em data anterior ao do militar que atestou o verso das Nota Fiscal 17979, para fins de liquidação e pagamento, a execução dos serviços pela contratada descritos nos aludidos documentos fiscais (peças 50, p. 25-26, 28, 30-31, 33, 35-36, 38; 52, p. 29-30, 32, 33-34, 36, 38-39, 41, 59-60, 62; 54, p. 28-29, 31, 33-34, 36) . Ademais, o Sr. Fernando Silva Saldanha de Menezes atestou o verso das Notas Fiscais 17364 e 847 na mesma data dos demais atestes dessas (peças 54, p. 33-34; e 57, p. 29-30) . 
9.6.14. A partir do item precedente, constata-se que o Sr. Fernando Silva Saldanha de Menezes participou do processo de liquidação de nove notas fiscais no âmbito dos contratos objeto da presente TCE, em que pese sua condenação em débito tenha abrangido duas notas fiscais (NFs 17364 e 847) . Não obstante isso, não há que se majorar o dano ao erário deliberado quanto à fase de instrução, haja vista o princípio do ne reformatio in pejus.
9.6.15.  Quanto às alegações do Sr. Fernando Silva Saldanha de Menezes de que não caberia a ele apreciar relatório parcial ou projeto de engenharia rodoviária, mas sim o controle da execução dos escopos dos planos de trabalho de meio ambiente; de que sua função descrita na matriz de responsabilização (Adjunto da Assessoria) não seria relacionada a planos de trabalhos; de que teria atestado as notas fiscais 17364 (Contrato 36/2008-DEC) e 847 (Contrato 46/2008-DEC) , pois teria tomado conhecimento de que o DNIT queria e necessitava de solução para um problema antigo (voçorocas da BR-163) ; e de apenas acompanharia a entrega dos produtos, sem a atribuição de emissão de juízo de valor sobre a qualidade desses - tem-se que todas essas revelam-se infrutíferas, pois não elidem o fato de o responsável ora recorrente ter atestado a execução dos serviços para fins de liquidação e pagamento da despesa. Nesse ponto, cabe ressaltar que o Sr. Fernando Silva Saldanha de Menezes não trouxe aos autos elementos hábeis a comprovar a adequada entrega dos produtos, sem que se evidenciasse duplicação de esforços. Com efeito, os documentos às peças 414-415 e 417, não socorrem ao Sr. Fernando Silva Saldanha de Menezes quanto à desconstituição de sua culpabilidade neste feito.
9.6.16. Para fins do exercício do poder sancionatório do TCU, erro grosseiro é o que decorreu de grave inobservância do dever de cuidado, isto é, que foi praticado com culpa grave (Acórdão 1689/2019-TCU-Plenário, rel. Ministro AUGUSTO NARDES, 2924/2018-TCU-Plenário, rel. Ministro JOSÉ MÚCIO MONTEIRO, e 2391/2018-TCU-Plenário, rel. Ministro BENJAMIN ZYMLER) . 
9.6.17. In casu, conclui-se que a irregularidade cometida pelo Sr. Juan Carlos Ramos Perez com culpa foi atenuada sobremaneira pela ocorrência de circunstâncias práticas, ainda que de ordem estrutural, a limitar ou condicionar sua ação, quais sejam: (i) contemporaneidade dos atos com sua assunção na função, sem que houvesse plausibilidade de esse, na condição de substituto (três atestes entre 1º/9/2008 e 2/9/2008) , soubesse satisfatoriamente de que se tratavam o trâmite processual e técnico do Contrato 23/2007-DEC; e (ii) natureza da atividade exercida relacionava-se com o manejo de sistemas de informação, à semelhança do caso do Sr. Sérgio Carvalho Fernandes. Salienta-se que a condição de substituto, por si só, não teria o potencial de alterar o exame da culpabilidade do Sr. Juan Carlos Ramos Perez; porém, somada a questão do manejo do sistema SICON, entende-se que há suficiência de circunstâncias atenuantes a afastar o débito e o julgamento pela irregularidade das contas.  
9.6.18. Conjuntura completamente diversa da ocorrida com o Sr. Fernando Silva Saldanha de Menezes, o qual atestou indevidamente nove notas fiscais - sendo sete vezes (entre 10/5/2008 e 2/7/2009) na condição de Chefe da Gestão Técnica da A7 do DEC, e duas na condição de Adjunto do Controle Técnico da A7 do DEC e/ou Adjunto da A7 do DEC (2/9/2009) - peças 50, p. 25-26, 28, 30-31, 33, 35-36, 38; 52, p. 29-30, 32, 33-34, 36, 38-39, 41, 59-60, 62; 54, p. 28-29, 31, 33-34, 36; e 57, p. 29-30) . No caso, tal responsável praticou a conduta (ateste de serviços não executados) , no mínimo, com culpa grave (por negligência e/ou imprudência) , tendo ele assumido todos os riscos envolvidos na prática do ato administrativo, pois era de se esperar dele a efetiva verificação do direito do contratado ao crédito (Acórdão 6145/2020-TCU-Segunda Câmara, rel. Ministro MARCOS BEMQUERER; e 3037/2015-Plenário, rel. Ministro MARCOS BEMQUERER) , com base no pleno conhecimento do trâmite processual e técnico.
9.6.19. Nesse contexto, que, para fins de responsabilização perante o TCU, pode ser tipificada como erro grosseiro (art. 28 do Decreto-lei 4.657/1942 - Lei de Introdução às Normas do Direito Brasileiro) a autorização de pagamento sem a devida liquidação da despesa (Acórdão 2699/2019-TCU-Primeira Câmara, rel. Ministro VITAL DO RÊGO) . Insta consignar que a liquidação indevida de despesa promovida pelo Sr. Fernando Silva Saldanha de Menezes contribuiu decisivamente para o pagamento danoso ao erário.
9.6.20. Salienta-se, por oportuno, não haver nos presentes autos elementos hábeis a comprovar a ocorrência de circunstâncias práticas, ainda que de ordem estrutural, a limitar ou condicionar a ação do Sr. Fernando Silva Saldanha de Menezes na liquidação da despesa pública com a devida aferição da prestação dos serviços contratados.
9.7. Srs. Washington Luiz de Paula e Paulo Roberto Dias Morales
9.7.1. Inicialmente, cabe ressaltar que os fatos aqui apurados (atestos indevidos de várias notas fiscais) inserem-se num contexto maior de ocorrência de fraudes sistemáticas e generalizadas, capitaneadas pelos Srs. Paulo Roberto Dias Morales e Washington Luiz de Paula, no repasse de recursos do DNIT ao IME e, posteriormente, do DNIT ao DEC, no período de 2003 a 2010, conforme achados constantes do TC-Processo 022.244/2010-7. 		Como se vê, os mencionados responsáveis ora recorrentes detinham pleno conhecimento da execução de projetos do DNIT, de modo que não podem alegar desconhecimento de causa.
9.7.2. Em relação ao alegado pelo Sr. Washington Luiz de Paula de que não teria contribuído para a consecução do dano ao erário (não teria sido o fiscal de contratos) , tendo em vista a Diretriz para Funcionamento da Assessoria Especial para Excelência em Engenharia de Transporte, de 1º/3/2006 (a qual teria atribuído a um Grupo de Trabalho o acompanhamento e controle dos estudos, programas e projetos do Centro de Excelência em Engenharia) e a própria estrutura organizacional e funcional da A7/DEC (não seria o fiscal dos Contratos 23/2007 e 26/2007) ; tem-se que essa não merece prosperar. Ora, a existência da Assessoria Especial para Excelência em Engenharia de Transporte não elide a responsabilidade pelos atos de ateste, os quais contribuíram diretamente para o dano ao erário. A propósito, ao contrário do aludido pelo recorrente, ele atesta a prestação de serviços no âmbito dos Contratos 23/2007 e 26/2007 na condição de "Fiscal do Contrato" (peças 50, p. 16-24; 52, p. 25-31, 33-35, 37-40, 42-54) .
9.7.3. Quanto à arguição de que todos os serviços dos Contratos 23/2007 e 26/2007 teriam sido entregues e aceitos pela Coordenação Técnica da A7 - após devida fiscalização da equipe técnica e de coordenadores do respectivo objeto contratual; vê-se, de plano, sua improcedência. Efetivamente, não há nos autos elementos que demonstrem documentalmente tal afirmação.
9.7.4. No que tange à argumentação de que não teria atestado a execução técnica dos serviços objeto dos Contratos 23/2007 e 26/2007, tendo sua conduta se adstrito ao registro no Siasg/Sicaf/Siafi do atestado dos serviços e do respectivo relatório técnico, enviado pela equipe técnica responsável - mesma função que o Sr. Sérgio Carvalho Fernandes; deve-se ponderar, em que pese à semelhança das funções exercidas, que existem circunstâncias que diferenciam sobremaneira a culpabilidade do Sr. Washington Luiz de Paula - porquanto esse, diversamente do Sr. Sérgio Carvalho Fernandes, já atuava há bastante tempo em convênios do DNIT com temática semelhante à tratada nos Contratos 23/2007-DEC e 24/2007-DEC. Este, inclusive, foi alvo de investigação no âmbito do IPM instaurado pela Portaria 25/DCT, de 13/5/2020, denúncia do MPM (ação penal militar 0000196.80.2010.7.01.0201) e relatório de auditoria do TCU (TC-22.244/2010-7) .
9.7.5. Em relação ao manifestado pelo Sr. Paulo Roberto Dias Morales de que esta Corte de Contas não poderia julgá-lo embasada no IPM e demais processos, sob pena de se violar o princípio da independência das instâncias e ultrapassar as incumbências do TCU na fiscalização de contas; vê-se, de plano, a improcedência de tal afirmação, porquanto essa distorce o sentido de tal princípio. Decerto, a independência das instâncias não impede a utilização de provas emprestadas de outras instâncias investigatórias.
9.7.6. No âmbito dos processos de sua competência, o TCU admite a utilização de prova emprestada de processo judicial e de trabalhos realizados por outros órgãos de controle (Acórdão 328/2013-TCU-Plenário, rel. Ministro JOSÉ MÚCIO MONTEIRO) .
9.7.7. Quanto à alegação do Sr. Paulo Roberto Dias Morales de que o Contrato 23/2007 não teria sido anulado, eis que esse seria impassível disso - porquanto teria atingido sua finalidade (entrega de todos os produtos) e não causado prejuízo ao erário; tem-se que essa não merece ser acolhida. De fato, como verificado no item 8 deste exame técnico, não constam dos autos elementos que comprovem tal alegação. Diante disso, repisa-se que, à luz do Acórdão 3890/2017-TCU-Primeira Câmara, rel. Ministro WALTON ALENCAR RODRIGUES, cabe ao responsável o ônus de produzir defesa especificada, sob pena de presumirem-se verdadeiras as alegações de fato não impugnadas (art. 341 da Lei 13.105/2015) ; sendo que a defesa genérica produz efeitos semelhantes ao da revelia (art. 344 do CPC) , escapando à presunção de veracidade apenas as situações descritas no art. 345 do CPC, em especial a identificação de que as alegações formuladas são inverossímeis ou estão em contradição com prova dos autos.
9.7.8. No que concerne à argumentação do Sr. Paulo Roberto Dias Morales de que teria cumprido fielmente sua função de fiscalizador técnico no bojo dos contratos (qualidade técnica dos serviços - assinatura posterior ao recebimento de documentação do fiscal do contrato e dos fiscais de entrega do produto) , sendo que ele não seria o responsável pela fiscalização conforme contrato; entende-se que essa não justifica sua conduta, tampouco atenua sua evidente culpabilidade, haja vista que procedeu ao ateste de quinze fiscais relativas aos Contratos 23/2007-DEC, 26/2007-DEC, 36/2008-DEC e 46/2008-DEC ao longo do período 21/12/2007 e 2/2/2009 (peças 50, p. 16-39; 52, p. 25-54; 54, p. 24-27; e 57, p. 13-20) . Em outras palavras, independentemente da função específica do Sr. Paulo Roberto Dias Morales no ato de liquidação da despesa, o fato é que esse participou do ateste irregular dos serviços contratados.
9.7.9. Nesse sentido, considera-se contraditória a alegação do Sr. Paulo Roberto Dias Morales de que a sua responsabilidade, no âmbito do IME e do DEC (2004 a 2009) , não se relacionaria à gestão e/ou fiscalização de contratos e convênios e ao cumprimento da Lei 8.666/1993 - tampouco  englobaria processos administrativos, os quais seriam de responsabilidade dos ordenadores de despesa do IME e do DEC. Ora, se o aludido militar não estava a exercer a gestão e/ou fiscalização dos Contratos 23/2007-DEC, 26/2007-DEC, 36/2008-DEC e 46/2008-DEC, então não faria sentido que esse atestasse a prestação de serviços no âmbito de tais instrumentos. 
9.7.10. Diante desse cenário, cumpre destacar que a assinatura do agente público é condição de eficácia do ato administrativo e de vinculação de responsabilidade do signatário, não podendo ser considerada mera formalidade administrativa, mas instância de controle dos gastos públicos (Acórdão 2781/2016-TCU-Plenário, rel. Ministro BENJAMIN ZYMLER) .
9.7.11. Em relação à alegação do Sr. Paulo Roberto Dias Morales de que sua atuação deveria ser examinada considerando-se a sistematização operacional e técnica peculiar no âmbito do DEC (procedimentos administrativos - modus operandi - praxe administrativa) , a qual teria sido adotada pela caserna desde 2000 até 2010; observa-se que essa não merece prosperar.
9.7.12. Decerto, a existência de contexto em determinada organização pública não justifica o descumprimento da lei, devendo-se salientar que, independentemente da questão da hierarquia militar, a conduta dos agentes públicos deve pautar-se pelo princípio constitucional da legalidade capitaneado no art. 37, caput, da Constituição Federal. Ou seja, praxes administrativas não podem servir de anteparo para que haja desatenção às normas.
9.7.13. Quanto à arguição do Sr. Paulo Roberto Dias Morales de que não teria tido qualquer participação no recebimento do conteúdo técnico do Plano de Trabalho 30.001.08.01.52.01 (Voçorocas da BR-163) - Contratos 36/2008-DEC e 46/2008-DEC - haja vista ter assinado apenas notas fiscais para a etapa de mobilização, bem como seu afastamento ter ocorrido anteriormente às entregas de tais produtos; tem-se que essa não deve ser acatada. Com efeito, as notas fiscais assinadas pelo responsável ora apelante no bojo dos Contratos 36/2008-DEC e 46/2008-DEC, envolviam a entrega de produto, conforme sintetizado na Tabela 2 abaixo (peças 54, p. 24-27; e 57, p. 13-20) :
Tabela 2 - Atestes - Paulo Roberto Dias Morales - Contratos 36/2008-DEC e 46/2008-DEC
	Contratos
	Nota fiscal atestada
	Natureza do Serviço

	36/2008-DEC
	16872
	1ª Parcela: Entrega do Relatório Inicial, contendo o Plano de Trabalho, a metodologia a ser aplicada para o desenvolvimento das atividades e após toda a mobilização da equipe técnica e emprego de todos os equipamentos necessários para o início das atividades (execução) 

	46/2008-DEC
	614
	1ª Parcela: Entrega do Relatório Inicial, contendo o Plano de Trabalho, a metodologia a ser aplicada para o desenvolvimento das atividades e após toda a mobilização da equipe técnica e emprego de todos os equipamentos necessários para o início das atividades (execução) 

	46/2008-DEC
	615
	2ª Parcela: Entrega do 2ª Relatório de Andamento, encadernado e entregue também em meio digital, abrangendo tópicos do objeto contratado, descrevendo as ações realizadas e os resultados.

9.7.14. No tocante à afirmação do Sr. Paulo Roberto Dias Morales de que 	haveria outros militares que deveriam ter sido ouvidos no âmbito desta TCE (peça 236, p. 30 e 70) ; tem-se que essa não deve prosperar, uma vez que o recorrente não informou quem seriam tais agentes públicos, suas condutas e provas de que teriam contribuído para a consecução do dano ao erário.
9.7.15. Em relação ao alegado de que não teria havido conluio no âmbito dos contratos objeto desta TCE, tendo havido erros nas conclusões do órgão de controle interno (1ª ICFEx) , do IPM 190/2010, da denúncia do MPM, do relatório de auditoria 875/2010, e da instrução da unidade técnica; reconhece-se que, de fato, não existem elementos hábeis a evidenciar o conluio especificamente no âmbito desta TCE, não se podendo, nesse ponto, atrelar o caso concreto ao contexto de fraudes sistemáticas e generalizadas, capitaneadas pelos Srs. Paulo Roberto Dias Morales e Washington Luiz de Paula, no repasse de recursos do DNIT ao IME e, posteriormente, do DNIT ao DEC, no período de 2003 a 2010, conforme achados constantes do TC-Processo 022.244/2010-7.
9.7.16. À propósito, compulsando o relatório de auditoria 875/2010 e a conclusão do relatório do IPM instaurado pela Portaria 25/DCT, de 13/5/2010 (peças 10, p. 7-50; 11; 12, p. 1-25; e 29, p. 2-42, do TC Processo 008.442/2015-0) , verifica-se que as irregularidades ali apuradas não se referem especificamente ao objeto desta TCE. Não obstante, registra-se que o contexto pretérito de fraudes foi decisivo para a conclusão de que os Srs. Paulo Roberto Dias Morales e Washington Luiz de Paula detinham, à época dos fatos irregulares desta TCE, amplo conhecimento das atividades realizadas junto ao DNIT, não podendo esses alegarem desconhecimento de causa.
9.7.17. No que alude à documentação juntada pelo Sr. Paulo Roberto Dias Morales, a título de complementação (fatos novos) , conteúdo de denúncia anônima por ele recebida intitulada "O verdadeiro culpado por toda corrupção dentro do IME no período de 2000 a 2010" (peça 426) , tem-se que essa deve ser tratada em processo distinto a ser autuado pela SecexDefesa a fim de verificar sua procedência pelo fato de essa se referir ao Acórdão 640/2015-TCU-Plenário a transcender os presentes autos (engloba os TCs Processo 011.164/2015-8, Processo 008.457/2015-8, Processo 008.442/2015-0, Processo 008.449/2015-5, Processo 008.453/2015-2 e Processo 008.450/2015-3) , além de apontar supostas irregularidades de terceiros não arrolados no pólo passivo destes autos; não cabendo, em sede de matéria recursal, a instrução de tal denúncia (matéria nova) . 
9.7.18. De todo modo, entende-se desnecessária a adoção de qualquer providência adicional, haja vista a medida já tomada acerca da mesma documentação mencionado no item precedente mediante o item 9.4 do Acórdão 3065/2020-TCU-Plenário, rel. Ministro BENJAMIN ZYMLER. 
9.7.19. Quanto à documentação trazida à título de denúncia anônima (peça 348) , por tratar de supostas irregularidades de terceiros não arrolados no pólo passivo destes autos - não cabendo, em sede de matéria recursal, a instrução de tal denúncia; propõe-se dar ciência dessa à SecexDefesa para as providências cabíveis, bem como à Procuradoria-Geral de Justiça Militar e à Procuradoria da República no Estado do Rio de Janeiro.
9.7.20. Por derradeiro, para fins do exercício do poder sancionatório do TCU, erro grosseiro é o que decorreu de grave inobservância do dever de cuidado, isto é, que foi praticado com culpa grave (Acórdão 1689/2019-TCU-Plenário, rel. Ministro AUGUSTO NARDES, 2924/2018-TCU-Plenário, rel. Ministro JOSÉ MÚCIO MONTEIRO, e 2391/2018-TCU-Plenário, rel. Ministro BENJAMIN ZYMLER) . 
9.7.21. In casu, conclui-se que a irregularidade foi cometida pelo Srs. Washington Luiz de Paula e Paulo Roberto Dias Morales - ateste indevido de notas fiscais - aquele na condição de "Fiscal do Contrato" e este na condição de "Chefe da Assessoria 7/DEC", no mínimo, com culpa grave (por negligência e/ou imprudência) , tendo eles assumido todos os riscos envolvidos na prática do ato administrativo, pois era de se esperar deles a efetiva verificação do direito do contratado ao crédito (Acórdão 6145/2020-TCU-Segunda Câmara, rel. Ministro MARCOS BEMQUERER; e 3037/2015-Plenário, rel. Ministro MARCOS BEMQUERER) , com base no pleno conhecimento do trâmite processual e técnico.
9.7.22. Nesse contexto, tem-se que, para fins de responsabilização perante o TCU, pode ser tipificada como erro grosseiro (art. 28 do Decreto-lei 4.657/1942 - Lei de Introdução às Normas do Direito Brasileiro) a autorização de pagamento sem a devida liquidação da despesa (Acórdão 2699/2019-TCU-Primeira Câmara, rel. Ministro VITAL DO RÊGO) . Insta consignar que a liquidação indevida de despesa promovida pelos Srs. Washington Luiz de Paula e Paulo Roberto Dias Morales contribuiu decisivamente para o pagamento danoso ao erário.
9.7.23. Salienta-se, por oportuno, não haver nos presentes autos elementos hábeis a comprovar a ocorrência de circunstâncias práticas, ainda que de ordem estrutural, a limitar ou condicionar a ação dos Srs. Washington Luiz de Paula e Paulo Roberto Dias Morales na liquidação da despesa pública com a devida aferição da prestação dos serviços contratados.
9.7.24. Diante dessa conjuntura, com a ausência nos autos de elementos hábeis a comprovar a ocorrência de conluio e fraude (dolo e má fé) no âmbito da execução dos Contratos 23/2007-DEC, 26/2007-DEC, 36/2008-DEC e 46/2008-DEC, propõe-se a exclusão das penalidades aplicadas aos Srs. Washington Luiz de Paula e Paulo Roberto Dias Morales por meio do item 9.7 do acórdão condenatório (inabilitação para o exercício de cargo em comissão ou função de confiança no âmbito da Administração Pública Federal) .
9.7.25. Com efeito, a penalidade de inabilitação para o exercício de cargo em comissão ou função de confiança (art. 60 da Lei 8.443/1992) é aplicada pelo TCU para irregularidades de gravidade extrema, em situações em que se constata o dolo ou a má-fé do responsável para a produção de desvio de bens e valores públicos (Acórdão 8794/2017-TCU-Primeira Câmara, rel. Ministro VITAL DO RÊGO) . Nesse sentido, tem-se os Acórdão 688/2013-TCU-Plenário, rel. Ministro-Substituto AUGUSTO SHERMAN; 6111/2012-TCU-2ª Câmara, rel. Ministro RAIMUNDO CARREIRO; 2746/2012-TCU-Plenário, rel. Ministro RAIMUNDO CARREIRO; 772/2012-TCU-Plenário, rel. Ministro VALMIR CAMPELO; 2511/2011-TCU-Plenário, rel. Ministro VALMIR CAMPELO; 1456/2011-TCU-Plenário, rel. Ministro JOSÉ JORGE; 708/2008-TCU-Plenário, rel. Ministro VALMIR CAMPELO; 881/2007-TCU-1ª Câmara, rel. Ministro MARCOS VINICIOS VILAÇA.
9.8. Conclusão
9.8.1. Em face de todo o exposto, propõe-se acatar parcialmente a tese dos recorrentes, no sentido de: (i) julgar regulares com ressalva as contas dos Srs. José Rosalvo Leitão de Almeida e Juan Carlos Ramos Perez; (ii) manter o julgamento pela irregularidade das contas dos Srs. Paulo Roberto Dias Morales, Washington Luiz de Paula, e Fernando Silva Saldanha de Menezes; e (iii)  excluir o item 9.7 do Acórdão 720/2019-TCU-Plenário, haja vista a ausência de elementos nos autos a evidenciar a ocorrência de fraude e conluio.    
10.	Não cabimento das sanções impostas à Fundação Trompowsky
10.1. A Fundação Trompowsky aduz a tese de que as sanções a ela aplicadas - mediante o decisum condenatório - seriam descabidas, tendo ela feito as seguintes colocações (peça 456, p. 5-6, 8-9 e 15) :
	a) o sistema de fraudes existente desde 2003 não teria sido constatado por órgão de controle, em especial o Comando do Exército, sendo razoável supor que a Fundação Trompowsky (criada em 2006) não teria se apercebido de tal sistema (peça 456, p. 5-6) ; e
	b) seria caso de excludente de culpabilidade, haja vista a ocorrência de boa-fé, a ausência de má-fé e a inexigibilidade de conduta diversa (peça 456, p. 8-9 e 15) .
	Análise:
10.2. No que concerne ao argumento de que o sistema de fraudes existente desde 2003 não teria sido constatado por órgão de controle, em especial o Comando do Exército, sendo razoável supor que a Fundação Trompowsky (criada em 2006) não teria se apercebido de tal sistema; tem-se que esse não elide o fato de a instituição ter recebido, indevidamente, os valores referentes aos Contratos 23/2007-DEC, 26/2007-DEC, 36/2008-DEC e 46/2008-DEC - uma vez que a prestação de serviços não restou comprovada. Ou seja, não há que se falar em excludente de culpabilidade.
10.3. Todavia, há que se reconhecer a ausência nos autos de elementos que apontem para a ocorrência de fraude e conluio licitatório no âmbito específico desta TCE, de modo que afigura-se descabida, in casu, a aplicação à Fundação Trompowsky da sanção constante do item 9.8 do acórdão combatido (declaração de inidoneidade para participar de licitações na Administração Pública Federal) . 
10.4. Tal entendimento é extraído pela literalidade do art. 46 da Lei 8.443/1992. Com efeito, para que seja declarada a inidoneidade de uma empresa, os indicativos de fraude devem ser suficientemente consistentes (Acórdão 214/2013-TCU-Plenário, rel. Ministro JOSÉ MÚCIO MONTEIRO) , fato não observado nos presentes autos. Ademais, a sanção de declaração de inidoneidade (art. 46 da Lei 8.443/92) para participar de licitações não pode ser aplicada se a empresa não tiver sido chamada para responder por fraude à licitação, mas por irregularidade diversa (Acórdão 188/2016-TCU-Plenário, rel. Ministro WALTON ALENCAR RODRIGUES) .
10.5. Nesse diapasão, cabe salientar o pleno cabimento da multa aplicada à Fundação Trompowsky mediante o item 9.4 do decisum recorrido	, haja vista que a dosimetria da multa do art. 57 da Lei 8.443/1992 relaciona-se ao valor do dano ao erário, no limite de 100%. 
10.6. Em conclusão, para fins do exercício do poder sancionatório do TCU, erro grosseiro é o que decorreu de grave inobservância do dever de cuidado, isto é, que foi praticado com culpa grave (Acórdão 1689/2019-TCU-Plenário, rel. Ministro AUGUSTO NARDES, 2924/2018-TCU-Plenário, rel. Ministro JOSÉ MÚCIO MONTEIRO, e 2391/2018-TCU-Plenário, rel. Ministro BENJAMIN ZYMLER) . 
10.7. No caso concreto, verifica-se que a irregularidade cometida pela Fundação Trompowsky (recebimento indevido dos pagamentos referentes aos Contratos 23/2007-DEC, 26/2007-DEC, 36/2008-DEC e 46/2008-DEC) foi cometida com culpa grave, tendo ela assumido todos os riscos envolvidos na prática do ato, pois era de se esperar dela a efetiva realização dos serviços contratados.
10.8. Nesse contexto, que, para fins de responsabilização perante o TCU, pode ser tipificada como erro grosseiro (art. 28 do Decreto-lei 4.657/1942 - Lei de Introdução às Normas do Direito Brasileiro) a autorização de pagamento sem a devida liquidação da despesa (Acórdão 2699/2019-TCU-Primeira Câmara, rel. Ministro VITAL DO RÊGO) . No contexto da liquidação indevida da despesa, insta consignar, por analogia, que o recebimento indevido dos valores contratados concorreu decisivamente para o dano ao erário.
10.9. Salienta-se, por oportuno, não haver nos presentes autos elementos hábeis a comprovar a ocorrência de circunstâncias práticas, ainda que de ordem estrutural, a limitar ou condicionar a ação da Fundação Trompowsky.
10.10. Diante dessa conjuntura, propõe-se acolher parcialmente a tese da recorrente, com a supressão da penalidade aplicada à Fundação Trompowsky da sanção constante do item 9.8 do acórdão combatido, estendendo-se - com fulcro no art. 281 do Regimento Interno do TCU, os efeitos dessa exclusão à Fundação Bio-Rio (fundamentada em circunstâncias objetivas) . 
11.	Ressarcimento ao erário realizado pela Fundação Trompowsky
11.1. A Fundação Trompowsky oferece a tese de que já teria realizado o devido ressarcimento ao erário, tendo ela assim se manifestado (peça 456, p. 9-16) :
	a) o ressarcimento ao erário já teria ocorrido, haja vista que a entidade teria usado seus recursos em prol da Administração Pública, sendo que os resultados materiais e financeiros obtidos pela Fundação Trompowsky teriam sido aplicados inteiramente em apoio ao sistema de ensino do Exército Brasileiro (peça 456, p. 9-15) ; e
	b) deveria haver um encontro de contas para aferir a quantia devida pela fundação para liquidar a dívida, ocasião em que seria possível a ela comprovar a devolução dos recursos aos cofres públicos mediante serviços e obras em prol do Exército Brasileiro (peça 456, p. 15-16) .  
	Análise:
11.2. De plano, refuta-se a tese da recorrente. Ora, a prestação de outros serviços públicos por parte da Fundação Trompowsky não se presta a elidir o dano ao erário aqui apurado, uma vez que tais serviços foram financiados por outras receitas que não as previstas para os Contratos 23/2007-DEC, 26/2007-DEC, 36/2008-DEC e 46/2008-DEC. 
11.3. Desse modo, é descabido qualquer encontro de contas com base na premissa aventada pela recorrente. Insta consignar a inexistência nos autos de elementos probatórios de qualquer recolhimento ao erário no que concerne aos recursos atrelados aos contratos supracitados. Registra-se, enfim, que não há amparo legal para pagamento da dívida aos cofres públicos federais, no âmbito do TCU, mediante a realização de serviços e obras em prol da Administração Pública.
12.	Ocorrência de boa-fé
12.1. A Fundação Trompowsky e os Srs. Fernando Silva Saldanha de Menezes, Juan Carlos Ramos Perez, Washington Luiz de Paula trazem a tese de que teria agido de má-fé, tendo eles assim arguido (peça 400, p. 9 e 12; 411, p. 15-19 e 22; 413, p. 16-19; e 456, p. 7-9 e 15) :
	a) a Fundação Trompowsky teria agido de boa-fé em seu relacionamento com o Centran (peça 456, p. 7-9) ;
	b) não teria tido ciência que os serviços dos Contratos 23/2007-DEC e 46/2008-DEC já haviam sido executados anteriormente por entidades distintas (peça 456, p. 15) ;
	c) o Sr. Fernando Silva Saldanha de Menezes teria assinado as notas fiscais 17364 (Contrato 36/2008-DEC) e 847 (Contrato 46/2008-DEC) de boa-fé, porquanto não suspeitava de quaisquer ilegalidades nos mencionados documentos (peça 413, p. 16-19) ;
	d) o Sr. Juan Carlos Ramos Perez teria agido de boa-fé, pois seria impossível a ele imaginar que o ateste das notas fiscais 469 e 470 do Contrato 23/2007-DEC poderiam ocasionar alguma ilegalidade diante das circunstâncias no caso concreto (peça 411, p. 15-19 e 22) ; e
	e) o Sr. Washington Luiz de Paula teria agido de boa-fé (conduta imparcial, impessoal, moral, razoável e transparente) ao longo de sua gestão na Coordenação Administrativa da A7/DEC-Centran (peça 400, p. 9 e 12) . 	
	Análise:
12.2. No que concerne à questão da boa-fé, a jurisprudência deste Tribunal sedimentou entendimento de que quando se trata de processos atinentes ao exercício do controle financeiro da Administração Pública, tais como o que ora se examina, a boa-fé não pode ser presumida, devendo ser demonstrada e comprovada a partir dos elementos que integram os autos. Tal interpretação decorre da compreensão de que, relativamente à fiscalização dos gastos públicos, privilegia-se a inversão do ônus da prova, pois cabe ao gestor comprovar a boa aplicação dos dinheiros e valores públicos sob sua responsabilidade.
12.3. Diante desse contexto, e após exame de toda a documentação carreada aos autos, não há como se vislumbrar a boa-fé na conduta dos Srs. Fernando Silva Saldanha de Menezes, Juan Carlos Ramos Perez, Washington Luiz de Paula;  já que não foram constatados atos ou fatos atenuantes os quais pudessem apontar para atitude zelosa e diligente dos aludidos militares (em sua atuação quando do ateste das notas fiscais dos contratos) . 
12.4. No âmbito do TCU, é considerado de boa-fé o responsável que, embora tenha concorrido para o dano ao erário ou outra irregularidade, seguiu as normas pertinentes, os preceitos e os princípios do direito. A análise da conduta, portanto, é feita sob o ponto de vista objetivo, sem que seja necessária a comprovação de má-fé (dolo) , mas apenas da ausência de boa-fé objetiva, para a responsabilização do agente (Acórdão 7936/2018-TCU-Segunda Câmara, rel. Ministro-Substituto AUGUSTO SHERMAN) . Nesse sentido, tem-se os Acórdão 13732/2019-TCU-Primeira Câmara, rel. Ministro WALTON ALENCAR RODRIGUES; 8987/2018-TCU-1ª Câmara, rel. Ministro WALTON ALENCAR RODRIGUES; e 1921/2011-2ª Câmara, rel. Ministro RAIMUNDO CARREIRO.
12.5. Quanto à Fundação Trompowsky, não cabe análise de boa-fé de pessoa jurídica (Acórdão 877/2012-TCU-Primeira Câmara) . Nesse sentido, tem-se os Acórdão 1565/2015-TCU-Segunda Câmara, rel. Ministra ANA ARRAES; 4024/2014-TCU-2ª Câmara, rel. Ministra ANA ARRAES; 4274/2013-TCU-1ª Câmara, rel. Ministro-Substituto WEDER DE OLIVEIRA; 1517/2012-TCU-1ª Câmara, rel. Ministro VALMIR CAMPELO; 1600/2011-TCU-1ª Câmara, rel. Ministro-Substituto MARCOS BEMQUERER; 609/2010-TCU-2ª Câmara, rel. Ministro JOSÉ JORGE.
12.6. Em face do exposto, propõe-se não acolher a tese apresentada pela Fundação Trompowsky e pelos Srs. Fernando Silva Saldanha de Menezes, Juan Carlos Ramos Perez, Washington Luiz de Paula.
13.	Ausência de má-fé
13.1. Os recorrentes alegam não terem agido de má-fé, tendo eles apresentado as seguintes alegações (peças 236, p. 23-24, 26-28, 38-46 e 58; 237, p. 99-105; 342; 345; 400, p. 8-9 e 12-13; 404, p. 20; 411, p. 19; 413, p. 13 e 35; e 456, p. 7-9 e 15-16) :
	a) a Fundação Trompowsky não teria tido consciência de estar sendo utilizada no cometimento de fraude, sendo cabível a exclusão da sua culpabilidade (peça 456, 7-9 e 15-16) ;
	b) o Sr. Fernando Silva Saldanha de Menezes não teria agido de má-fé, fato comprovado no bojo do acórdão condenatório (peça 413, p. 13 e 35) ;
	c) o Sr. Juan Carlos Ramos Perez não teria agido de má-fé, fato comprovado no bojo do acórdão condenatório (peça 411, p. 19) ;
	d) o Sr. José Rosalvo Leitão de Almeida não teria agido de má-fé, fato comprovado no bojo do acórdão condenatório (peça 404, p. 20) ;
	e) o Sr. Washington Luiz de Paula não teria agido de má-fé (peça 400, p. 8-9 e 12-13) ;
	f) o Sr. Paulo Roberto Dias Morales não teria agido de má-fé, não tenho havido improbidade administrativa, fraude, benefício indevido e locupletamento (peças 236, p. 23-24, 26-28; 237, p. 99-105; 342; e 345) ; e
	g) não haveria provas nos autos que indicassem fraude licitatória no âmbito desta TCE, cabendo ao TCU o ônus da prova (peças 236, p. 38-46 e 58) .
	Análise:
13.2. Em relação aos Srs. Fernando Silva Saldanha de Menezes, Juan Carlos Ramos Perez e José Rosalvo Leitão de Almeida, é importante esclarecer que, uma vez caracterizada a reprovabilidade da conduta, a avaliação de existência de má-fé não é requisito essencial à culpabilidade do recorrente. De outro modo, tal elemento anímico, subjetivo da conduta, deve ser considerado apenas como agravante, no sentido de majorar a dosimetria da pena. Nesse sentido, considerando ainda que a má-fé desses não pode ser presumida, devendo, portanto, ser demonstrada, reforça-se que sua existência sequer foi cogitada nos presentes autos. Assim, como a má-fé não foi pressuposto da aplicação da multa a esses responsáveis (não foi expressamente considerada na dosimetria da pena) , reputa-se irrelevantes os argumentos dos Srs. Fernando Silva Saldanha de Menezes, Juan Carlos Ramos Perez e José Rosalvo Leitão de Almeida.
13.3. Com relação à Fundação Trompowsky e aos Srs. Washington Luiz de Paula e Paulo Roberto Dias Morales; tem-se que, de fato, não existem elementos nos autos a evidenciar a ocorrência de fraude e conluio na licitação e na execução dos Contratos 23/2007-DEC, 26/2007-DEC, 36/2008-DEC e 46/2008-DEC. Entretanto, tal situação não elide a reprovabilidade da conduta desses, uma vez que a avaliação de existência de má-fé não é requisito essencial à culpabilidade no âmbito desta Corte de Contas.
13.4. Não é necessário que haja má-fé ou ação dolosa do agente para fins de responsabilização perante o TCU (Acórdão 243/2010-TCU-Plenário, rel. Ministro AROLDO CEDRAZ) . Nesse sentido, tem os Acórdão 4485/2020-TCU-Primeira Câmara, rel. Ministro BENJAMIN ZYMLER; 827/2019-TCU-2ª Câmara, rel. Ministra ANA ARRAES; 635/2017-TCU-Plenário, rel. Ministro AROLDO CEDRAZ; 6943/2015-TCU-1ª Câmara, rel. Ministro BRUNO DANTAS; e 3441/2012-TCU-Plenário, rel. Ministro WALTON ALENCAR RODRIGUES.
13.5. Assim, ante a independência da culpabilidade perante o dolo, propõe-se não acolher a tese da Fundação Trompowsky e dos Srs. Fernando Silva Saldanha de Menezes, Juan Carlos Ramos Perez, José Rosalvo Leitão de Almeida, Washington Luiz de Paula, e Paulo Roberto Dias Morales.
CONCLUSÃO
14.	 Das análises anteriores, conclui-se pelo provimento dos recursos dos Srs. José Rosalvo Leitão de Almeida e Juan Carlos Ramos Perez; provimento parcial dos recursos da Fundação Trompowsky e dos Srs. Washington Luiz de Paula e Paulo Roberto Dias Morales; e não provimento do recurso do Sr. Fernando Silva Saldanha de Menezes - considerando-se que:
	a) não ocorreu prescrição do dano ao erário com base no regime do Acórdão 1441/2016-TCU-Plenário e na Lei 9.873/1999, de modo que, partindo-se da premissa de que a pretensão reparatória segue as mesmas balizas, enquanto não houver norma específica a respeito, a demonstração de que não se operou a prescrição punitiva impõe, como consequência, a conclusão de que também é viável a condenação ao ressarcimento do prejuízo apurado nos autos;
	b) não cabe sobrestamento da TCE até decisão judicial na esfera criminal, haja vista o princípio da independência das instâncias cível, penal e administrativa;
	c) não houve cerceamento de defesa no âmbito desta TCE, salientando-se que a citação do responsável ocorreu em 24/8/2016 (peças 91 e 169) , ou seja, em período inferior a dez anos da execução dos Contratos 23/2007-DEC, 26/2007-DEC, 36/2008-DEC e 46/2008-DEC - além de que o responsável apresenta defesa genérica acerca das provas testemunhais produzidas no âmbito judicial (considerando-se que tais relatos estejam documentados) ;
	d) os recorrentes não trouxeram aos autos elementos probatórios a evidenciar a execução dos Contratos 23/2007-DEC, 26/2007-DEC, 36/2008-DEC e 46/2008-DEC;
	e) não há que se falar em ilegitimidade passiva de nenhum dos recorrentes, devendo-se considerar os seguintes aspectos no caso concreto, à luz da LINDB:
	e.1) a conduta do Sr. José Rosalvo Leitão de Almeida possui atenuantes suficientes a descaracterizar a irregularidade das contas e a imputação de débito (regularidade com ressalva) , não havendo nos autos quaisquer elementos a apontar indubitavelmente que a conduta do responsável concorreu (direta ou indiretamente) para o advento do débito (processo de liquidação da despesa) ;
	e.2) a conduta do Sr. Juan Carlos Ramos Perez possui atenuantes suficientes a descaracterizar a irregularidade das contas e a imputação de débito (regularidade com ressalvas) , considerando-se sua situação análoga a do Sr. Sérgio Carvalho Fernandes (contemporaneidade dos atos com sua assunção na função e o exercício de atividade atinente a manejo de sistemas de informação) ;
	e.3) o Sr. Fernando Silva Saldanha de Menezes atestou indevidamente nove notas fiscais - sendo sete vezes (entre 10/5/2008 e 2/7/2009) na condição de Chefe da Gestão Técnica da A7 do DEC, e duas na condição de Adjunto do Controle Técnico da A7 do DEC e/ou Adjunto da A7 do DEC (2/9/2009) - conjuntura a demonstrar que esse praticou conduta, no mínimo, com culpa grave (por negligência e/ou imprudência) , tendo ele assumido todos os riscos envolvidos na prática dos atos administrativos, pois era de se esperar dele pleno conhecimento do trâmite processual e técnico na verificação do direito do contratado ao crédito;
	e.4) os Srs. Washington Luiz de Paula e Paulo Roberto Dias Morales, embora não existam nos autos elementos hábeis a demonstrar a existência de má-fé desses no âmbito desta TCE, atestaram indevidamente notas fiscais - aquele na condição de "Fiscal do Contrato" (nove notas fiscais relativas aos Contratos 23/2007-DEC e 26/2007-DEC ao longo do período 21/12/2007 e 18/12/2008) , e este na condição de "Chefe da Assessoria 7/DEC" (quinze notas fiscais relativas aos Contratos 23/2007-DEC, 26/2007-DEC, 36/2008-DEC e 46/2008-DEC ao longo do período 21/12/2007 e 2/2/2009) - conjuntura a demonstrar que esses praticaram conduta, no mínimo, com culpa grave (por negligência e/ou imprudência) , tendo ele assumido todos os riscos envolvidos na prática dos atos administrativo, pois era de se esperar dele pleno conhecimento do trâmite processual e técnico na verificação do direito do contratado ao crédito;
	e.5) é descabida a aplicação das sanções do item 9.7 do acórdão condenatório (inabilitação para o exercício de cargo em comissão ou função de confiança no âmbito da Administração Pública Federal) , haja vista a ausência nos autos de elementos hábeis a comprovar a ocorrência de conluio e fraude (dolo e má fé) no âmbito da execução dos Contratos 23/2007-DEC, 26/2007-DEC, 36/2008-DEC e 46/2008-DEC;
	f) é descabida a aplicação à Fundação Trompowsky da sanção constante do item 9.8 do acórdão combatido (declaração de inidoneidade para participar de licitações na Administração Pública Federal) , haja vista a ausência nos autos de elementos hábeis a comprovar a ocorrência de conluio e fraude (dolo e má-fé) no âmbito da execução dos Contratos 23/2007-DEC, 26/2007-DEC, 36/2008-DEC e 46/2008-DEC;
	g) não consta dos autos provas de ressarcimento ao erário promovido pela Fundação Fundação Trompowsky no tocante aos Contratos 23/2007-DEC, 26/2007-DEC, 36/2008-DEC e 46/2008-DEC - não existindo amparo legal para pagamento da dívida aos cofres públicos federais, no âmbito do TCU, mediante a realização de serviços e obras em prol da Administração Pública;
	h) no caso de responsabilização de pessoa física, a boa-fé não deve ser presumida mas sim demonstrada e comprovada, fato que não ocorreu nos presentes autos, já que não foram constatados atos ou fatos atenuantes os quais pudessem apontar para atitude zelosa e diligente do responsável na gestão da coisa pública - salientando-se que não cabe exame da boa-fé em relação à pessoa jurídica; e
	i) no âmbito do controle externo, a existência de má-fé não é requisito essencial à culpabilidade do responsável, bastando haver caracterizada a reprovabilidade da conduta.
14.1. Com base nas conclusões das alíneas "e.1" e "e.2" do item precedente, propõe-se o provimento dos recursos dos Srs. José Rosalvo Leitão de Almeida e Juan Carlos Ramos Perez, e julgar suas contas regulares com ressalva, e, em consequência, tornar sem efeito suas condenações em débito e sanções constantes dos itens 9.3 e 9.4 do acórdão recorrido.
14.2. Ademais, propõe-se, com fundamento nas conclusões das alíneas "e.4", "e.5" e "f", o provimento parcial dos recursos da Fundação Trompowsky e dos Srs. Washington Luiz de Paula e Paulo Roberto Dias Morales; para tornar sem efeito as sanções constantes dos itens 9.7 e 9.8 do decisum guerreado, estendendo-se tal medida - com fulcro no art. 281 do Regimento Interno do TCU - à Fundação Bio-Rio, eis que fundamentada em circunstâncias objetivas.
14.3. Por derradeiro, propõe-se dar ciência da denúncia contida à peça 348 à SecexDefesa, à Procuradoria-Geral de Justiça Militar e à Procuradoria da República no Estado do Rio de Janeiro, para as providências cabíveis.
PROPOSTA DE ENCAMINHAMENTO
15.	 Ante todo o exposto, submete-se à consideração superior a presente análise dos recursos de reconsideração interpostos pela Fundação Trompowsky, e pelos Srs. Paulo Roberto Dias Morales, Washington Luiz de Paula, José Rosalvo Leitão de Almeida, Juan Carlos Ramos Perez, Fernando Silva Saldanha de Menezes; contra o Acórdão 720/2019-TCU-Plenário, propondo-se, com fundamento no art. 32, inciso I, e 33, da Lei 8.443/1992:
	a) conhecer dos recursos interpostos pelos Srs. José Rosalvo Leitão de Almeida e Juan Carlos Ramos Perez, e, no mérito, dar-lhes provimento, para julgar regulares com ressalva suas contas, e, em consequência, tornar sem efeito suas condenações em débito e sanções constantes dos itens 9.3 e 9.4 do acórdão recorrido;
	b) conhecer dos recursos interpostos pela Fundação Trompowsky, e pelos Srs. Paulo Roberto Dias Morales e Washington Luiz de Paula, e, no mérito, dar-lhes provimento parcial, para:
	b.1) tornar sem efeito as sanções constantes dos itens 9.7 e 9.8 do acórdão recorrido;
	b.2) estender, com fulcro no art. 281 do Regimento Interno do TCU, os efeitos do provimento parcial dos recursos interpostos pela Fundação Trompowsky, e pelos Srs. Paulo Roberto Dias Morales e Washington Luiz de Paula, à Fundação Bio-Rio, haja vista que os fatos trazidos baseiam-se em circunstâncias objetivas;
		c) conhecer do recurso interposto pelo Sr. Fernando Silva Saldanha de Menezes, e, no mérito, negar-lhe provimento;
	d) dar ciência da denúncia contida à peça 348 à SecexDefesa, à Procuradoria-Geral de Justiça Militar e à Procuradoria da República no Estado do Rio de Janeiro, para as providências cabíveis; e
	e) dar ciência da deliberação que vier a ser adotada aos recorrentes, ao Departamento Nacional de Infraestrutura de Transportes (DNIT) , ao Comando do Exército, ao Departamento de Engenharia e Construção do Exército (DEC) , e aos demais interessados.
2.	O titular da unidade técnica especializada, conquanto tenha anuído à proposta de encaminhamento sugerida pelo auditor instrutor, trouxe elementos adicionais acerca do exame do regime jurídico a ser adotado para a prescrição no âmbito do controle externo, conforme manifestação a seguir transcrita:
Manifesto-me de acordo com o exame realizado pela 3ª Diretoria (peças 518-519) , sem prejuízo de registrar considerações sobre a prescrição.
I
2.	Dada a relevância do tema e a necessidade de uniformizar os entendimentos no âmbito interno, esta unidade técnica desenvolveu estudo sobre a jurisprudência do Supremo Tribunal Federal sobre a prescrição no processo de controle externo ("Texto para Discussão 1/2021", anexado ao final deste pronunciamento) . 
3.	Foram analisadas decisões proferidas pelo STF após o julgamento do Mandado de Segurança 32.201, relativo à pretensão punitiva, e, em especial, as decisões adotadas após o julgamento do Recurso Extraordinário 636.886 (tema 899 da repercussão geral) , referente à pretensão de ressarcimento.
4.	Quanto à pretensão punitiva, observa-se que já há orientação jurisprudencial sedimentada no STF. A partir do julgamento do MS 32.201, em 4/8/2017, várias decisões se seguiram, reafirmando a conclusão de que a prescrição da pretensão punitiva, no processo de controle externo, é regida pela Lei 9.873/1999.
5.	Nessa linha há várias decisões recentes (MS 37424, DJe 14/10/2020; MS 36111, DJe 19/5/2020; MS 36799, DJe 05/10/2020; MS 36800, DJe 12/05/2020, entre outros) , expressando o seguinte entendimento:
Na esteira de precedentes deste Supremo Tribunal, a regência da prescrição da pretensão punitiva do Tribunal de Contas da União decorre da interpretação sistemática dos arts. 1º e 2º da Lei n. 9.873/1999. Norma específica definidora da atuação sancionatória da Administração Pública federal, afasta-se, nestes casos, a disposição genérica da prescrição decenal prevista no Código Civil (fundamentação da decisão do MS 36274. Rel. Min. Cármen Lúcia, DJe 19/11/2020) .
A prescrição da pretensão punitiva do TCU é regulada pela Lei 9.873/1999, descabendo a aplicação do prazo decenal previsto na legislação civil (art. 205 do Código Civil) . Ao revés, incide o prazo quinquenal previsto na Lei 9.873/1999 (MS 32201, Rel. Min. Roberto Barroso, PRIMEIRA TURMA, DJe 7/8/2017; MS 35.512-AgR, Rel. Min. Ricardo Lewandowski, SEGUNDA TURMA, DJe 21/6/2019) .  (ementa do acórdão do MS 35.940, Rel. Min. Luiz Fux, DJe 14/07/2020) 
6.	Relativamente à pretensão de ressarcimento, no julgamento do RE 636.886 (tema 899 da repercussão geral) , em 20/04/2020, o STF fixou a tese de que "é prescritível a pretensão de ressarcimento ao erário fundada em decisão de Tribunal de Contas".
7.	A primeira manifestação da Secretaria sobre as implicações desse julgamento ocorreu em 17/06/2020, em exame de recurso interposto no TC Processo 027.624/2018-8. Na oportunidade, ainda não havia sido publicado o inteiro teor do acórdão paradigma, muito embora já fosse conhecido o voto do relator, Ministro Alexandre de Moraes, e já estivesse divulgada a tese fixada na repercussão geral.
8.	Considerando o tempo decorrido desde então, esta unidade técnica desenvolveu o estudo em anexo, para discussão interna, em que foram analisadas as decisões do STF proferidas após o julgamento do RE 636.886. O objetivo foi o de verificar se as conclusões defendidas pela secretaria desde a manifestação originária, no TC Processo 027.624/2018-8, estão em conformidade com o que o STF passou a decidir após a fixação da tese do Tema 899. Com isso, se fosse o caso, a secretaria poderia reajustar suas manifestações, até que sobrevenha orientação específica do TCU.
9.	No estudo em questão foi analisado o inteiro teor de um número representativo de precedentes, com uma variabilidade relevante de relatores. As conclusões que se seguem reafirmam, no geral, os entendimentos contidos nas manifestações anteriores desta unidade, muito embora evidenciem a necessidade de modificações pontuais nas propostas, no que se refere à unificação do regime prescricional para ambas as pretensões (punitiva e de ressarcimento) e à desnecessidade do sobrestamento dos processos em que se verificar a prescrição. 
10.	Com efeito, a partir da revisão da recente jurisprudência do STF observa-se que não tem ocorrido o sobrestamento de processos, mesmo estando pendente o trânsito em julgado do RE 636.886. O STF vem realizando normalmente o julgamento dos casos concretos, até mesmo em função do entendimento de que a tese fixada em sede de repercussão geral tem aplicabilidade imediata, não requerendo o trânsito em julgado do processo paradigma.
11.	Observa-se, também, que os processos já estão sendo julgados monocraticamente, o que evidencia a força da orientação fixada no julgamento do Tema 899. Como se sabe, pelo regimento interno do STF (art. 205) , o mandado de segurança pode ser julgado monocraticamente "quando a matéria for objeto de jurisprudência consolidada do Tribunal". De igual, modo, no recurso extraordinário poderá haver julgamento monocrático se a decisão recorrida, de instância inferior, for contrária à orientação firmada pelo STF em sede de repercussão geral (RISTF, art. 21, § 1º) . O fato de as decisões de mérito estarem sendo proferidas por esta sistemática, de julgamento monocrático, é indicativo da inexistência de hesitação quanto à orientação firmada no RE 636.886. Outra evidência nesse sentido é a constatação de que, nos agravos internos interpostos até o momento, em todos os casos houve a confirmação da decisão monocrática (vide os casos indicados no estudo) .
12.	No exame das decisões do STF observou-se, ainda, que a tese fixada no Tema 899 aplica-se não só à execução, mas também à fase de constituição do título executivo pelo TCU. Uma defesa comum nas informações prestadas ao STF, nos mandados de segurança, é a de que a prescrição do ressarcimento se operaria apenas na fase de execução do acórdão do TCU, tal como na situação que embasou o julgamento do RE 636.886. Essa defesa, contudo, não tem sido acolhida, como evidenciam, por exemplo, as decisões proferidas na Reclamação 39497 e nas medidas cautelares no MS 37089 e no MS 37292.
13.	Outra conclusão relevante é a de que a ressalva aos atos dolosos de improbidade não tem sido estendida ao processo de controle externo. É igualmente usual, nas informações prestadas ao STF nos mandados de segurança, a defesa de que a atuação do TCU estaria preservada na hipótese dos atos dolosos de improbidade, objeto do Tema 897 da repercussão geral (RE 852.475) . No entanto, em nenhum dos precedentes pesquisados essa ressalva foi aplicada a processos do tribunal de contas. Tem sido pacífico o entendimento de que a tese relativa ao Tema 897 restringe-se ao "ressarcimento de valores perseguidos na esfera judicial decorrentes da ilegalidade ou da irregularidade de contas" (MS 37089, Rcl 39497 e MS 37292 MC, entre outros) , na linha do que também constou no voto do relator, no RE 636.886, de que "as razões que levaram a maioria da Corte a estabelecer excepcional hipótese de imprescritibilidade, no tema 897, não estão presentes em relação as decisões do Tribunal de Contas que resultem imputação de débito ou multa".
14.	Por fim, o STF tem aplicado um mesmo regime para a prescrição, tratando as pretensões punitiva e de ressarcimento de modo uniforme. Mesmo nos processos que tratam do ressarcimento propriamente dito, é usual o STF referir-se unicamente a "pretensão punitiva", a indicar que, inobstante algumas variações terminológicas, o prazo de prescrição tem sido tratado de modo uniforme, constituindo um lapso temporal para o órgão de controle externo agir e impor as consequências cabíveis no caso concreto, independentemente de tais consequências terem natureza punitiva ou ressarcitória. Em nenhum dos precedentes pesquisados houve a aplicação, pelo STF, de regimes distintos, uma para o débito, outro para a multa ou demais sanções.
15.	Ademais, no exame da prescrição o STF não tem aplicado o prazo decenal previsto no Código Civil, embora essa seja outra defesa comum nas informações prestadas nos mandados de segurança, como pedido subsidiário. É certo que, em sede de medida cautelar, foram encontrados dois casos em que se aplicou o prazo decenal (MS 37310 e MS 37427) , diferenciando-se "pretensão de ressarcimento" e "pretensão de exigir contas". Nesses dois casos, contudo, a própria relatora ressalvou que a questão seria mais bem examinada quando do julgamento de mérito dos mandados de segurança. Ademais, esse entendimento não foi acompanhado nas demais decisões cautelares objeto do estudo e, mais relevante, não foi aplicado nas decisões de mérito. No julgamento de mérito, em todos os casos pesquisados foi afastada a incidência do prazo decenal previsto no Código Civil, adotando-se o prazo quinquenal e as causas interruptivas da Lei 9.873/1999.
16.	Apresentado esse contexto, e até ulterior orientação específica do Tribunal, esta secretaria continuará examinando a prescrição pelos regimes do Código Civil e da Lei 9.873/1999, sem prejuízo, no entanto, de formular propostas de encaminhamento orientadas pelas seguintes diretrizes:
	a) as pretensões punitiva e de ressarcimento devem observar o mesmo regime na atividade de controle externo, dado o objetivo comum da prescrição, de fixar prazo para o Tribunal de Contas agir, buscando caracterizar o ilícito, identificar seu autor, dimensionar as consequências da conduta (em especial, a quantificação do dano) e impor as consequências legais, independentemente do fato de tais consequências terem natureza punitiva ou ressarcitória;
	b) à luz da recente jurisprudência do STF a respeito, será adotado, como critério para as propostas, o regime prescricional previsto na Lei 9.873/1999;
	c)  caso tenha ocorrido a prescrição, pelo regime adotado como critério, não mais será proposto o sobrestamento do processo, no aguardo do trânsito em julgado do RE 636.886 (proposta essa que, de resto, não tem sido acolhida pelos colegiados do TCU) .
II
17. 	Ao examinar a prescrição segundo os critérios do Acórdão 1441/2016-TCU-Plenário e, ainda, pelo regime da Lei 9.873/1999, a subunidade considerou como termo inicial o dia seguinte ao término da vigência dos contratos que tiveram despesas impugnadas.
18.	Entendo que tal critério não deva ser utilizado em se tratando de relação jurídica contratual. Nesse tipo de relação, a contagem deve ser feita a partir da data do fato ilícito ou da data da consumação do dano, sendo que, se a infração for permanente ou continuada, conta-se o prazo a partir do dia da cessação da ilicitude.
19.	No caso sob exame, considera-se a ocorrência de infração continuada na execução de cada um dos quatro contratos. Assim, tem-se os seguintes termos iniciais:
a)  Contrato 23/2007-DEC: débitos indicados nos subitens 9.3.1 e 9.3.2 do Acórdão 720/2019-TCU-Plenário. Termo inicial: 11/9/2008;
b)  Contrato 26/2007-DEC: débitos indicados nos subitens 9.3.3 e 9.3.4 do Acórdão 720/2019-TCU-Plenário. Termo inicial: 24/5/2010;
c) Contrato 36/2008-DEC: débitos indicados nos subitens 9.3.5 a 9.3.7 do Acórdão 720/2019-TCU-Plenário. Termo inicial: 29/9/2009; e
d) Contrato 46/2008-DEC: débitos indicados nos subitens 9.3.8 a 9.3.10 do Acórdão 720/2019-TCU-Plenário. Termo inicial: 29/9/2009.
20.	Em que pese tais alterações nos termos iniciais, a conclusão pela inocorrência da prescrição de acordo com os regimes considerados não se altera, tendo em vista as datas de interrupção da contagem do prazo levantadas pelo auditor-instrutor da 3ª Diretoria.
3.	O Ministério Público junto ao TCU, neste ato representado pelo procurador Sérgio Ricardo Costa Caribé, discordou parcialmente da proposta de encaminhamento sugerida pela unidade técnica, conforme manifestação a seguir transcrita (peça 521) :
Trata-se de recursos de reconsideração interpostos pelos Srs. Paulo Roberto Dias Morales, Washington Luiz de Paula, José Rosalvo Leitão de Almeida, Juan Carlos Ramos Perez, Fernando Silva Saldanha de Menezes e pela Fundação Marechal Roberto Trompowsky Leitão de Almeida contra o Acórdão 720/2019-TCU-Plenário, que julgou irregulares as contas dos recorrentes e condenou-os ao ressarcimento de débito, bem como aplicou-lhes as sanções de multa, inabilitação para o exercício de cargo em comissão ou função pública para os Srs. Paulo Roberto Dias Morales e Washington Luiz de Paula e inidoneidade para a referida fundação.
Por meio da deliberação recorrida, o TCU analisou tomada de contas especial oriunda da conversão de representação apensada a este processo (TC Processo 031.304/2010-9) , conforme determinação contida no Acórdão 1058/2016-TCU-Plenário. A representação foi de iniciativa da unidade técnica responsável por auditoria realizada em razão de denúncia veiculada pela mídia acerca da existência de conluio entre empresas e militares do IME para desvio de recursos públicos, notadamente aqueles oriundos de convênios firmados com o então Departamento Nacional de Infraestrutura e Transporte (TC Processo 022.244/2010-7) .
Este processo trata, especificamente, das irregularidades identificadas nos Contratos 23/2007-DEC e 26/2007-DEC, cujos objetos constituíam basicamente réplica de trabalho já elaborado pela Universidade Federal do Pará (UFPA) , e nos Contratos 36/2008-DEC e 46/2008-DEC, cujos serviços já haviam sido executados pela empresa Maia Melo Engenharia Ltda., no âmbito do Contrato 3/2006-DEC.
A Serur analisou os argumentos apresentados e propõe, em uníssono:
conhecer dos recursos interpostos pelos Srs. José Rosalvo Leitão de Almeida e Juan Carlos Ramos Perez, e, no mérito, dar-lhes provimento, para julgar regulares com ressalva suas contas, e, em consequência, tornar sem efeito suas condenações em débito e sanções constantes dos itens 9.3 e 9.4 do acórdão recorrido;
conhecer dos recursos interpostos pela Fundação Trompowsky, e pelos Srs. Paulo Roberto Dias Morales e Washington Luiz de Paula, e, no mérito, dar-lhes provimento parcial, para:
b.1) tornar sem efeito as sanções constantes dos itens 9.7 e 9.8 do acórdão recorrido;
b.2) estender, com fulcro no art. 281 do Regimento Interno do TCU, os efeitos do provimento parcial dos recursos interpostos pela Fundação Trompowsky, e pelos Srs. Paulo Roberto Dias Morales e Washington Luiz de Paula, à Fundação Bio-Rio, haja vista que os fatos trazidos baseiam-se em circunstâncias objetivas;
conhecer do recurso interposto pelo Sr. Fernando Silva Saldanha de Menezes, e, no mérito, negar-lhe provimento.
A sugestão de provimento parcial dos recursos da Fundação Trompowsky e dos Srs. Paulo Roberto Dias Morales e Washington Luiz de Paula decorre do entendimento da Serur de que não foram identificadas fraudes nas contratações das quais resultaram os produtos indicados como duplicados, o que afastaria a incidência dos arts. 46 e 60 da Lei 8.443/1992.
Nesse ponto, divirjo parcialmente da unidade instrutiva, por entender que deva ser mantida a inabilitação dos Srs. Paulo Roberto Dias Morales e Washington Luiz de Paula para o exercício de cargo ou função pública. De acordo com o art. 60 da Lei 8.443/1992, a aplicação da sanção decorre do cometimento de infrações graves, situação que se amolda às condutas dos referidos gestores nestes autos.
No caso das fundações, o art. 46 da Lei 8.443/1992 menciona, de fato, a necessidade de verificação de fraude comprovada à licitação. Embora a auditoria tenha identificado um contexto de conluios frequentes no âmbito do Departamento de Engenharia e Construção do Exército (DEC) , não há indícios de que a situação tenha se repetido nas dispensas que resultaram na contratação das fundações. Por essa razão, alinho-me ao entendimento firmado pela Serur.
Quanto ao Sr. José Rosalvo Leitão de Almeida, a Serur propõe afastar sua responsabilidade pelo débito, haja vista a impossibilidade de se estabelecer nexo de causalidade entre a conduta de encaminhar os produtos supostamente elaborados pelas fundações e o dano decorrente da duplicidade com aqueles advindos da Maia Melo Engenharia Ltda. A meu ver, afigura-se acertada a proposta, visto que, quando do envio dos documentos produzidos em duplicidade o débito já estava materializado, o que afasta a responsabilidade do gestor pelo dano provocado.
Em relação ao Sr. Juan Carlos Ramos Perez, há similitude com a situação do Sr. Sérgio Carvalho Fernandes, dada a natureza de substituto no cargo quando dos atestos realizados em 11/9/2008. Assim, cabe afastar a responsabilidade do recorrente, em harmonia com o posicionamento adotado para responsável pela prática de ato nas mesmas condições, julgando-se regulares com ressalvas as suas contas.
No que se refere aos demais recorrentes, apesar da extensa documentação juntada aos autos, não lograram êxito em afastar as irregularidades apontadas pela equipe de fiscalização, as quais motivaram a condenação contra a qual se insurgem. Os anexos ao recurso do Sr. Paulo Roberto Dias Morales (peças 236 a 368) , apesar de sua extensão, contêm, em sua maioria, documentos que constituem apenas reproduções do teor do IPM, elementos relativos a contratos diversos dos que se examina nestes autos, além de documentação relativa à Fundação Ricardo Franco.
A única tentativa de comparação objetiva com o intuito de demonstrar diferenças que desconstituam a duplicidade identificada pela equipe de fiscalização consta da defesa do Sr. Fernando Silva Saldanha de Menezes e refere-se aos serviços desenvolvidos pela Maia Melo Engenharia Ltda. em 2006 e 2009 (peça 413, p. 32) . Entretanto, as informações constantes da tabela, desacompanhadas de elementos mais robustos, são insuficientes para afastar o débito, sobretudo em face das semelhanças entre os trechos em que os serviços seriam executados.
Comparando-se a descrição do produto elaborado e entregue pela Maia Melo Engenharia Ltda. em março de 2007 (peça 11) com aquele objeto dos Contratos 36/2008 e 46/2008 (peça 54, p. 1-9; peça 56, p. 105, e peça 57, p. 1-8) , firmados com a Fundação Bio-Rio e com a Fundação Trompowsky, respectivamente, verifica-se que há sobreposição de trecho. Enquanto o primeiro atingia o segmento entre os quilômetros 0 e 173 da rodovia BR-163 (peça 11, p. 1) , os dois contratos abrangiam o trecho entre o quilômetro 0 e o 102,3 da mesma rodovia (peça 54, p. 1, e peça 56, p. 105) , estando contidos, portanto, no relatório elaborado no âmbito do Contrato 3/2006.
Embora os responsáveis aleguem existir diferença entre os produtos pretendidos em razão de os contratos com as fundações tratarem especificamente das voçorocas, a leitura do relatório de avaliação ambiental entregue pela Maia Melo Engenharia Ltda. revela que houve mapeamento desse tipo de erosão, com diversas menções ao longo do documento (peça 11, p. 126-127, 226, 228, 230, 234, 240, 244, 250, 253, 257, 260, 264, 266, 268, 272, 278, 282 e 288) . Assim, considerando que os defendentes não lograram êxito em apontar as diferenças que justificariam a assinatura de novos contratos para serviços relativos a trecho compreendido no Contrato 3/2006, remanesce a necessidade de devolução dos valores pagos em duplicidade, devendo ser negado provimento ao recurso quanto a esse ponto.
Em relação à duplicidade identificada entre os objetos dos Contratos 23/2007 e 26/2007 com os produtos entregues pela UFPA, o confronto das especificações contidas nas avenças com os resultados indicados no relatório produzido pela instituição de ensino indica que a irregularidade de fato ocorreu.
Da leitura dos referidos instrumentos, verifica-se que tinham os seguintes propósitos:
Apoio Técnico visando a Execução do Projeto de Educação Patrimonial, apresentação de Palestras em Escolas Públicas e Centros Comunitários enfatizando o Patrimônio Arqueológico local, sua preservação e uso. Gerenciamento do Monitoramento Arqueológico durante a Execução das Obras da BR-163/PA, Trecho: Divisa MT/PA - Rurópolis/PA, BR-230 - Trecho Entroncamento com a BR-163/PA - Miritituba/PA e BR-135/BA, Trecho: São Desidério - Correntina, nos locais que sofrerão influência física no terreno (Contrato 23/2007 - peça 50, p. 1) ;
Elaboração de estudos e pesquisas de natureza científica e tecnológica visando à execução dos programas de salvamento arqueológico, patrimonial e levantamentos florestais para obtenção das Autorizações de Supressão de Vegetação (ASV) em apoio às obras da BR 163/PA (Contrato 23/2007 - peça 4, p. 214) .
Conforme indicado na Cláusula Primeira das avenças, os dois contratos se originaram dos objetivos previstos no Plano de Trabalho 30.001.07.01.67.01 (peça 4, p. 215, e peça 50, p. 2) , firmado entre o DEC e o DNIT em 23/5/2007 (peça 337, p. 25-31) , cuja descrição para o projeto constitui mescla entre os objetivos acima reproduzidos.
Comparando-se as informações retro com o Relatório de Prospecção Arqueológica elaborado pela UFPA (peça 2, p. 124-165) , uma vez mais verifica-se a sobreposição de trechos objeto de estudo, notadamente pela menção expressa àqueles localizados entre a Divisa MT/PA (ou Guarantã do Norte-MT) e Rurópolis/PA (BR-230) , e entre o entroncamento da BR-230 com a BR-163/PA e a cidade de Miritituba/PA.
Desse modo, caberia aos recorrentes juntarem aos autos documentos que evidenciassem inequivocamente as diferenças entre os produtos entregues no âmbito dos contratos firmados com as fundações e aqueles elaborados pela UFPA e pela Maia Melo Engenharia Ltda., cuja duplicidade motivou a condenação à devolução de recursos. Como não se desincumbiram de tal obrigação, não há como dar provimento ao recurso dos Srs. Paulo Roberto Dias Morales, Washington Luiz de Paula, Fernando Silva Saldanha de Menezes e da Fundação Trompowsky.
Diante do exposto, este membro do Ministério Público de Contas, manifesta-se de acordo com a proposta formulada pela Serur, exceto no que se refere ao afastamento da inabilitação dos Srs. Paulo Roberto Dias Morales e Washington Luiz de Paula para o exercício de cargo em comissão ou função de confiança no âmbito da Administração Pública Federal (item 9.7 do Acórdão 720/2019-TCU-Plenário) .
É o relatório.

Tanara de Fátima Barcellos da Silva (OAB/RS 69.337), Márcia Gabriele Gomes Trindade (OAB/DF 35.457) Andréa de Paula Pinto (OAB/DF 53.399), Daniell Pinho Amorim (OAB/DF 48.754), Marcelo Pereira Primo, (OAB/RJ 213.086), Guilherme Martins do Nascimento (OAB/DF 51.107), Gabriel Portella Fagundes Neto (OAB/DF 20.084).

Procurador Sergio Ricardo Costa Caribé.

RECURSOS DE RECONSIDERAÇÃO EM TOMADA DE CONTAS ESPECIAL. PAGAMENTOS POR SERVIÇOS TIDOS POR NÃO EXECUTADOS EM CONTRATAÇÕES. PROVIMENTO DE ALGUNS RECURSOS PARA AFASTAR A RESPONSABILIDADE DE ALGUNS GESTORES. PROVIMENTO PARCIAL PARA AFASTAR PENALIDADE IMPOSTA ÀS CONTRATADAS. NEGATIVA DE PROVIMENTO AO RECURSO DOS DEMAIS RESPONSÁVEIS.

TOMADA DE CONTAS ESPECIAL (TCE)

Secretaria de Recursos (Serur).

Por atender aos requisitos de admissibilidade, conheço dos recursos de reconsideração interpostos pelos gestores do Departamento de Engenharia e Construção do Exército (DEC) Srs. Paulo Roberto Dias Morales, Chefe da Assessoria; Washington Luiz de Paula, fiscal dos Contratos 23/2007 e 26/2007; José Rosalvo Leitão de Almeida, assessor especial; Juan Carlos Ramos Perez, fiscal do Contrato 23/2007; Fernando Silva Saldanha de Menezes, adjunto da Assessoria, Chefe da Gestão Técnica da A7 e adjunto do Controle Técnico da A7; e Fundação Marechal Roberto Trompowsky Leitão de Almeida (Fundação Trompowsky) , beneficiária de pagamentos indevidos no âmbito dos Contratos 23/2007 e 46/2008, contra o Acórdão 720/2019-TCU-Plenário, por meio do qual este Tribunal julgou irregulares suas contas, condenou-os solidariamente ao pagamento do débito apurado, aplicou-lhes multas individuais, além da pena de inabilitação para o exercício de cargo em comissão ou função de confiança aos Srs. Paulo Morales e Washington Paula e inidoneidade às Fundações Bio-Rio e Trompowsky.
Originalmente, este processo tratou de tomada de contas especial oriunda da conversão de representação apensada a este processo (TC Processo 031.304/2010-9) em razão de denúncia veiculada pela mídia acerca da existência de conluio entre empresas e militares do Instituto Militar de Engenharia (IME) para desvio de recursos públicos, notadamente aqueles oriundos de convênios firmados com o então Departamento Nacional de Infraestrutura e Transporte (Dnit) , mais especificamente relacionados aos Contratos 23/2007-DEC e 26/2007-DEC, cujos objetos constituíam basicamente de réplica de trabalho já elaborado pela Universidade Federal do Pará (UFPA) , e nos Contratos 36/2008-DEC e 46/2008-DEC, cujos serviços já haviam sido executados pela empresa Maia Melo Engenharia Ltda., no âmbito do Contrato 3/2006-DEC.
Para a execução dos Contratos 26/2007 e 36/2008, foi contratada a Fundação Bio-Rio, enquanto os Contratos 23/2007 e 46/2008 ficaram sob a responsabilidade da Fundação Marechal Roberto Trompowsky Leitão de Almeida (Fundação Trompowsky) .
A condenação ora recorrida foi fundamentada na identificação de pagamentos por serviços considerados como não executados no âmbito das referidas contratações.
A Secretaria de Recursos (Serur) , ao se manifestar sobre os presentes apelos, propôs o provimento dos recursos interpostos pelos Srs. José Rosalvo Leitão de Almeida e Juan Carlos Ramos Perez, para julgar regulares com ressalva suas contas; o provimento parcial dos recursos interpostos pela Fundação Trompowsky e pelos Srs. Paulo Roberto Dias Morales e Washington Luiz de Paula, para afastar as penalidades impostas pelos itens 9.7 e 9.8 do acórdão recorrido, estendendo seus efeitos à Fundação Bio-Rio; e negar provimento ao recurso interposto pelo Sr. Fernando Silva Saldanha de Menezes.  
O Ministério Público de Contas, neste ato representado pelo Procurador Sérgio Ricardo Costa Caribé, discordou em parte da proposta da unidade técnica no que tange ao provimento parcial dos recursos dos responsáveis Paulo Roberto Dias Morales e Washington Luiz de Paula (peça 521) . 
Para o MPTCU, tais responsáveis não lograram juntar aos autos os documentos que evidenciassem, de forma inequívoca, as diferenças entre os produtos entregues no âmbito dos contratos firmados com as fundações e aqueles elaborados pela UFPA e pela Maia Melo Engenharia Ltda., cuja duplicidade motivou a condenação à devolução de recursos.
Feito esse breve histórico, passo ao exame de mérito do presente recurso.
Registro, inicialmente, que acompanho as conclusões da unidade técnica, cuja análise adoto como minhas razões de decidir, com a ressalva apontada pelo Ministério Público junto ao TCU, exceto em relação à responsabilidade do Sr. Fernando Silva Saldanha de Menezes, conforme passarei a expor.
II
Deixo de acolher as preliminares suscitadas pelos recorrentes.
Conforme evidenciado pela unidade técnica, não há que se falar em prescrição da pretensão punitiva ou ressarcitória, ainda que adotada a Lei 9.783/1999, um dos regimes jurídicos apontados como aplicáveis ante a exegese estabelecida pelo Supremo Tribunal Federal no RE 636.886-AL.
Não há fundamento, assim, para o pedido de sobrestamento formulado até o pronunciamento final do Supremo Tribunal Federal sobre a matéria. Nesse sentido, destaco a jurisprudência deste Tribunal, segundo a qual eventual sobrestamento, em função do instituto da repercussão geral previsto no art. 543-B do CPC, vincula apenas os órgãos do Poder Judiciário, não se aplicando aos processos em andamento no TCU (Acórdão 2132/2014-TCU-Primeira Câmara, 1.115/2017-TCU-1ª Câmara e 3.245/2015-TCU-1ª Câmara) .
Também não acolho o pedido de sobrestamento do feito até a decisão judicial na esfera criminal. Conforme evidenciado pela unidade técnica especializada, o Tribunal de Contas da União possui jurisdição e competência próprias estabelecidas pela Constituição Federal e pela sua Lei Orgânica (Lei 8.443/1992) . Dessa forma, a existência de ação judicial sobre mesma matéria não obsta o exercício do controle externo, dado o princípio da independência das instâncias cível, penal e administrativa.  
Por fim, deixo de acolher a preliminar de cerceamento de defesa formulada pelo Sr. Paulo Roberto Dias Morales. A Secretaria de Recursos, com propriedade, afastou a hipótese do transcurso do prazo de mais de dez anos entre a ocorrência dos fatos e a citação do responsável, bem assim a comprovação efetiva da existência de qualquer obstáculo à defesa a ser apresentada pelo referido gestor.
De outra parte, o art. 162 do Regimento Interno desta Casa determina que as provas produzidas perante o TCU devam sempre ser apresentadas de forma documental. Segundo a jurisprudência desta Corte, é da iniciativa do responsável trazer aos autos as provas de sua defesa, prescindindo de autorização do Tribunal para tanto. No caso vertente, não observo qualquer restrição ao contraditório e a ampla defesa do responsável, na linha defendida pela unidade técnica.
III
 No mérito, reputo que os recorrentes não lograram afastar a premissa que levou às condenações procedidas nos autos: a de que os contratos questionados eram desnecessários, uma vez que seus objetos foram anteriormente executados por pessoas jurídicas distintas e pagos com recursos diversos dos destinados às referidas contratações.
Os recorrentes não trouxeram aos autos elementos que pudessem comprovar a efetiva execução dos objetos acordados pelas Fundações Trompowsky e Bio-Rio, bem assim documentos fiscais relativos à execução dos referidos contratos.
De outra parte, o voto condutor do acórdão condenatório colacionou as inúmeras evidências colhidas durante a instrução processual e que justificaram a conclusão de que os serviços contratados não foram prestados pelas fundações mencionadas. 
A equipe do TCU verificou, por meio de requisição junto à Fundação Trompowsky, não existir qualquer prova material ou documental da participação das fundações na prestação dos serviços contratados. Consulta à Coordenação-Geral de Meio Ambiente, subordinada à Diretoria de Planejamento e Pesquisa - CGMAB/DPP no Dnit, bem como à Universidade Federal do Pará - UFPA (Ofícios de Requisição 4-875, 22-875 e 35-875/2010, TC Processo 022.244/2010-7) , evidenciou que os produtos foram efetivamente elaborados por equipe acadêmica do Núcleo de Pesquisa e Ensino em Arqueologia - NPEA desta última.
Por meio de comparação direta entre os projetos elaborados pela Maia Melo em março/2007, no âmbito do Contrato 3/2006-DEC, atualizados em abril/2008 e em junho/2009 (peças 7 a 16) , a equipe de fiscalização constatou que, grosso modo, a inclusão de projetos de voçorocas foi a justificativa utilizada para a celebração do PT 30.001.08.01.52.01, em 26/9/2008, por valores muito acima daqueles inicialmente despendidos pelo DEC com a Maia Melo para a elaboração de objetos que já se encontravam prontos.
A significativa discrepância apurada entre o valor pago à empresa Maia Melo em 2006/2007 (R$ 749.861,59) , que resultou na integralidade dos projetos básico e executivo na versão de abril/2008, com todos os elementos necessários e suficientes para a licitação da obra pelo Dnit, e o montante pago às Fundações Bio-Rio e Trompowsky em 2009 (R$ 3.100.000,00) , para um item específico (voçorocas) , já abrangido nos projetos originais, permitiu concluir pela existência, ao menos, da prática de ato de gestão ilegítimo e antieconômico, com dano ao erário.
A análise dos estudos apresentados em junho de 2009 pelas Fundações Bio-Rio e Trompowsky permitiu constatar que estes se limitaram a copiar, na íntegra, com alguns ajustes de texto, os projetos originais entregues pela empresa Maia Melo em março de 2007, no âmbito do Contrato 003/2006, firmado entre aquela empresa e o Departamento de Engenharia e Construção do Exército.
A equipe constatou que até os registros fotográficos podem ter sido aproveitados do trabalho anterior, a exemplo da foto 2 (peça 12) , que traz como marca d'água a data de 29/3/2007, de forma coincidente com o mês e ano do trabalho original da Maia Melo.
Os documentos constantes dos projetos de engenharia elaborados pela Maia Melo em março/2007 e abril/2008, em decorrência do Contrato 3/2006 - DEC, revelaram que os projetos para voçorocas já estavam incluídos no objeto resultante do Contrato 3/2006, prescindindo de qualquer readequação, revisão ou atualização entre 2008 e 2010.
Além disso, pouco mais de um mês após a celebração do Contrato 46/2008, quase metade do valor do objeto já havia sido pago, denotando pagamento antecipado e descompasso entre os desembolsos financeiros e a entrega dos projetos.
A alegada participação da Dra. Denise Schaan, pesquisadora da UFPA, nos projetos impugnados, restou devidamente elucidada mediante diligência da unidade técnica àquela Universidade, que desmentiu a suposta colaboração (peça 33, p. 3 e peça 63, p. 9 e 20, ambas do TC Processo 031.304/2010-9) . Com relação a esse ponto, os recorrentes deixaram de apresentar quaisquer comprovantes de despesas em razão da contratação da pesquisadora.
Os argumentos de defesa não afastaram as fartas e inequívocas evidências de que os objetos entregues disseram respeito a projetos e estudos elaborados em momentos anteriores por entidades distintas (UFPA e Maia Melo) , por força de ajustes específicos, motivo pelo qual não têm o condão de modificar a deliberação recorrida.	
Assim, as referidas fundações receberam recursos federais sem a apresentação da devida contraprestação dos serviços correspondentes, ensejando, dessa forma, suas responsabilizações neste processo.
Diante disso, não há como acolher o recurso da Fundação Marechal Roberto Trompowsky Leitão de Almeida (Fundação Trompowsky) , beneficiária de pagamentos indevidos no âmbito dos Contratos 23/2007 e 46/2008, uma vez que não restou comprovada a regular aplicação dos recursos pertinentes.
IV
Anuo à proposta da unidade instrutiva de provimento dos recursos interpostos pelos Srs. José Rosalvo Leitão de Almeida e Juan Carlos Ramos Perez, para julgar regulares com ressalva suas contas.
O Sr. José Rosalvo Leitão de Almeida, atuando como Assessor Especial do DEC, foi originalmente responsabilizado em virtude da apresentação indevida ao Dnit de produtos elaborados por terceiros como se fossem da entidade contratada, relativamente aos contratos examinados.
Concordo com a unidade técnica de que não há elementos que vinculem o ato de encaminhar ao Dnit os relatórios recebidos e tidos por produzidos pelas contratadas, em cumprimento à solicitação do Chefe do Departamento de Engenharia e Construção, com o dano apurado.
Lembro que o cargo exercido pelo recorrente, à época dos fatos, era de assessoramento, não possuindo natureza gerencial ou fiscalizatória.
Compulsando os autos, observei que, ao encaminhar os relatórios ao Dnit, o recorrente deixava consignado que o fazia atendendo incumbência do Chefe do Departamento de Engenharia e Construção (peças 2, p. 83-85, peça 4, p. 259; peça 5, p. 41-42, 48-49, 52 e 55-56) .
Não participou o recorrente de nenhuma etapa do processo de liquidação, atuando em atividade meramente de assessoria, encaminhando documentos ao Dnit por determinação de sua chefia imediata, não havendo indícios nos autos de que teria conhecimento da existência das irregularidades posteriormente evidenciadas.
Assim, em alinhamento com a análise empreendida pela Serur, não vislumbro motivos que justifiquem a irregularidade das contas e sua condenação em débito, tendo em vista que não há que se falar em culpa ou erro grosseiro do agente, nem se encontra caracterizado o imprescindível liame causal, para fins de responsabilização, entre sua conduta e o dano apurado.
O Sr. Juan Carlos Ramos Perez, na qualidade de fiscal substituto do Contrato 23/2007-DEC, foi responsabilizado pelo atesto indevido nas Notas Fiscais 469 e 470, emitidas pela Fundação Trompowsky.
Conforme evidenciado nos autos, o recorrente foi transferido para a Assessoria 7 do DEC em agosto de 2007 (peça 411) , tendo sido nomeado fiscal de contratos substituto no período de 4 de agosto de 2008 a 15 de setembro de 2008 (peça 411, p. 30) , tendo nesse período atestado as notas impugnadas, ambas em 11/9/2008.
Observo que os projetos atestados já tinham a conformidade averiguada em momento anterior por superiores tecnicamente habilitados para o mister (engenheiros) , ao passo que o recorrente não possuía conhecimento técnico necessário para contraditar a manifestação anterior da área técnica.
Não há nos autos elementos que evidenciassem que o recorrente detinha conhecimento das irregularidades posteriormente apuradas, ou que delas se beneficiava. Em nenhum momento foi apontado que o recorrente teria como conhecer os projetos semelhantes constantes do acervo do Dnit, relacionados a projetos similares anteriormente já executados por pessoas jurídicas diversas.
 Entendo, no caso concreto, não ser esperada conduta diversa do recorrente, que, segundo se observa dos autos, não detinha, à época da atestação, elementos que pudessem levá-lo a contraditar ou mesmo discordar do pronunciamento anterior da área técnica quanto à regularidade da execução dos correspondentes serviços.
V
O Sr. Fernando Silva Saldanha de Menezes foi responsabilizado pela atestação da Nota Fiscal 17364 no Contrato 36/2008-DEC e da Nota Fiscal 847 no bojo do Contrato 46/2008, declarando indevidamente que os respectivos estudos e serviços teriam sido executados.
Fazia ele parte da equipe técnica (Chefe de Gestão Técnica) que, antes da aposição do ateste do fiscal, elaborava parecer informando à Administração a execução dos serviços correspondentes às notas fiscais emitidas, a exemplo dos pareceres constantes à peça 50, p. 28 (NF 469) , p. 33 (NF 470) , p. 38 (NF 471) ; peça 54, p. 31 (NF 17225) ; peça 52, p. 32 (NF 16423) , p. 36 (NF 16558) , p. 41 (NF 16715) e p. 62 (NF 17979) .
Com relação às Notas Fiscais 847 e 17364, o próprio recorrente atestou os versos das notas fiscais como adjunto do Controle Técnico da A7 do DEC, declarando terem sido executados os serviços e estudos de engenharia discriminados na respectiva nota fiscal (peça 54, p. 36 e peça 57, p. 30) .
Na análise do recurso em apreço, imperativo avaliar se esse gestor, ao apor seu atesto nos referidos documentos fiscais, tinha ou devia ter conhecimento de que os produtos atestados referir-se-iam, em verdade, a produtos já entregues em contratações pretéritas.
Isso porque não se trata aqui de responsabilizar o gestor pela atestação de serviço não prestado, mas sim de impugnar o serviço entregue no âmbito das referidas contratações e os pagamentos deles decorrentes, por se tratar de réplicas de materiais já entregues e pagos em contratações pretéritas.
Com o intuito de avaliar a conduta do gestor, busquei informações nos processos que precederam esta tomada de contas especial, notadamente as constantes nos TCs Processo 022.244/2010-7 e Processo 031.304/2010-9.
Destaco que no âmbito do TC-Processo 022.244/2010-7 foi realizada auditoria no Instituto Militar de Engenharia - IME e no DEC, em cumprimento à determinação constante do Acórdão 1938/2010-TCU-Plenário, com o objetivo de apurar denúncia de irregularidades na gestão de recursos e nos instrumentos firmados pelo IME, em especial no tocante ao Convênio DNIT/IME-2004NC010252.
A constatação da ocorrência de fraude sistemática e generalizada encontrada no repasse de recursos do Dnit ao IME e posteriormente ao DEC, no período de 2003 a 2010, conforme achados constantes do TC Processo 022.244/2010-7, levou a unidade técnica, à época 3ª Secex, a apresentar representação a este Tribunal, no âmbito do TC Processo 031.304/2010-9, processo apartado criado especificamente para tratar dos contratos celebrados entre o DEC e as Fundações Trompowsky e Bio-Rio, dada a relevância e materialidade dos achados relacionados a ambas as fundações. 
Em sua representação (peça 18, p. 7 do TC Processo 031.304/2010-9) , a unidade técnica consignou a participação direta na fraude dos responsáveis Coronel Dias Morales e o Major Washington, nos seguintes termos:
I.4.10. Em síntese, o conjunto probatório e o contexto em que se deram as irregularidades revela que os gestores, em especial o Coronel Dias Morales e o Major Washington, respectivamente ex-chefe e ex-assessor administrativo da Assessoria 7/DEC (antigo Centran) , tinham pleno conhecimento de todos os aspectos envolvidos nas obras da BR-163 - mesmo porque atuaram na coordenação dos Convênios Dnit/IME e depois Planos de Trabalho Dnit/DEC desde 2002, o que evidencia conduta dolosa visando exclusivamente fraudar contratações diretas de Fundações de Apoio que culminaram em prejuízo aos cofres públicos.
Em relação aos demais responsáveis citados nos autos, a unidade técnica considerou que suas responsabilidades residiriam no encaminhamento dos produtos fraudados ao Dnit ou nos atestos realizados nas respectivas faturas, conforme proposta final constante da peça 60 do TC Processo 031.304/2010-9, acolhida pelo Acórdão 1058/2016-TCU-Plenário.
Não encontrei nos autos evidências de que o Sr. Fernando Menezes, transferido para a Assessoria 7 do DEC em agosto de 2008, tivesse conhecimento que os serviços que estava atestando nos Contratos 36/2008-DEC e 46/2008 já haviam sido realizados no bojo do Contrato 3/2006, firmado com a empresa Maia Melo Ltda. e em programa de trabalho distinto executado pela UFPA.
O que observei, por outro lado, foi a extensa documentação que antecedeu as contratações ora impugnadas e que conferiram ao processo uma aura de legalidade, que somente os que participaram da fraude tiveram conhecimento das contratações anteriores ou que conhecessem os projetos semelhantes constantes do acervo do Dnit poderiam, a meu ver, contestar.
Ao que tudo indica, o Sr. Fernando Menezes atestou os serviços com base nos planos de trabalho das respectivas contratações, em estrita observância das disposições contratuais, conduta condizente com o esperado do responsável em condições normais. Não há evidências de que o responsável tenha participado da fraude apurada nos autos ou dela tenha se beneficiado.  
A própria unidade técnica, na manifestação que antecedeu o acórdão condenatório, anotou a necessidade, para constatar a real similitude dos projetos apresentados pelas fundações contratadas com o objeto elaborado pela Empresa Maia Melo Ltda., do exame de extenso acervo de projetos depositados no Dnit, a exemplo do esforço realizado pela equipe de auditoria por ocasião da realização dos trabalhos.
Dessa forma, diante da presunção de boa-fé existente nos contratos em execução à época e considerando a inexistência de indícios contra o responsável, dissinto da proposta da unidade técnica e entendo que seu recurso deva ser provido, para afastar a condenação que lhe foi imposta pelo Acórdão 720/2019-TCU-Plenário.
VI
O Sr. Paulo Roberto Dias Morales, na condição de Chefe da Assessoria 7/DEC, foi responsabilizado por ter atestado várias notas fiscais nos Contratos 23/2007-DEC, 26/2007-DEC, 36/2008-DEC e 46/2008-DEC.
O Sr. Washington Luiz de Paula, por sua vez, atuando como fiscal do Contrato 23/2007-DEC, foi responsabilizado nos autos em virtude da atestação de notas fiscais no âmbito daquele contrato.
 As apurações levadas a efeito no âmbito do TC-Processo 022.244/2010-7 denotaram que tanto o Sr. Paulo Roberto quanto o Sr. Washington participaram ativamente do esquema de fraudes sistemáticas e generalizadas no repasse de recursos do Dnit ao IME e, posteriormente, do Dnit ao DEC, no período de 2003 a 2010.
O Inquérito Policial Militar instaurado pelo Departamento de Ciência e Tecnologia - DCT, por meio da Portaria 25/DCT, de 13/5/2010, constatou que o esquema de desvios se iniciou no IME, por meio da atuação dolosa do Cel. Paulo Roberto Dias Morales e do Major Washington Luiz de Paula, responsáveis pela gestão dos convênios firmados entre o Dnit e o IME, posteriormente assumidos pelo DEC. Encaminhados os autos do Inquérito ao Ministério Público Militar, foi apresentada denúncia à Justiça Militar.
Também restou evidenciada a prática de locupletamento por parte dos responsáveis que mostraram movimentação bancária incompatível com suas condições econômicas, conforme evidenciado na denúncia apresentada (peça 597, p. 16-18 do TC Processo 008.457/2015-8) .
O conjunto probatório e o contexto em que se deram as irregularidades revelaram que os recorrentes Paulo Roberto e Washington de Paula tinham pleno conhecimento de todos os aspectos envolvidos nas obras da BR/163 - mesmo porque atuavam na coordenação dos Convênios Dnit/IME e depois nos Planos de Trabalho Dnit/DEC, desde 2002.
Os recorrentes não lograram apresentar evidências que afastassem as provas constantes dos autos que indicam para sua participação nas irregularidades ora tratadas.
Apesar da extensa documentação juntada aos autos, não lograram, os recorrentes, êxito em afastar as irregularidades apontadas pela equipe de fiscalização, as quais motivaram a condenação contra a qual se insurgem. Os anexos ao recurso do Sr. Paulo Roberto Dias Morales (peças 236 a 368) , apesar de sua extensão, contêm, em sua maioria, documentos que constituem apenas reproduções do teor do IPM, elementos relativos a contratos diversos dos que se examinam nestes autos, além de documentação relativa à Fundação Ricardo Franco.
Ainda que as irregularidades apuradas originalmente no relatório de auditoria deste Tribunal e no inquérito público militar (peças 10, p. 7-50; 11; 12, p. 1-25; e 29, p. 2-42, do TC Processo 008.442/2015-0) não abarquem especificamente os contratos tratados neste processo, os dados ali constantes permitem identificar que os recorrentes detinham, à época dos fatos, amplo conhecimento das atividades realizadas junto ao Dnit.
Assim, a estes era possível, no mínimo, verificar a irregularidade constante das contratações questionadas neste processo, adotando as providências a seu encargo, na qualidade de responsáveis pelos atestos nos serviços pertinentes, evitando-se assim a concretização do prejuízo apurado neste processo.
Caberia aos recorrentes trazerem aos autos elementos que evidenciassem inequivocamente as diferenças entre os produtos entregues no âmbito dos contratos inquinados e aqueles elaborados pela UFPA e pela Maia Melo Engenharia Ltda., cuja duplicidade motivou a condenação à devolução de recursos. Como não se desincumbiram de tal obrigação, não há como dar provimento ao recurso dos Srs. Paulo Roberto Dias Morales e Washington Luiz de Paula.
O contexto pretérito de fraudes, que abrangeu, inclusive, o período de execução dos contratos em exame, permite concluir pela gravidade da conduta dos recorrentes, o que justifica a manutenção da penalidade de inabilitação para o exercício de cargo em comissão ou função de confiança no âmbito da Administração Pública Federal (item 9.7 do Acórdão 720/2019-TCU-Plenário) .
Os recursos dos responsáveis não trouxeram aos autos elementos que pudessem afastar a premissa que fundamentou a condenação em questão. Assim, não vejo fundamento para eventual modificação do acórdão recorrido, em relação a esses responsáveis.
VII
Anuo à proposta da unidade técnica, que contou com o aval do Ministério Público junto ao TCU, de afastar a aplicação da penalidade de inidoneidade para licitar com a Administração Pública Federal pelo prazo de cinco anos, imposta pelo item 9.8 do acórdão recorrido às fundações contratadas.
A aplicação do art. 46 da Lei 8.443/1992, fundamentadora da penalidade em comento, exige a existência de indicativos consistentes da participação da pessoa jurídica nas fraudes apuradas. No caso concreto, não há evidências de que a Fundação Trompowsky, criada em 2006, e a Fundação Bio-Rio teriam conhecimento do esquema de fraudes instalado no IME desde 2003, nem que dela tenham participado.
Os efeitos dessa decisão devem ser estendidos, por conseguinte, com fulcro no art. 281 do Regimento Interno do TCU, à Fundação Bio-Rio.
Tal conclusão, entretanto, não as exime de ressarcir o erário dos valores indevidamente recebidos por serviços tidos por não prestados, uma vez que restou comprovado nos autos que os produtos por elas apresentados eram, em verdade, réplicas de produtos já entregues por outras pessoas jurídicas em contratações pretéritas. Como os serviços não foram prestados, os respectivos pagamentos devem ser considerados irregulares.
Também subsistem os motivos que levaram à aplicação da multa prevista no art. 57 da Lei 8.443/1992 às fundações, intrinsicamente relacionada à condenação em débito.
Por fim, quanto à documentação trazida à título de denúncia anônima (peça 348) , por tratar de supostas irregularidades praticadas por terceiros não arrolados no polo passivo destes autos, anuo à proposta da unidade técnica de dar ciência à SecexDefesa, à Procuradoria-Geral de Justiça Militar e à Procuradoria da República no Estado do Rio de Janeiro, para a adoção das providências que entenderem cabíveis.
	Ante o exposto, VOTO para que seja adotada a minuta de acórdão que ora trago ao exame deste colegiado.
TCU, Sala das Sessões, em 12 de maio de 2021.
Ministro VITAL DO RÊGO 
Relator